ACORDAO-COMPLETO-2566229

ACÓRDÃO 244/2023 ATA 6/2023 - PLENÁRIO

VISTOS, relatados e discutidos estes autos de acompanhamento da desestatização do Porto Organizado de São Sebastião, no Estado de São Paulo, para a concessão dos serviços públicos de administração portuária e a exploração das instalações portuárias e das áreas não afetas às operações portuárias;
ACORDAM os Ministros do Tribunal de Contas da União, reunidos em sessão do Plenário, e ante as razões expostas pelo Relator, em:
9.1. determinar ao Ministério de Portos e Aeroportos e à Agência Nacional de Transportes Aquaviários, com fundamento no art. 45 da Lei 8.443/1992 e no art. 4º, inciso II, da Resolução TCU 315/2020, que exclua a conta vinculada do edital do leilão de concessão do Porto Organizado de São Sebastião e estabeleça que o equivalente ao excedente econômico do fluxo de caixa marginal constitua o valor de outorga mínimo a ser transferido para o Poder Concedente, conforme disposto nos artigos 2º, caput, 56, 71 e 74 da Lei 4.320/1964;
9.2. recomendar ao Ministério de Portos e Aeroportos, com fundamento no art. 43, inciso I, da Lei 8.443/1992, e no art. 11 da Resolução-TCU 315/2020, que, antes da publicação do edital do leilão de concessão dos serviços públicos de administração do Porto Organizado de São Sebastião, formalize o acordo ou protocolo de intenções com o Estado de São Paulo dispondo sobre a forma de operação do Porto Organizado de São Sebastião até o final do período de transição, assim como sobre as indenizações pelos investimentos realizados pela Companhia Docas de São Sebastião sem a devida amortização antes da denúncia ao convênio firmado com o Estado de São Paulo;
9.3. recomendar ao Ministério de Portos e Aeroportos, com fundamento no art. 43, inciso I, da Lei 8.443/1992, e no art. 11 da Resolução-TCU 315/2020, que, em conjunto com a Agência Nacional de Transportes Aquaviários, avalie a oportunidade e a conveniência de adotar medidas junto ao Poder Legislativo para aprimorar a legislação vigente a fim de incluir alternativas que permitam o reinvestimento dos valores oriundos dos processos de desestatização no desenvolvimento do próprio projeto ou no setor objeto da concessão;
9.4. recomendar ao Ministério de Portos e Aeroportos, com fundamento no art. 43, inciso I, da Lei 8.443/1992, e no art. 11 da Resolução-TCU 315/2020, que, antes do envio dos futuros editais de concessão de serviços públicos de administração portuária ao TCU, submeta-os ao exame prévio da sua consultoria jurídica, inserindo os correspondentes pareceres nos documentos encaminhados a esta Corte de Contas;
9.5. encaminhar cópia de acórdão:
9.5.1. à Agência Nacional de Transportes Aquaviários;
9.5.2 ao Ministério de Portos e Aeroportos; e
9.6. arquivar os presentes autos, nos termos do art. 169, II, do Regimento Interno do TCU, sem prejuízo de que a unidade técnica responsável pelo processo monitore o cumprimento da determinação e das recomendações expedidas neste acórdão.

Processo de desestatização referente ao acompanhamento da concessão do Porto de São Sebastião/SP.

Agência Nacional de Transportes Aquaviários; Ministério de Portos e Aeroportos.

3. Interessados/Responsáveis: não há.

13.1. Ministros presentes: Bruno Dantas (Presidente), Walton Alencar Rodrigues (Relator), Benjamin Zymler, Augusto Nardes, Aroldo Cedraz, Jorge Oliveira e Antonio Anastasia.
13.2. Ministro-Substituto convocado: Augusto Sherman Cavalcanti.
13.3. Ministros-Substitutos presentes: Marcos Bemquerer Costa e Weder de Oliveira.

WALTON ALENCAR RODRIGUES

Trata-se de acompanhamento da desestatização do Porto Organizado de São Sebastião, no Estado de São Paulo, para a concessão dos serviços públicos de administração portuária e a exploração das instalações portuárias e das áreas não afetas às operações portuárias.
Registro, de início, haver divergência entre as propostas formuladas pelas auditoras encarregadas da instrução do feito e o escalão dirigente da então SeinfraPortoFerrovia.
Em razão da divergência, transcrevo a instrução elaborada pelas auditoras federais de controle externo (peça 70) e os pareceres dos então diretor técnico e secretário (peças 71 e 72) .
As auditoras instrutoras assim se manifestaram (peça 70) :
"INTRODUÇÃO
Cuidam os autos de acompanhamento de desestatização, por meio da concessão dos serviços públicos de administração do Porto de São Sebastião (SSO) e exploração direta e indireta das instalações portuárias nele existentes. A análise destes autos é regida pelo rito estabelecido na Instrução Normativa TCU 81/2018.
Inicialmente, a concessão do Porto de São Sebastião estava sendo tratada no processo TC Processo 039.017/2021-4, juntamente com o Porto de Itajaí/SC. Porém, por determinação do Min. Relator Walton Alencar Rodrigues, foi autuado o presente processo para tratar exclusivamente da desestatização do Porto de São Sebastião/SP.
HISTÓRICO
No âmbito do processo TC Processo 039.017/2021-4, esta Unidade Técnica, após exame preliminar e sopesando, de um lado, a relevância e a materialidade apresentadas nos estudos sobre a concessão do Porto de São Sebastião e, de outro, a capacidade operacional disponível nesta Secretaria para análise dos processos de desestatização associada à previsão de encaminhamento pelo Ministério da Infraestrutura (MInfra) de diversos outros arrendamentos/concessões portuárias e ferroviárias, propôs dispensar a análise da desestatização do Porto de São Sebastião/SP, restringindo o escopo daquele processo à análise da desestatização do Porto de Itajaí/SC (peça 17 do TC Processo 039.017/2021-4) .
Contudo, em 18/8/2022, por meio de despacho, o Ministro Relator Walton Alencar Rodrigues dissentiu da proposta desta Seinfra, por considerar prematuro autorizar o seguimento da desestatização sem prévia manifestação do TCU. O Min. Relator levantou alguns questionamentos a serem esclarecidos, os quais se encontram a seguir resumidos (peça 1) .
O primeiro deles diz respeito a viabilidade jurídica da própria concessão, haja vista que o Porto de São Sebastião é administrado pela Companhia Docas de São Sebastião (CDSS) por meio de um convênio celebrado com o estado de São Paulo em junho de 2007 com vigência de 25 anos (peça 1, p. 1) . 
O Ministro Relator entendeu necessário levantar as condições em que o convênio pode ser interrompido, incluindo esclarecimento sobre eventual indenização em razão de investimentos não amortizados. 
O segundo ponto está relacionado à própria modelagem da concessão, especificamente quanto à previsão, nas minutas do edital e do contrato, de uma conta bancária específica - "conta vinculada" - de titularidade da concessionária, em que devem ser depositados: i) o equivalente a nove vezes o valor da outorga a ser definido no leilão e; ii) a denominada "Contribuição Variável", que consistirá em valor anual equivalente a 7,5% sobre a receita bruta da concessionária que ultrapassar o valor anual de R$ 42.000.000,00. 
O Min. Relator requereu esclarecimento quanto ao fato de o valor depositado na "conta vinculada", referente a nove vezes o valor da outorga - não ser pago ao Poder Concedente e apontou a lacuna na definição e fundamentação do instituto criado no contrato. Apontou incoerência na finalidade da conta vinculada: "assegurar o equilíbrio financeiro em caso de necessidade de realização de investimentos - investimentos, aliás, que alegadamente não serão exigidos". Isso porque "eventuais investimentos necessários devem correr às custas da concessionária que explora o serviço por sua conta e risco" (peça 1, p. 2) .
No mesmo sentido, o Min. Relator questionou o fato de a "Contribuição Variável" ser depositada na "conta vinculada", conforme as minutas do edital e do contrato, também não sendo apropriada pelo Poder Concedente. Segundo o Min. Relator, esse procedimento contradiz a praxe e a própria justificativa apresentada na modelagem da concessão de que a "Contribuição Variável" seria uma solução para o Poder Concedente capturar como outorga o sucesso de um novo investimento não previsto na modelagem ao longo da execução contratual.
O terceiro questionamento levantado pelo Min. Relator diz respeito à destinação dos recursos depositados na conta vinculada. Sobre o assunto, ficou consignado em seu despacho:
Quero crer que todo investimento previsto em edital ou constante da proposta vencedora integra as condições inicialmente pactuadas, não ensejando, em nenhuma hipótese, desequilíbrio econômico-financeiro, sendo descabido pretender vincular recursos a título de reequilíbrio para investimentos já previstos. 
Semelhantemente, os eventuais investimentos necessários devem correr às custas da concessionária, que explora o serviço por sua conta e risco. 
Somente há necessidade de reequilíbrio para novos investimentos nos casos em que não for possível custeá-los com receitas da concessão, oriundas da exploração eficiente do serviço, como nos casos de concessões rodoviárias, cuja tarifa é rigidamente fixada para remunerar apenas os investimentos previstos. 
No caso presente, em que as tarifas caminham para o modelo de livre negociação, sujeito a tetos, dificilmente restará caracterizada situação em que novos investimentos, desejados pela concessionária, possam ensejar desequilíbrio contratual. (peça 1) 
Nesse contexto, em instrução à peça 24, foi proposto limitar o escopo do presente trabalho de acompanhamento da desestatização do Porto de São Sebastião/SP aos pontos levantados pelo Min. Relator Walton Alencar Rodrigues. A proposta foi acatada pelo titular desta Seinfra, nos termos do art. 9º, § 6º, da IN TCU 81/2018, c/c o art. 3º da Portaria-Segecex 17/2020 (peça 25) . 
Foi, então, realizada diligência junto ao MInfra e à Agência Nacional de Transportes Aquaviários (Antaq) para que se manifestassem em relação aos questionamentos levantados pelo Min. Relator Walton Alencar Rodrigues em seu despacho à peça 1, além de pontos específicos relacionados pela Unidade Técnica (peças 24-29) . As respostas apresentadas pelo MInfra e Antaq encontram-se às peças 32 a 37 e 38 e 39, respectivamente.
Após análise da documentação e informações encaminhadas a este Tribunal, elaborou-se instrução preliminar com propostas de encaminhamento, constante da peça 46, a qual foi submetida à análise do MInfra e da Antaq para manifestação dos gestores. Os esclarecimentos e comentários elaborados por aquele Ministério e pela agência reguladora encontram-se às peças 66-68 e 52-53, respectivamente.
Porto de São Sebastião
O Porto de São Sebastião (SSO) está situado no município de mesmo nome, no estado de São Paulo, e faz parte do Complexo Portuário de São Sebastião, o qual inclui, também, o Terminal de Uso Privado (TUP) da Petrobrás Transporte S.A. (Transpetro) , chamado de Terminal Almirante Barroso (Tebar) . O SSO e o Tebar localizam-se na margem oeste do canal de São Sebastião, em frente ao município de Ilhabela/SP, razão pela qual, na área do porto organizado, encontra-se a travessia de balsas entre São Sebastião/SP e Ilhabela/SP.
Figura 1 - Complexo Portuário de São Sebastião
SSOTebar
Fonte: Relatório de avaliação Técnico-Operacional (peça 19, p. 26) 
Atualmente o porto organizado é administrado pela Companhia Docas de São Sebastião (CDSS) , sociedade de economia mista vinculada à Secretaria de Estado de Logística e Transportes do estado de São Paulo, a quem a administração e exploração do porto foram delegadas por meio de Convênio de Delegação s/n. celebrado em 2007, com vigência de 25 anos contados a partir de 1º/6/2007, prorrogável por mais 25 anos (peça 40, p. 18) . Conforme história do porto disponível no portal do SSO, o porto era concedido pela União ao estado de São Paulo, por meio de um contrato de concessão celebrado em 1934, com vigência de 60 anos, o qual foi prorrogado até 2007. A CDSS foi constituída em 1969, durante a vigência da concessão.
O edital de licitação não prevê a aquisição de ações da CDSS, a qual é uma estatal estadual, mas a licitante vencedora deverá constituir uma sociedade de propósito específico na forma de sociedade por ações para ser a titular da concessão do porto organizado (subitem 1.1.13 da minuta do edital - peça 14, p. 5) .
O Complexo Portuário de São Sebastião está localizado a uma distância rodoviária de aproximadamente 140 km do Porto de Santos e tem como área de influência, principalmente, os estados de São Paulo, Rio de Janeiro e Minas Gerais. Está localizado em posição estratégica para abastecimento da região do Vale do Parnaíba.
De acordo com o Plano Mestre do Complexo Portuário de São Sebastião, o escoamento das cargas lá movimentadas ocorre pelos modais dutoviários - exclusiva dos fluxos de graneis líquidos do Tebar - e rodoviário, sendo que os principais acessos rodoviários são "as rodovias SP-065 (Dom Pedro I) , BR-116 (Presidente Dutra) , SP-070 (Ayrton Senna) , SP-099 (Tamoios) e BR-101 (Rio-Santos) em trecho coincidente com a SP-055" (peça 41, p. 21) .
Figura 2 - Principais rodovias que movimentam o Complexo Portuário de São Sebastião
Fonte: Plano Mestre do Complexo Portuário de São Sebastião (peça 41, p. 104) .
 O Porto de São Sebastião possui um píer com cinco berços de atracação. Entretanto, todas as principais cargas do porto são movimentadas pelo Berço 101, localizado na parte externa do píer e que possui extensão de 150m de cais prolongado por meio de três dolfins com 125m, totalizando 275m acostáveis. Os demais berços - 102, 103, 104 e 105 - suportam apenas embarcações de menor porte (peça 41, p. 51-52) . A Figura 3 apresenta a disposição dos berços do SSO.
Figura 3 - Posicionamento dos berços de SSO e infraestrutura de armazenagem
Fonte: Plano Mestre do Porto de São Sebastião (peça 41, p. 20) .
Segundo o Plano Mestre, o Porto de São Sebastião conta com quatro pátios para o armazenamento de carga geral e veículos e três armazéns fixos. Fora da área do porto organizado, há cinco silos de armazenagem de propriedade de empresa privada destinados ao armazenamento de malte e cevada (peça 41, p. 53-55) .
O Terminal Almirante Barroso, por sua vez, desempenha papel importante no suprimento nacional de petróleo. Além disso, o Tebar tem localização privilegiada em relação às Bacias de Campos e de Santos. A infraestrutura de oleodutos da Petrobrás dificulta mudanças radicais e repentinas em razão apenas de eventual maior competitividade de outros portos. Isso significa que, mesmo que haja outras áreas portuárias mais interessantes para a Transpetro, seu custo para mudar de localização envolveria também a alteração de toda uma infraestrutura de oleodutos, o que, além do fator financeiro, implica também tempo para a implementação.
O canal de acesso do Complexo Portuário de São Sebastião tem 19,8 km de extensão, com profundidades que variam de 16 a 40 m, dividido em dois trechos: a) o canal iniciado na Barra Norte do Canal de São Sebastião possui 10 km de extensão, profundidade mínima de 18 m, largura mínima de 550 m e calado máximo autorizado de 14 m; b) o canal iniciado na Barra Sul possui 12,9 km de extensão, 300 m de largura mínima, profundidade mínima de 25 m e calado máximo autorizado de 23 m. Além disso, há quatro bacias de evolução e oito pontos de fundeio. A hidrodinâmica do canal de São Sebastião não favorece o aporte de sedimentos. Dessa forma, há apenas necessidade de dragagem trienal (peça 41, p. 22 e 184) .
Atualmente o porto não apresenta nenhum contrato de arrendamento, possuindo apenas operações no cais público, sendo, portanto, deficitário. 
As cargas movimentadas no Complexo Portuário alcançaram, em 2021, 55,2 milhões de toneladas, segundo o Anuário Estatístico da Antaq, sendo 54,5 milhões de toneladas relativas a granéis líquidos combustíveis movimentados no Tebar e 705 mil toneladas movimentadas no SSO (gráfico 1) , das quais 83,5% referem-se a granel sólido e 16,5% à carga geral.
Gráfico 1 - Movimentação de cargas no Complexo Portuário de São Sebastião
Fonte: Anuário Estatístico Antaq
A partir do histórico de movimentação no SSO é possível observar que diversas cargas que até 2017 eram movimentadas no porto, ainda que em pequena quantidade, passaram a utilizar outra alternativa de transporte.
Tabela 1 - Tipo da Carga do Porto de São Sebastião
	Tipo de carga x quantidade (1.000 t) 
	2021
	2020
	2019
	2018
	2017
	2016
	2015
	2014
	2013
	2012
	2011
	2010

	Prod. químicos inorgânicos
	426,4
	504,9
	523,8
	525,7
	336,1
	372,5
	411,7
	406,7
	349,5
	449,8
	440,2
	437,4

	Cevada
	106,5
	90,7
	129,3
	75,8
	117,5
	98,6
	104,3
	133,3
	101,3
	130,0
	108,2
	111,8

	Ferro e aço
					43,6
	16,5
	120,7
	42,5
	52,0
	176,4
	46,0
	21,8

	Veículos automotores
				15,8
	10,9
	69,7
	51,4
	60,9
	40,1
	34,1
	25,3
	
	Malte
	56,2
	37,9
	23,9
	21,4
	10,9
	25,5
	6,0
	22,0
	32,7
	24,4
	12,4
	20,1

	Carga de apoio
	2
	2,6
	8,6
	3,9
	3,4
	4,9
	23,5
	33,5
	66,5
	42,4
		7,9

	Açúcar
	14,7
	140,8
										
	Animais vivos
	3,3
	18,2
	17,2
	49,9
	15,7
	15,2
	1,0
	5,5
	1,0
	1,8
	1,2
	0,3

	Prod. químicos orgânicos
	20,0
		16,9
	5,1
								
	Carvões ativado
												39,0

	Máq., apar. e mat. Elétricos
					0,5
	1,4
	7,8
	5,6
	5,5
	5,2
	5,0
	1,1

	Sementes e frutos oleaginosos
		3,2
									26,2
	
	Reatores, caldeiras e máq.
					1,9
	2,1
	1,4
	0,2
	0,5
	9,8
	3,8
	2,2

	Níquel e suas obras
								16,7
				
	Terras e Pedras
			15,6
									
	Obras div. de metais comuns
								0,8
	2,9
		0,1
	4,5

	Contêineres
					0,4
	0,0
	0,4
	1,4
	0,8
	4,7
		0,0

	Cimento
												6,4

	Bauxita
			5,1
								0,9
	
	Instr. médico-cirúrgicos
								1,4
	1,9
	2,1
		0,6

	Obras de Madeira
										2,6
		
	Prep. Aliment. Diversas
						0,5
		0,3
		0,4
	0,3
	0,8

	Acessórios de veículos automóveis
										1,3
		
	Carnes de aves congeladas
												1,0

	Petróleo e derivados
												0,5

	Carnes bovinas congeladas
											0,5
	
	Total
	705
	798
	741
	698
	541
	607
	728
	731
	655
	885
	670
	656

Fonte: Anuário Estatístico Antaq
O Estudo de Mercado, elaborado pelo Consórcio DAGNL, sob a coordenação do Banco Nacional de Desenvolvimento Econômico e Social (BNDES) , projetou em seu cenário base para o Complexo Portuário de São Sebastião, que considera apenas cargas já movimentadas no porto, o total de 56,1 milhões de toneladas em 2060, com base em um crescimento médio anual de 0,3% a.a. Desse montante, o Tebar deve responder pela movimentação de 55,2 milhões de toneladas (98% do total) e o porto organizado, 927 mil toneladas (2% do total) . O estudo não aponta para mudanças nas cargas movimentadas no Complexo no cenário base (peça 17, p. 41) .
Convém ressaltar que o Estudo de Demanda foi elaborado em 2021. O cenário base previa 697 mil toneladas movimentadas no porto organizado para esse ano (peça 17, p. 41) . A partir do Anuário Estatístico da Antaq, é possível verificar que a movimentação no SSO em 2021 foi de 705 mil toneladas, cerca de 1,2% a mais que o projetado no estudo. Essa diferença, no primeiro ano da demanda, pode implicar um distanciamento importante da estimativa de movimentação de cargas prevista ao longo do contrato de concessão para o porto organizado, especialmente quando se leva em consideração que o crescimento projetado anual no cenário base é de 0,3% a.a. 
Ainda no Estudo de Mercado, foi levantada a necessidade de se prever níveis mínimos de produtividade para os operadores, de aumento da capacidade do cais com um novo berço de cerca de 250 m de comprimento, além de expansões nas instalações de armazenagem para capturar todo o malte e cevada, bem como granéis sólidos que utilizam estruturas próximas do Complexo por falta de capacidade de estocagem na retroárea. Contudo, o estudo não sugere a inclusão de tais investimentos como obrigação no contrato de concessão por entender que a sua realização depende de acordos comerciais de longo prazo com usuários que já utilizam soluções alternativas na região (peça 17, p. 42) . 
O mesmo Estudo de Demanda verificou não existir restrições no porto quanto à capacidade de atendimento do perfil de frota projetado para o Complexo de São Sebastião, tanto no porto organizado quanto no Tebar. 
A demanda do Complexo Portuário de São Sebastião, considerando o TUP outorgado à Transpetro, representa cerca de 5% da movimentação total dos portos brasileiros. Assim, ele não é considerado uma personagem relevante na competição interportuária, com exceção do petróleo, movimentado exclusivamente no Tebar, além do malte e da cevada. Nesse contexto, o Estudo de Mercado não identificou "empecilhos no processo de desestatização ou integrações verticais que poderiam ser prejudiciais ao ambiente competitivo e demandariam eventual regulação" (peça 17, p. 87) .
Do ponto de vista ambiental, o Porto de São Sebastião encontra-se regularizado por meio da Licença de Operação 908/2010, emitida pelo Ibama em 2010. As Unidades de Conservação mais próximas do entorno portuário são: Parque Estadual da Serra do Mar, Área de Proteção Ambiental Marinha do Litoral Norte, Parque Estadual de Ilhabela e Área de Relevante Interesse Ecológico de São Sebastião (peça 41, p. 170-180) .
O Plano Mestre indica a existência de um projeto de ampliação do Porto de São Sebastião (processo 02001.005403/2004-01 Dilic/Ibama) , o qual prevê um terminal de contêineres, com capacidade para 950 contêineres, um terminal de veículos para armazenar cerca de 17.000 veículos, um terminal de granéis líquidos com píer capaz de atender até quatro navios, um terminal de granéis sólidos, um terminal de granéis vegetais e um terminal de Supply (peça 41, p. 63-64) .
O início das obras estava previsto para 2020 e o início das movimentações das novas cargas para 2022. No entanto, muito embora tenha sido atestada pelo Ibama a viabilidade das fases 1 e 2 do projeto de expansão, a Licença Prévia 474/2013 foi suspensa pela Justiça do estado de São Paulo, em resposta a uma ação civil pública impetrada conjuntamente pelos Ministérios Públicos Federal e do estado de São Paulo por questões ambientais (peças 41, p. 63-64) .
Por meio do Decreto 9.972/2019, o Porto Organizado de São Sebastião e os serviços públicos portuários relacionados foram qualificados no âmbito do Programa de Parcerias de Investimentos (PPI) para fins de desestatização. Posteriormente, mediante o Decreto 10.894/2021, o SSO e o serviço a ele relacionado foram incluídos no Programa Nacional de Desestatização (PND) .
Em 2020, a União, por intermédio do MInfra, celebrou o Contrato de Estruturação de Projetos com o BNDES para prestar serviços técnicos de apoio, avaliação, estruturação e implementação de projetos de participação da iniciativa privada nos portos de Santos e São Sebastião. 
Os estudos sobre a desestatização dos portos de Santos e São Sebastião consideraram, inclusive, a possibilidade de licitação com uma outorga única para os dois portos, tendo em vista estarem localizados na mesma hinterlândia e no mesmo espaço concorrencial. Os estudos concluíram como vantajosa a alternativa de licitação das outorgas de Santos e de São Sebastião de forma independente.
Após realização de Consulta Pública, análise das contribuições e aperfeiçoamento do modelo, os estudos foram encaminhados a este Tribunal para atendimento da IN TCU 81/2018.
EXAME TÉCNICO
Da denúncia do convênio com o estado de São Paulo 
O Ministro Relator, no Despacho de 17/8/2022 (peça 1) trouxe questionamentos sobre o convênio celebrado entre a União e o estado de São Paulo para exploração do Porto de São Sebastião:
A primeira questão a suscitar maior atenção para a desestatização diz respeito à aparente inviabilidade jurídica da própria concessão. 
O Porto Organizado de São Sebastião é explorado pela Companhia Docas de São Sebastião (CDSS) , empresa pública estadual, dependente, parte integrante da administração indireta do Estado de São Paulo, criada pelo Decreto-Lei 63, de 15/05/1969, regulamentado pelo Decreto Estadual 52.102, de 29/08/2007, em razão de outorga conferida pela União, formalizada por meio de convênio, celebrado em 2007, com vigência de 25 (vinte e cinco) anos, contados a partir de 1º de junho de 2007. 
Não há, nos autos, nenhuma menção à outorga em vigor, que não pode ser interrompida sem maiores cautelas. Tampouco há menção à eventual indenização que poderia de ser devida, em razão de investimentos supostamente não amortizados. 
Os elementos já encaminhados mencionam que a infraestrutura existente não demanda investimentos imediatos para recuperação ou ampliação, destacando que o cais foi totalmente reformado em 2014, o que pode ser considerado recente, ante a vida útil de cerca de 50 anos. 
Os investimentos recentes e não amortizados pela atual administradora do Porto podem ter sido ignorados pelo Poder Concedente, ainda mais quando opta por não atribuir ao futuro concessionário obrigações de investimentos.
Conforme registrado no referido Despacho, a União celebrou convênio com o estado de São Paulo delegando a este último a administração e a exploração do SSO. Esse ajuste tem vigência de 25 anos a partir de 1/6/2007, que pode ser prorrogado por mais 25 anos nos termos da Lei 9.277/1996 (peça 40) .
Além do encerramento no fim de sua vigência, o termo de convênio prevê sua extinção pela denúncia:
CLÁUSULA DÉCIMA - DA DENÚNCIA
As partes poderão denunciar o presente Convênio, mediante notificação judicial ou extrajudicial com antecedência mínima de noventa dias.
Parágrafo primeiro - Constituem motivos para denúncia deste Convênio a superveniência de ato, fato ou lei que o torne inviável, a conveniência administrativa devidamente justificada, ou o inadimplemento de quaisquer de suas cláusulas e condições, responsabilizando-se pelas respectivas indenizações a parte que der causa a denúncia. 
Parágrafo segundo - Operando-se a denúncia, os contratos de arrendamento e os operacionais, consideram-se sub-rogados pela DELEGANTE, bem assim os contratos de obras, serviços e fornecimento julgados conveniente e oportunos administrativamente pela DELEGANTE, no prazo de até trinta dias da data da efetiva denúncia.
Parágrafo terceiro - Considera-se data da efetiva denúncia a data de posição de contrafé no instrumento extrajudicial e o de devolução dos autos judiciais, no caso de instrumento com trâmite no Judiciário. (grifo acrescido) 
O parágrafo quarto da cláusula sexta, por sua vez, que trata dos bens integrantes do patrimônio do porto, assim estabelece:
CLÁUSULA SEXTA - DA IDENTIFICAÇÃO E CESSÃO DOS BENS QUE INTEGRAM O PATRIMÔNIO DO PORTO
Os bens que integram o patrimônio do PORTO são aqueles constantes do inventário de que trata esta Cláusula, bem assim os que forem adquiridos na vigência do presente Convênio. 
 (...) 
Parágrafo quarto - Os bens adquiridos durante a vigência do Convênio para exploração do PORTO ficarão afetos ao seu patrimônio e reverterão à DELEGANTE, ao término deste Convênio, independentemente de indenização. (grifo acrescido) 
Em resposta à diligência realizada junto ao MInfra e à Antaq, solicitando esclarecimentos quanto à forma e às condições definidas para a devolução do SSO pelo estado de São Paulo, o MInfra, informa que tem buscado a "resilição amigável" a fim de evitar a descontinuidade das operações do porto. Acrescenta que, caso não seja possível o acordo entre as partes, o convênio poderá ser denunciado por conveniência administrativa com espeque na cláusula décima do termo de convênio.
Aquele Ministério registra que, após tomar ciência da modelagem publicada por ocasião da Consulta Pública realizada pela Antaq, o governo do estado de São Paulo encaminhou ofício informando que "desde o início do processo condicionou a desestatização ao pagamento de indenização por investimentos não amortizados em virtude da extinção antecipada do convênio de delegação" e apresentando sugestão de abatimento do valor da indenização da dívida do estado de São Paulo com a União (peça 36, p. 4) .
Nesse contexto, o MInfra menciona a Nota Técnica 17/2022/CGMC-SNTPA/DNOP/SNPTA, na qual afirma que, nada obstante não estar concluída a discussão sobre o assunto, eventual indenização por investimento não amortizado não deve ser tratada no âmbito do processo de desestatização do porto, inclusive em razão de o projeto não suportar qualquer encargo dessa natureza, haja vista o seu Valor Presente Líquido (VPL) insuficiente para essa medida. 
Ainda sobre a necessidade de devolução do Porto de São Sebastião pelo estado de São Paulo, com base no parágrafo quarto da cláusula sexta do Termo de Convênio, o Ministério apresenta interpretação da Coordenação-Geral de Modelagem de Desestatização, do Departamento de Novas Outorgas e Políticas Regulatórias Portuárias (Dnop) da Secretaria Nacional de Portos e Transportes Aquaviários (SNPTA) de que não há direito subjetivo acerca de eventual indenização em decorrência de investimentos não amortizados (peça 36, p. 4) .
Na mesma linha, há, igualmente, manifestação do Departamento de Gestão e Modernização Portuária (DGMP) da SNPTA no sentido de descabimento de indenizações por investimentos não amortizados. Isso porque, de acordo com aquele Departamento, o regime de delegação não prevê fluxo de caixa, taxa interna de retorno e remuneração ao delegatário. 
O DGMP também apresenta entendimento de que a indenização prevista no parágrafo primeiro da cláusula décima, acima transcrito, não se confunde com investimentos não amortizados e diz respeito à indenização em decorrência do inadimplemento de cláusulas e condições estabelecidas no contrato (peça 33, p. 2) .
 A Nota Técnica 20/2022/CGDD-SNTPA/DGMPA/SNTPA faz referência ao Termo de Cessão de Uso de Bens Patrimoniais Móveis e Imóveis (peça 33, p. 2) celebrado, em 2008, entre a União, por intermédio da Antaq, o estado de São Paulo e a CDSS. A cláusula segunda, que trata da reversão dos bens assim estabelece:
Extinta a delegação, retomam à União todos os bens reversíveis e objeto do presente Termo de Cessão de Uso. 
Parágrafo primeiro - Os bens adquiridos durante a vigência do Convênio de Delegação ficarão afetos ao patrimônio do Porto de São Sebastião e reverterão à UNIÃO ao término da Delegação, independentemente de indenização, conforme estabelecido na Cláusula Sexta, Parágrafo Quarto, do Convênio de Delegação. 
Parágrafo segundo - Excepcionalmente, haverá indenização das parcelas dos investimentos vinculados a bens reversíveis, ainda não amortizados ou depreciados, que tenham sido realizados com o objetivo de garantir a continuidade e atualidade do serviço concedido, conforme disposto no art. 36 da Lei Federal nº 8.987/1995 (grifado) 
Considerando que, antes da delegação, o porto havia sido concedido para o estado de São Paulo, a SNPTA defende que a indenização de que trata o parágrafo segundo acima diz respeito aos investimentos realizados no período de concessão do porto e, portanto, não abrange eventuais investimentos realizados no período da delegação.
A SNPTA informa ter consultado a Antaq para saber se houve algum tratamento para parcelas dos investimentos não amortizados ou depreciados por ocasião do encerramento do contrato de concessão. Porém, aquela Secretaria ainda aguardava manifestação da agência reguladora por ocasião do encaminhamento da resposta à diligência feita por este Tribunal.
Relativamente às questões atinentes ao convênio de delegação, a Antaq não se manifestou em resposta à diligência, sob a alegação de que é o Poder Concedente que detém a titularidade do convênio (peça 39, p. 2) .
Análise
A partir das informações trazidas ao processo, observa-se que não há consenso entre as partes - União e estado de São Paulo - quanto ao cabimento ou não de indenização. O Ofício 6/2019 da Subsecretaria de Parcerias do governo do estado de São Paulo demonstra o interesse do estado de São Paulo "na realização de estudos objetivando identificar a viabilidade de implementação de projeto conjunto de desestatização dos ativos estaduais e federais inerentes a exploração do Porto Organizado de São Sebastião" (peça 36, p. 3) .
Posteriormente, ao tomar conhecimento da modelagem, a qual não abarca a CDSS e prevê a constituição de uma sociedade de propósito específico para administrar e explorar SSO, o estado de São Paulo manifestou expressamente seu interesse em receber indenização por investimentos não amortizados em decorrência da extinção antecipada do convênio (peça 36, p. 4) . 
Some-se às divergências de entendimento entre MInfra e estado de São Paulo a falta de clareza das cláusulas do convênio de delegação e do Termo de Cessão de Uso de Bens Patrimoniais Móveis e Imóveis sobre a indenização. O parágrafo primeiro da cláusula décima do termo de convênio de delegação prevê três possíveis motivos para denúncia: a) superveniência de ato, fato ou lei que torne o convênio inviável; b) conveniência administrativa devidamente justificada; e c) inadimplemento de cláusula ou condição do convênio. Ao final da redação, fica estabelecido que a parte que der causa a denúncia deve ser responsabilizada pelas respectivas indenizações. O MInfra defende que essa indenização diz respeito apenas ao caso de inadimplemento de cláusula ou condição do convênio. No entanto, há divergência de interpretação entre MInfra e estado de São Paulo que pode gerar discussões administrativas e judiciais, sob a alegação que caberia indenização em qualquer das três situações previstas no dispositivo.
O MInfra reforça seu entendimento citando o parágrafo segundo da cláusula sexta, o qual menciona que, ao término do convênio, os bens adquiridos durante a concessão reverterão à delegante independente de indenização. Todavia, uma possível interpretação desse parágrafo é de que a expressão "término do convênio" significa apenas o término regular do convênio ao final do prazo de vigência acordado, sem considerar término antecipado do ajuste. Essa argumentação é razoável, por conferir segurança ao delegatário para investir no porto sem o receio de que a qualquer tempo o convênio possa ser encerrado sem qualquer indenização. 
No que tange ao Termo de Cessão de Uso de Bens Patrimoniais Móveis e Imóveis, o parágrafo primeiro da cláusula segunda apenas reproduz o parágrafo acima mencionado do termo de convênio de delegação e o parágrafo segundo (transcrito no parágrafo 48 desta instrução) parece, de fato, fazer menção a eventuais indenizações não amortizadas do período em que o ajuste entre os dois entes era o contrato de concessão. Contudo, não se pode deixar de registrar a ambiguidade na redação.
O MInfra reconhece que as discussões sobre a possibilidade ou não de indenização por investimentos não estão concluídas e, logo, não há nenhum acordo formal com fins de resolver a questão. 
Por outro lado, a alternativa de tratar o assunto de forma apartada do processo de desestatização, de forma independente do leilão, afasta parcialmente o risco ao projeto, o qual não apresenta fôlego para a inclusão de encargos relevantes, sob pena de perder atratividade. 
Há, porém, a necessidade de formalização dessa decisão, ou seja, um acordo ou protocolo de intenções entre o Poder Concedente e o estado de São Paulo de não condicionar a devolução do Porto de São Sebastião a eventuais indenizações. Assim, na instrução preliminar encaminhada para comentários dos gestores, foi apresentada proposta de recomendação ao Ministério da Infraestrutura, com fundamento no art. 11 da Resolução-TCU 315, de 2020, para que, antes da publicação do edital do leilão de concessão dos serviços públicos de administração do Porto Organizado de São Sebastião, seja formalizado acordo ou protocolo de intenções entre o Poder Concedente e o estado de São Paulo tratando:
c.2) de segregar o processo de concessão do Porto de São Sebastião de possíveis procedimentos relacionados a indenizações ao Estado de São Paulo (peça 46, p. 30) .
Embora a questão diga respeito a possíveis investimentos não amortizados, nas respostas à diligência não foi especificado nenhum investimento nessa situação.
Outro ponto que foi objeto da diligência efetuada pela SeinfraPortoFerrovia teve como finalidade obter informações sobre negociações entre MInfra, Antaq e governo do estado de São Paulo relacionadas ao período de transição do porto entre a CDSS e a concessionária vencedora da licitação. 
Após a celebração do Contrato de Concessão, a fim de evitar ruptura na prestação do serviço e garantir a segurança operacional do porto, a modelagem prevê um período de transição dividido em três estágios:
 estágio de preparação - período em que a concessionária deve elaborar o Plano de Transferência Operacional e submetê-lo, em até 45 dias, à Antaq para análise;
 estágio de operação assistida - com duração máxima de 30 dias, no qual a CDSS será ainda responsável pela operação do porto organizado, sendo que a concessionária deverá, nesse período, preparar os recursos necessários para a prestação dos serviços;
 estágio de operação de transição - igualmente com duração máxima de 30 dias, no qual a concessionária será responsável pela operação do porto com o apoio da CDSS.
Conforme se verifica, os estágios apresentados pelo MInfra se referem ao período após a celebração do leilão (peça 36, p. 7) , porém não faz referências quanto a tratativas com o governo do estado de São Paulo. Não consta informação de quando o Porto de São Sebastião retornará para a União e como será o período entre esse retorno e a celebração do Contrato de Concessão. Considerando que ainda não há consenso entre os dois entes quanto à possibilidade ou não de pagamento de indenização por investimentos não amortizados, o estado de São Paulo e a União encontram-se, em certa medida, em posições com interesses conflitantes. 
Essa situação pode trazer riscos ao processo de transição, fundamental para garantir a continuidade dos serviços prestados e a segurança operacional do SSO. Por esta razão, na instrução submetida a comentários dos gestores, foi apresentada proposta de recomendação ao Ministério da Infraestrutura para que, antes da publicação do edital do leilão, seja formalizado acordo ou protocolo de intenções entre o Poder Concedente e o estado de São Paulo tratando:
c.1) da forma de operação do Porto de São Sebastião entre a extinção do convênio de delegação e a consequente devolução do Porto à União e o final do período de transição previsto na minuta do contrato; (peça 46, p. 30) 
Na ocasião, a proposta de recomendação buscando a celebração de um acordo ou protocolo de intenções foi justificada pela percepção de que tratar questões sensíveis como as condições da transição operacional do porto da CDSS para a concessionária e afastar da licitação e da futura contratação a discussão sobre eventual indenização para o estado de São Paulo traz transparência ao processo e diminui a percepção	 de risco do mercado, podendo atrair mais interessados ao certame. 
Manifestação dos Gestores
Em resposta à instrução preliminar encaminhada aos gestores, o MInfra, após dois pedidos de prorrogação de prazo concedidos, apresentou sua manifestação em 17/11/2022 (peças 66-68) , com destaque para a Nota Técnica 36/2022/CGMC-SNTPA/DNOP/SNTPA (peça 67) , que contém as considerações da área técnica daquela pasta ministerial.
Especificamente quanto à recomendação de celebração de acordo ou protocolo de intenções com o estado de São Paulo tratando do período de transição operacional do Porto de São Sebastião, o MInfra destaca que a recomendação está alinhada àquela apresentada pelo próprio consórcio contratado para elaboração da modelagem do processo de desestatização e apresenta transcrição de trecho do Relatório de Modelagem:
Recomendação: Para mitigar eventual risco de descontinuidade das operações da CDSS em SSO, recomenda-se que a extinção do Convênio de Delegação só ocorra após a finalização do processo de transição operacional de SSO para a nova Concessionária. Até a assinatura do Contrato de Concessão, a CDSS deve permanecer desempenhando suas atuais atribuições. Após a assinatura do Contrato de Concessão, a CDSS desempenhará as atribuições que lhe competem durante a fase de transição operacional, conforme indicado no item 5.8 deste Relatório, no Contrato de Concessão e no Anexo 8. Recomenda-se que a extinção do Convênio de Delegação seja previamente negociada, de forma amigável, entre a União e o Estado de São Paulo, de forma a contemplar todos os aspectos necessários para dar segurança ao modelo ora vislumbrado, entre os quais: (i) a definição de discussões acerca de eventuais indenizações de parte a parte; (ii) a regularização da titularidade registrária e/ou transferência de imóveis e benfeitorias do Estado de São Paulo à União, conforme indicado no Relatório de Due Diligence Jurídica; (iii) a regularização da utilização de área de SSO pelo Departamento Hidroviário, da Secretaria de Logística e Transportes do Estado de São Paulo, para a realização da travessia litorânea São Sebastião - Ilhabela; e (iv) em especial, a definição dos papéis da CDSS na fase de transição operacional, bem como suas contrapartidas. Caso a busca da convergência de um acordo sobre eventual indenização seja um processo longo, recomenda-se que se dê em paralelo ao processo de desestatização, que poderia, assim, ser conduzido, independentemente das negociações específicas. (peça 67, p. 9-10) 
Nesse contexto, o MInfra detalha o Plano de Transferência Operacional previsto no anexo 7 à minuta do contrato de concessão, destacando e especificando os três estágios do plano: estágio de preparação, estágio de operação assistida e estágio de operação de transição. Destaca que todos os estágios serão supervisionados pela Antaq e pelo Comitê de Transição, liderado pela concessionária e com representantes dos principais atores envolvidos na desestatização e na operação do porto.
Aquela pasta ministerial também ressalta a importância do Plano de Comunicação e Informação, que tem por objetivo criar um relacionamento positivo com os principais interessados, conhecer seus valores e prioridades e "iniciar um processo contínuo de diálogo e participação dos interessados na implantação de um programa de melhoria contínua do Porto Organizado" (peça 67, p. 11) .
No que tange à recomendação de segregação do processo de concessão do SSO em relação a possíveis discussões e procedimentos de indenização ao estado de São Paulo, o MInfra destaca que o processo de desestatização do SSO iniciou com reuniões com o governo paulista e durante toda a modelagem outras diversas reuniões técnicas foram realizadas com a participação de seus integrantes.
É acrescentado pelo MInfra que, após tomar conhecimento da modelagem escolhida para a desestatização, o estado de São Paulo apresentou "alternativa de utilizar os valores dos investimentos não amortizados em créditos ao Estado de São Paulo", os quais poderiam ser utilizados par abater dívida do estado com a União (peça 67, p. 12) .
O MInfra confirma a realização de reuniões com o governo de São Paulo para discutir sobre eventual indenização de bens não amortizados. Contudo, destaca seu posicionamento no sentido de inexistir direito à indenização, com base na redação do parágrafo quarto da cláusula sexta do termo de convênio de delegação - já transcrito no parágrafo 41 desta instrução e no próprio instituto de delegação, o qual, no entendimento daquela pasta ministerial, não prevê ressarcimento ao delegatário.
Por outro lado, o ministério registra que, inobstante a ausência de direito à indenização, a SNPTA vem buscando mitigar os riscos levantados pela equipe técnica desta Corte. Entretanto, considera que a formalização de acordo ou protocolo de intenções não se constitui em etapa necessária ao andamento do processo. 
Acrescenta que tratar a celebração do acordo como condição para o avanço do projeto de desestatização do SSO "implica em risco desnecessário" e com possível impacto no cronograma previsto (peça 67, p. 13) . Nesse sentido, são apresentadas dificuldades enfrentadas pelo SSO para atrair cargas, assim como são relembrados os prejuízos obtidos pelo Porto nos últimos anos, a falta de investimentos para tornar SSO mais competitivo e "a estrutura administrativa pesada frente à movimentação de carga atual" (peça 67, p. 14) . O atraso na licitação prorrogaria esta situação por mais tempo.
Nesse contexto, aquele Ministério apresenta efeitos que considera resultantes de eventual atraso no processo de desestatização:
O atraso no processo de desestatização pode gerar impactos na sociedade diretamente atendida, pela perda de recursos para cobertura de custos operacionais e de manutenção do Porto de São Sebastião estimado em R$ 20,0 milhões por ano, investimentos potenciais de centenas de milhões, atraso na implementação de um projeto de 237 milhões de reais (valor presente do Contrato de Concessão) numa perspectiva conservadora e manutenção de uma situação de prejuízos recorrentes para a CDSS da ordem de 11 milhões de reais ao ano. Prejuízos esses arcados anualmente pelo Governo do Estado de São Paulo, controlador da CDSS. 
Ademais, impediria a realização de investimentos decorrentes do projeto de desenvolvimento do porto e a desoneração do Estado, podendos os recursos públicos destinados à sua manutenção serem aplicados em outras áreas com potencial de desenvolvimento para a região (educação, saúde, turismo, indústria, etc...) 
 (...) 
Adicionalmente, a postergação do mencionado processo gera frustração de expectativas de diversas cadeias logísticas que dependem do bom funcionamento do porto e, igualmente, se programam para, com os investimentos a serem realizados na concessão e o aumento de eficiência da gestão que será resultado de um modelo muito mais moderno e ágil com a gestão privada, possam desenvolver seus negócios gerando emprego e renda para a região afetada. Um exemplo da premente necessidade de se avançar na desestatização do Porto de São Sebastião de forma a garantir seu bom funcionamento e o atendimento adequado as cadeias produtivas que se utilizam hoje do Porto foi fato ocorrido durante os dias 08/08/2022 e 11/08/2022, no qual o Porto de São Sebastião teve seu funcionamento totalmente paralisado pelo Ibama por irregularidades verificadas pelo respectivo órgão, conforme site de notícias G1 (https://g1.globo.com/sp/vale-do-paraiba-regiao/noticia/2022/08/09/operacao-do-porto-de-saosebastiao-e-suspensa-pelo-ibama.ghtml) . 
Nesse contexto, para que se atraia bons parceiros em PPPs e concessões, há que se criar uma relação Governo e Iniciativa Privada pautada nos princípios da previsibilidade e credibilidade. É prioridade do MINFRA a transparência com os cronogramas de projetos de concessão e, acima de tudo, o compromisso de cumprimento de prazos. 
Ademais, destacam-se os recursos públicos já empregados desde 2019, quando da etapa inicial do cronograma do projeto. O projeto envolve a dedicação parcial de um total 40 profissionais especializados distribuídos nos Ministérios da Infraestrutura, Ministério da Economia e Agência Nacional de Transportes Aquaviários - Antaq e outros órgãos. Além disso, tem-se os recursos já empenhados para custear os estudos e consultorias necessários aos trabalhos de estruturação contratado do BNDES (Banco Nacional de Desenvolvimento Econômico e Social) . (peça 67, p. 14-15) 
Análise após manifestação dos gestores
Analisando as argumentações trazidas pelo MInfra após tomar ciência da instrução preliminar, verifica-se que aquela pasta ministerial mencionou o Ofício 4/2022, da Subsecretaria de Parcerias e Inovação do governo de estado de São Paulo, o qual teria condicionado a desestatização ao pagamento de indenização por investimentos não amortizados (peça 67, p. 12) e descreveu as cláusulas do Convênio que tratam do assunto da indenização e da denúncia. A manifestação do Ministério deixa claro que não houve, até o momento, nenhuma formalização das negociações com o governo do estado de São Paulo, o que poderia evitar judicializações e dispêndios desnecessários de recursos por parte da União. 
Seria conveniente que esse instrumento acordado entre o Poder Concedente e o governo de São Paulo fosse celebrado antes do leilão, tratando da denúncia do convênio, bem como sobre a possível indenização. Caso contrário a União licitará um bem que está na posse de um estado-membro, ou seja, um bem cuja posse não foi devolvida para a União por um instrumento formal, nos moldes exigidos pelo Direito Administrativo.
Outro ponto a ser considerado diz respeito à colaboração necessária da Companhia Docas de São Sebastião em todo o período de transição, até o momento que a concessionária assumir a gerência efetiva do SSO. Certamente haverá mais tranquilidade e segurança jurídica nesse período, caso as responsabilidades da Companhia Docas e do Poder Concedente estejam asseguradas e formalizadas em instrumento adequado. Note-se que o estado de São Paulo não será signatário do contrato de concessão, porém, há atribuições e responsabilidades atribuídas à CDSS nesse documento, no anexo 7 ao contrato de concessão. 
Quanto aos impactos resultantes de eventual atraso do processo de desestatização para contemplar a celebração prévia de um acordo ou protocolo de intenções com o estado de São Paulo, observa-se pelos próprios esclarecimentos trazidos pelo MInfra que essa necessidade já estava identificada pelo consórcio contratado para construção da modelagem do projeto. Portanto, houve tempo hábil para que essa tratativa fosse desenvolvida com o delegatário.
Trata-se, no entanto, de uma proposta de recomendação ao Ministério que visa conferir tranquilidade e segurança jurídica ao processo de desestatização e evitar descontinuidade de operação do SSO e dispêndios por parte da União, tanto na forma de indenização ao Governo de São Paulo, quanto nos recursos necessários para movimentação da máquina judiciária. Dessa forma, mantém-se a proposta de recomendação.
Da conta vinculada
A minuta do edital do leilão apresenta como critério de julgamento o maior valor de outorga, o qual tem valor mínimo de R$1,00. O projeto não prevê investimentos obrigatórios e a modelagem do projeto de desestatização do Porto de São Sebastião traz como inovação a criação de uma conta vinculada onde serão depositados (peça 14, p. 37) :
 R$ 24.907.700,00 (vinte e quatro milhões, novecentos e sete mil e setecentos reais) referentes ao pagamento de uma parcela fixa inicial (subitem 7.1, iii, "a", da minuta do edital, peça 14) ;
 o montante equivalente a nove vezes o valor da outorga (subitem 7.1, "iii", "b", da minuta do edital, peça 14) ;
 a contribuição variável, a ser paga anualmente, no montante resultante da aplicação da alíquota de 7,5% sobre a parcela da receita bruta consolidada da concessionária que ultrapassar o valor de R$ 42.000.000,00 (quarenta e dois milhões de reais - subitem 6.1.3 da minuta do contrato, peça 15, p. 1112, c/c subitem 12.2 da minuta de contrato, peça 15, p. 22) .
Antes da celebração do contrato, a licitante vencedora deverá, dentre outras medidas, depositar o valor de outorga na Conta Única do Tesouro e, como inovação na modelagem, depositar os valores indicados nas alíneas "a" e "b" acima na conta vinculada (subitens 6.2.7, 6.2.8 e 7.1 da minuta do edital e subitem 12.1 da minuta do edital - peça 14, p. 36 e peça 15, p. 21-22) . 
O subitem 12.1.1 da minuta do contrato prevê que a conta vinculada seja de titularidade da concessionária. 
Conforme a própria denominação denuncia, a conta é vinculada a determinadas despesas e, portanto, somente poderá ser movimentada, com aprovação prévia do Poder Concedente, para as seguintes destinações:
12.4 Os recursos depositados na conta vinculada serão utilizados exclusivamente para recomposição do equilíbrio econômico-financeiro do Contrato de Concessão, em especial a realização dos investimentos previstos no primeiro Plano de Investimentos e a realização de novos investimentos pactuados ao longo da vigência da Concessão, por meio de uma Proposta Apoiada, ou de inclusões que ensejem o reequilíbrio do Contrato de Concessão.
12.4.1 Não é admitida a utilização dos recursos depositados na conta vinculada para fim diverso dos estabelecidos nas Subcláusulas 12.4 e 12.5.
12.4.2 Os valores depositados na conta vinculada deverão ser aplicados pelo Banco Depositário em títulos públicos federais atrelados à taxa SELIC, ou outro indicador de remuneração de depósitos bancários seguido pelo mercado em caso de descontinuidade da taxa SELIC.
12.4.3 Caso o montante depositado na conta vinculada previsto na Subcláusula 12.1 não seja utilizado para custear investimentos previstos no primeiro Plano de Investimentos em até 5 (cinco) anos contados de sua não objeção, os recursos excedentes serão revertidos ao Poder Concedente.
12.5 Extinta a Concessão, caso a Concessionária faça jus à indenização, nos termos da Cláusula 32, o Poder Concedente utilizará eventual saldo existente na conta vinculada para fazer frente a tal pagamento.
12.5.1 Caso ainda haja saldo na conta vinculada após o pagamento citado na Subcláusula 12.5, referido recurso será considerado como Bem Reversível e será revertido para o Poder Concedente, sem necessidade de pagamento de indenização a qualquer título à Concessionária.
 (...) (minuta do contrato de concessão, peça 15, p. 22-23) 
Conforme já comentado, não há previsão de investimentos obrigatórios na modelagem do projeto. Contudo, em doze meses contados da data de eficácia - data de publicação do extrato do contrato no Diário Oficial da União (DOU) - a concessionária deverá apresentar ao Poder Concedente um primeiro Plano de Investimentos (subitem 11.1 da minuta do contrato) .
Com vistas a esclarecer as questões suscitadas pelo eminente Ministro Relator com relação à conta vinculada, foram efetuadas diligências ao MInfra e à Antaq solicitando as seguintes informações:
a) fundamentação jurídica e legal para utilização da conta vinculada, de titularidade da concessionária, em que devem ser depositados os recursos vinculados previstos na minuta do edital e do contrato; 
b) esclarecimento sobre a natureza jurídica dos três tipos de recursos vinculados que devem ser depositados na referida conta e especificados no parágrafo 61 desta instrução; 
c) aclaramento quanto às possíveis destinações dos recursos da conta vinculada, tendo em vista a redação dos itens 12.4, 12.5 e 12.5.1 da minuta do contrato; 
d) informação quanto à possibilidade de utilização dos recursos da conta vinculada para recomposição do equilíbrio econômico-financeiro em razão de eventual ocorrência dos riscos previstos nos itens 19.1 (riscos alocados para a concessionária) e 19.2 (riscos alocados ao Poder Concedente) da minuta do contrato; e 
e) pareceres jurídicos em que os temas da conta vinculada e da destinação dos recursos vinculados foram analisados;
Em resposta, a Antaq (peças 38-39) e o MInfra (peças 32-37) apresentaram informações consonantes e sem divergências. Argumentaram que a conta vinculada é um instrumento que garante liquidez para o reequilíbrio econômico-financeiro (REEF) do contrato em situações que envolvam investimentos não previstos originalmente e cujo risco seja do Poder Concedente. 
De acordo com o MInfra, o "modelo de conta vinculada é a forma mais simples e eficaz de garantir a formação de uma reserva de contingência para as finalidades a que se vincula" (peça 36, p. 8) . O Ministério também apresenta o seguinte esclarecimento para a conta vinculada:
Portanto, para prover o Contrato de Concessão de recursos destinados preferencialmente, mas não exclusivamente, à reequilíbrio econômico-financeiro - REEF em decorrência da realização de novos investimentos - não previstos originalmente no Contrato de Concessão nem no Plano de Exploração Portuária - preservando-se o seu equilíbrio econômico-financeiro, prevê-se que a conta vinculada também receba periodicamente recursos oriundos da receita operacional bruta da própria Concessionária. O objetivo é dotar o projeto de liquidez a partir da própria receita auferida com a exploração do Porto Organizado, facultando o seu reinvestimento, a critério do Poder Concedente, seja determinando, seja autorizando propostas de iniciativa da Concessionária, em ampliação e melhoria da infraestrutura do próprio porto. (peça 36, p. 10) 
Segundo a Antaq, a conta vinculada será utilizada para zerar o Valor Presente Líquido (VPL) nas hipóteses em que o concessionário realizar investimentos não previstos, desde que o risco esteja alocado ao Poder Concedente, sendo um recurso bastante utilizado no setor privado que vem ganhando espaço nos projetos de concessões de infraestrutura (peça 39, p. 2) .
O MInfra e a Antaq explicam que, muito embora a conta vinculada seja de titularidade da concessionária, os recursos serão movimentados pelo Banco Depositário por conta e ordem do Poder Concedente e, portanto, a concessionária não tem ingerência sobre os recursos. Ainda é destacado que os recursos depositados na conta vinculada só podem ser utilizados para REEF conforme critérios definidos no contrato de concessão (peça 36, p. 8 e peça 39, p. 2) .
Tanto o MInfra quanto a Antaq fazem referência a projetos que já utilizam o modelo de conta vinculada e citaram a as concessões da BR-153/414/080/TO/GO e da BR-116/101/SP/RJ, em que o Tribunal analisou a modelagem de desestatização desses projetos e não se manifestou contrariamente à utilização dos mecanismos de contas vinculadas propostos (Acórdãos 4.036/2020 e 1.766/2021, ambos do plenário deste Tribunal - peças 36, p. 8 e 39, p. 2) .
O MInfra argumenta no sentido de que os projetos de desestatização não possuem fins arrecadatórios, mas devem visar à melhoria das condições operacionais e eficiência dos empreendimentos, aumentando a capacidade e competitividade do porto. Nesse sentido, complementa que a modelagem busca garantir que "além do excedente econômico do projeto, a maior parte de eventual ágio a ser ofertado durante o certame licitatório constituam fonte de recursos para conta vinculada", os quais serão usados para garantir o REEF do contrato (peça 36, p. 8-9) .
Aquele Ministério destaca, ainda, quatro premissas que embasaram a adoção do mecanismo de conta vinculada (peça 36, p. 9) :
- estudo de mercado não identificou crescimento de carga que suportassem a prescrição inicial de investimentos na ampliação do porto. Assim, o direcionamento da maior parte dos recursos do ágio do leilão figura como uma possibilidade de captação de projetos mais arrojados para o porto, não identificado nos estudos; 
- a impossibilidade de se prever todos os investimentos que seriam necessários ao longo da concessão ou de gatilhos de investimento previamente definidos; 
- garantir que parte dos recursos gerados pela própria concessão pudessem ser reinvestidos no Porto Organizado de modo a fazer face às necessidades supervenientes para desenvolvimento do Porto de São Sebastião; e, 
- ter um instrumento de modicidade tarifária para recompor o reequilíbrio econômico-financeiro do contrato na superveniência de riscos alocados ao Poder Concedente.
Nesse contexto, esclarece que: 
	a) os recursos inicialmente depositados na conta vinculada (aporte inicial e nove vezes o valor da outorga) poderão ser utilizados para custear os investimentos incluídos no primeiro Plano de Investimentos, o qual deve ser apresentado no prazo de 12 meses da data de publicação do extrato do contrato no DOU;
	b) os recursos decorrentes do pagamento da contribuição variável e seus rendimentos poderão ser utilizados para custear investimentos não previstos no primeiro Plano de Investimentos e que sejam pactuados ao longo da concessão, por meio de uma Proposta Apoiada, prevista no item 23 da minuta de contrato (peça 15, p. 39-40) .
Ao discorrer sobre a natureza jurídica dos recursos depositados, aquela pasta ministerial faz menção ao Parecer 511/2022/Conjur-MInfra/CGU/AGU (peça 35) , que trata do projeto de desestatização do Porto Organizado de Santos/SP, para diferenciar os valores com natureza de outorga daqueles depositados na conta vinculada:
 (...) Percebe-se, portanto, que os valores referentes ao eventual ágio sobre a contribuição inicial mínima constituem em outorga a ser paga em decorrência do direito de exploração ao serviço público de infraestrutura aquaviária a atrair a incidência dos princípios constitucionais orçamentários, previstos nos arts. 163 e seguintes da Constituição Federal de 1988 e da Lei n. 4.320/64, e outras legislações e regulamentações aplicáveis. 
Ao passo que os valores relativos aos recursos vinculados à concessão assumem natureza jurídica distinta. Isso porque ao tratar tais recursos como vinculados à infraestrutura concedida como forma de tornar o empreendimento mais atrativo e resiliente ao longo prazo de concessão esses recursos se aproximam mais de bens da concessão, não constituindo receitas da União. Por certo, não se trata de valores pagos pelo concessionário destinados a "retribuir" à União pela "transferência" temporária do direito de explorar o serviço público concedido. Ao revés, repise-se, tratam de valores que estão sendo "reservados" para arcar com eventos futuros e incertos cujo risco não se encontra alocado ao concessionário como forma de assegurar que, nos casos de sua ocorrência, os valores disponíveis na conta vinculada - bens integrantes da concessão - sejam suficientes para recompor o equilíbrio econômico-financeiro do contrato. Portanto, a contribuição à conta vinculada prevista tem a real natureza jurídica de recursos de propriedade da Concessão (do projeto) , que se tornam vinculados e destinados aos fins previstos no Contrato de Concessão, com o objetivo de criar incentivo para que esses recursos e parte da receita auferida com a exploração do Porto Organizado seja preferencialmente reinvestida no próprio porto, dando liquidez a processos de REEF do Contrato de Concessão decorrentes da realização de investimentos autorizados ou solicitados pelo Poder Concedente, consideradas as limitadas possibilidades de REEF, uma vez que a recomposição por meio de prazo foi limitada a no máximo quinze anos e a recomposição por meio de aumento de tarifas traz sempre uma problemática delicada. Desse modo, a alternativa de prever a possibilidade de financiar novos investimentos com recursos vinculados oriundos da própria geração de caixa da concessão afigura-se como capaz de equacionar esse problema. (peça 36, p. 11) 
A Antaq apresenta argumentação no mesmo sentido e acrescenta que essa natureza de recursos de propriedade do projeto não os submeteria aos princípios constitucionais previstos nos arts. 163 e seguintes da Constituição Federal e na Lei 4.320/1964 (peça 39, p. 3) .
Quanto à destinação dos recursos vinculados, a Antaq esclarece que eles serão utilizados para o reequilíbrio econômico-financeiro do contrato e acrescenta que eventuais novos investimentos não aprovados pelo Poder Concedente não serão objeto de REEF e não poderão utilizar os recursos da conta vinculada. Aponta outras duas destinações previstas na minuta do contrato: o pagamento de indenização à concessionária por ocasião da extinção da concessão por razão de investimentos não amortizados; e a reversão ao Poder Concedente do saldo final da conta vinculada após o pagamento de indenização (peça 39, p. 4) .
O MInfra acrescenta que os recursos vinculados também poderão ser aplicados para REEF do contrato em decorrência de "eventos de natureza diversa daqueles relativos à realização de investimentos, não havendo vedação contratual para isto, mas apenas uma indicação de preferencialidade" para a REEF decorrente de investimentos descritos na subcláusula 12.4 (peça 36, p. 14) .
A Antaq e o MInfra asseveram que os recursos da conta vinculada poderão ser utilizados apenas por ocasião de REEF decorrente de riscos alocados ao Poder Concedente. O MInfra acrescenta que, nos termos do subitem 24.3 da minuta do contrato, é prerrogativa do Poder Concedente escolher o mecanismo de REEF do contrato, sendo uma das alternativas a utilização de recursos vinculados (peça 36, p. 14) .
Ainda na diligência, foram solicitados pareceres jurídicos que tivessem enfrentado o tema da conta vinculada e da aplicação de seus recursos. Contudo, tanto a Antaq quanto o MInfra informaram que a análise jurídica das minutas do edital e do contrato ocorre após o exame por este Tribunal da documentação apresentada. Junto a seus esclarecimentos o MInfra apresentou cópia do Parecer 511/2022/Conjur-MInfra/CGU/AGU, já mencionado acima, que segue entendimento semelhante aos apresentados nos esclarecimentos apresentados pelo MInfra e pela Antaq (peça 35) .
Análise
As minutas do edital e do contrato preveem a criação da conta vinculada. De acordo com a minuta do contrato, essa conta, na qual serão depositados a parcela fixa inicial, o montante equivalente à nove vezes o valor de outorga e a contribuição variável, é de titularidade da concessionária e "os recursos nela depositados não integram o patrimônio do Poder Concedente, da Antaq ou de qualquer outro órgão ou entidade público" (subitem 12.1.1 da minuta de contrato, peça 15, p. 22) .
Ao ser questionado quanto à natureza jurídica dos três tipos de recursos que devem ser depositados na conta vinculada, o MInfra refere-se ao depósito da parcela fixa inicial como "excedente econômico do projeto". A avaliação econômico-financeira do empreendimento utilizou o método do Fluxo de Caixa Descontado, chegando a um excedente econômico de R$ 24.907.700,00.
O método do Fluxo de Caixa Descontado traz para a data atual (valor presente) as estimativas de entradas de recursos (receitas) e saídas (investimentos, custos e despesas) utilizando uma taxa de desconto apropriada, que considera o risco inerente a esses fluxos e o custo de oportunidade dos capitais. A taxa aplicada no caso de SSO foi obtida por meio do método do custo médio ponderado de capital - Weighted Average Cost of Capital (WACC) . 
O resultado positivo do VPL indica, teoricamente, uma remuneração superior àquela oferecida no mercado por empreendimento de risco similar. Dessa forma, a fim de ajustar o retorno do investimento ao retorno que seria obtido no mercado concorrencial, igualando a Taxa Interna de Retorno (TIR) à taxa de desconto, busca-se zerar o VPL, sendo tal valor apropriado ao Poder Público como valor de outorga. Esse assunto já foi mencionado no relatório do Acórdão 999/2022-TCU-Plenário, Min. Relator Augusto Nardes:
Em projetos que apresentam Valor Presente Líquido (VPL) positivo, ou seja, em que as receitas geradas superam as saídas de caixa, remuneram o capital investido e ainda sobram recursos, a referida remuneração ao Poder Público tem por fito anular esse excedente contábil, propiciando excedente econômico teoricamente compatível com os rendimentos auferíveis em um mercado concorrencial (proporcionais, portanto, ao índice 'beta' do setor e aos custos de captação de capital) .
Em outros termos, tal operação (anulação do VPL) iguala a taxa interna de retorno (TIR) do empreendimento ao Custo Médio Ponderado de Capital (WACC) do setor.
Na modelagem do Porto de São Sebastião, o excedente econômico não está sendo direcionado ao Poder Concedente, mas depositado em uma conta de titularidade da concessionária. Também não há previsão contratual de que esse excedente seja convertido em investimentos obrigatórios. O mesmo acontece com o montante de nove vezes o valor da outorga e a contribuição variável. 
Não fosse a criação da conta vinculada, o montante de excedente econômico seria o valor mínimo de outorga, a partir do qual poderiam ser ofertados lances superiores, sendo esses valores (valor mínimo e ágio da outorga) pagos ao Poder Concedente, além da contribuição variável - leia-se outorga variável.
 Entretanto, na modelagem apresentada, o valor mínimo de outorga foi definido em apenas R$ 1,00. Igualmente, a inovação de obrigar a transferência para a conta vinculada do equivalente a nove vezes o valor de outorga também converte o que deveria ser ágio no valor de outorga em depósitos em conta de titularidade da concessionária, ou seja, reduz o valor de outorga a ser ofertado, pois o licitante levará em consideração todos os valores que serão aportados no negócio.
No fluxo de caixa, que consiste numa análise econômico-financeira, o montante de R$ 24.907.700,00 foi inserido e o VPL do empreendimento foi zerado. Mas, conforme explicado no parágrafo anterior, diferentemente da maioria das concessões, nas quais esse valor consistiria no valor de outorga a ser transferido ao Poder Concedente, na modelagem apresentada esses recursos têm como destino a conta vinculada. 
Cumpre destacar que, para zerar o VPL da modelagem, o excedente econômico de R$ 24.907.700,00 (reajustado pelo IPCA até janeiro/2023) foi lançado no fluxo de caixa da modelagem como se investimento fosse. A propósito, a linha da planilha em que esse valor foi lançado é intitulada "investimento obrigatório" (peça 44, p. 7 e 45) . Esses recursos, porém, ainda não se constituem em investimentos, existindo, inclusive, a possibilidade desses valores nunca serem investidos no porto. A minuta de contrato até prevê a transferência desses valores para o Poder Concedente, no caso de não utilização no prazo de cinco anos. 
Como já foi repisado nesta instrução, a modelagem da desestatização de SSO não prevê investimentos obrigatórios, sendo que a concessionária deverá apresentar um primeiro Plano de Investimentos (subitem 11.1 da minuta do contrato) no prazo de 12 meses da data de eficácia. Passado este prazo, novos investimentos poderão ser pleiteados pela concessionária mediante a utilização de uma Proposta Apoiada por usuários e/ou exploradores de instalação portuária, nos termos do item 23 da minuta de contrato.
Este Tribunal tem jurisprudência no sentido de ser obrigatório que o Poder Concedente defina objetivamente os investimentos a serem realizados, com adequado nível de detalhamento e grau de precisão suficientes para identificar as características de cada projeto (Acórdãos 2.876/2019, 3.967/2013, 3.661/2013, 157/2012, 1.945/2008, todos do Plenário) .
No Voto condutor do mencionado Acórdão 2876/2019-TCU-Plenário, o Min. Relator Augusto Nardes assim se manifestou sobre o assunto:
166. Anuo às conclusões da unidade instrutora e do MP-TCU quanto à necessidade de definição inequívoca dos investimentos em conflitos urbanos com os respectivos cronogramas, alinhando-me, ainda, ao entendimento deste último em relação à impossibilidade de conversão do valor de outorga para a realização de investimentos imprecisos. 
167. De acordo com o Código Civil (Lei 10.406/2002, art. 104, inciso II) , qualquer negócio jurídico requer, para ser considerado válido, dentre outros, que o objeto seja determinado ou determinável, o que se concretizaria, no caso em tela, com a precisa definição dos investimentos, por meio de projeto básico e/ou executivo.
 (...) 
174. Nesse caso, pelas mesmas razões já expostas, considero que não deve a concessionária internalizar para si esse ágio para uso em investimentos indefinidos. 
175. Dessarte, reputo apropriado determinar à ANTT que, caso se apure ágio após serem promovidos os ajustes nas premissas da modelagem econômico financeira, este deve ser cobrado pelo concedente à título de pagamento de outorga, não podendo ser internalizado pela concessionária para aplicação em investimentos indefinidos, sob o risco de configurar infringência aos princípios constitucionais da legalidade, da universalidade, do interesse público, da eficiência e da economicidade, bem assim ao art. 104, inciso II, da Lei 10.406/2002 e art. 7º da Lei 13.448/2016. 
Naquele processo de prorrogação da Malha Paulista, a minuta do contrato apresentava anexo com uma lista de dezenove possíveis intervenções a serem realizadas para mitigar os conflitos urbanos, classificadas em ordem de prioridade e por tipo de intervenção: integrada simples (sinalização, cancelas, vedação de faixa de domínio etc.) , integrada completa (solução viária para segregar a faixa de domínio da ferrovia do tráfego urbano) , contorno ferroviário e intervenção extraordinária. Essas intervenções foram consideradas "investimentos indefinidos" pelo Relator e, portanto, inválidos. 
É importante a afirmação do Ministro Relator sobre a impossibilidade de conversão do valor de outorga para a realização de investimentos imprecisos. É exatamente essa conversão que a presente modelagem do Porto de São Sebastião propõe, com o agravante de que pretendem converter o valor de outorga para o depósito em conta da concessionária com fins de realização de investimentos que, além de imprecisos, não são obrigatórios.
No caso do Porto de São Sebastião, não há qualquer ideia de quais serão esses investimentos e se, de fato, serão realizados. Como já comentado, os recursos depositados na conta vinculada não podem ser considerados desde já como investimentos e, ainda que fossem, a modelagem encontra-se em discordância com a jurisprudência desta Corte por não apresentar objeto definido e determinável na previsão de investimentos. 
Vale registrar que a modelagem econômico-financeira do Porto de São Sebastião foi idealizada pelo Consórcio DAGNL, contratado pelo BNDES. A proposta inicial apresentava como critério de julgamento do leilão o maior valor de investimento (art. 9º, inciso IV do Decreto 8.033/2013) associado à conta vinculada, na qual seriam depositados os recursos destinados aos investimentos, sendo liberados à medida de sua realização.
O art. 6º da Lei dos Portos prevê que além dos critérios de maior capacidade de movimentação, a menor tarifa ou o menor tempo de movimentação de carga, outros podem ser escolhidos pelo Poder Concedente na forma do Decreto 8.033/2013. Este regulamento, por sua vez, no art. 9º, estabelece que nas licitações de concessão serão "utilizados, de forma combinada ou isolada, os seguintes critérios para julgamento: (...) IV - maior valor de investimento¿ (...) VII - maior valor de outorga".
Como não foram identificados investimentos relevantes para o porto, a modelagem foi alterada, passando para o critério de maior valor de outorga (art. 9º, inciso IV do Decreto 8.033/2013) também atrelada à conta vinculada. 
Nesse contexto, a Antaq questionou o depósito do montante equivalente ao valor de outorga na conta vinculada, por se tratar de recurso público que deveria ir para o Poder Concedente. O Consórcio, por sua vez, apresentou a seguinte explicação e sugestão de aprimoramento do modelo, a qual passou a ser adotada:
Isso em vista, observa-se que, originalmente, a conta vinculada de SSO foi proposta pelo Consórcio no contexto de uma modelagem distinta. Originalmente, o critério de julgamento do leilão era o maior valor de investimento (Decreto 8.033/2013, art. 9º, inc. IV) , de modo que, uma das formas de garantir a realização dos investimentos, seria o depósito do valor correspondente em uma conta vinculada; assim, os recursos seriam liberados à medida em que os investimentos fossem sendo realizados de acordo com o cronograma proposto. Como não foram identificados investimentos relevantes para SSO a serem considerados obrigatórios, dado o estudo de mercado e os estudos técnico-operacionais, a propositura de investimentos poderia ser realizada pelos próprios licitantes na medida em que enxergassem oportunidades de negócio para o desenvolvimento do Porto, razão pela qual foi proposto também o modelo de concessão cheia vertical. O critério de julgamento e a conta vinculada, nesse contexto, funcionariam como uma forma de garantir que o excedente econômico gerado pelo leilão fosse apropriado em benefício do próprio Porto na forma de investimentos, ao invés de ser auferido pela União e não ser retornado para o setor portuário. 
Na modelagem original, portanto, o recurso aplicado na conta vinculada seria indubitavelmente, como bem afirma a subcláusula 12.1.1 do Contrato de Concessão, dinheiro privado de titularidade da Concessionária, mas que, por expressa disposição contratual, estaria reservado e vinculado para as finalidades mencionadas. 
Todavia, no âmbito das discussões, a proposta do Consórcio não prevaleceu, sob a alegação de que poderia enfrentar problemas a aprovação do modelo proposto dado o seu ineditismo. Desse modo, foi alterado o critério de julgamento para maior valor de outorga e, a forma de garantir o retorno do recurso de outorga para o Porto Organizado, foi o de depositá-lo na conta vinculada para dar liquidez aos processos de revisão extraordinária decorrentes da realização de novos investimentos no próprio porto. Além disso, periodicamente, seriam depositados na conta vinculada 7,5% do valor da receita bruta anual, que exceder o valor de R$ 42 milhões, da Concessionária a título de contribuição variável. Esse montante garantiria que, periodicamente, a conta vinculada estaria sendo alimentada com recursos que seriam destinados a dar liquidez aos processos de revisão extraordinária decorrentes, sobretudo, da realização de novos investimentos para que, continuamente, o porto recebesse melhoramentos. 
Desse modo, verifica-se que o objetivo da conta vinculada não é o de substituir o caixa da Autoridade Portuária, nem os recursos são destinados ao cumprimento de obrigações do Poder Concedente, mas trata-se de um instrumento de liquidez (escrow account) para garantir a destinação contínua de recursos gerados pelo Porto para melhoramento dele próprio em um cenário no qual não é possível prever de antemão quais devem ser esses melhoramentos. Não obstante, deve-se reconhecer que, ao trocar a classificação dos recursos de "depósito do valor de investimento" para "depósito do valor de outorga", cria-se uma complexidade jurídica ao redor da natureza do recurso, se público ou privado. Uma solução de aperfeiçoamento seria prever que, na conta vinculada, ao invés de ser depositado o valor de outorga, seria depositado o valor do VPL do projeto subtraído de um real, que passaria a ser o valor mínimo de outorga, além de um montante correspondente a uma proporção, p.ex., de R$ 9,00 para cada R$ 1,00 de valor de outorga, ou outra proporção a ser definida. Essa abordagem eliminaria qualquer dúvida sobre a natureza do recurso vinculado, que permaneceria um recurso privado, e manteria a diretriz de modelagem de que o valor do excedente econômico gerado pelo Porto Organizado seja reinvestido no próprio porto. (grifos acrescidos - peça 42, p. 60-61) .
Como se vê, buscou-se inovações na modelagem para que o excedente econômico do projeto, que tradicionalmente seria convertido em valor de outorga, pudesse permanecer no porto para ser nele aplicado. 
O MInfra e a Antaq argumentam que se trata de instrumento capaz de conferir liquidez para o REEF do contrato decorrente de risco alocados ao Poder Concedente. Vale destacar que, de acordo com o subitem 19.2.4 da minuta de contrato, os custos relativos a novos investimentos aprovados ou requeridos pelo Poder Concedente estão alocados como riscos do Poder Concedente.
19.2. A Concessionária não é responsável pelos seguintes riscos relacionados à Concessão, cuja responsabilidade é do Poder Concedente:
19.2.4. Custos relativos a novos investimentos aprovados ou requeridos pelo Poder Concedente;
Por outro lado, segundo o subitem 12.4 da minuta do contrato, poderão ser utilizados para execução desses investimentos, previstos no referido subitem 19.2.4, os recursos da conta vinculada, cuja titularidade é da concessionária. Verifica-se aqui uma contradição, pois poderão ser utilizados recursos de titularidade da concessionária para custear o REEF decorrente de riscos alocados ao Poder Concedente, os quais, presume-se, são suportados com recursos públicos. 
Esclarecimentos trazidos pelo MInfra e pela Antaq também apontam que os valores da conta vinculada constituem aqueles que deveriam ter sido transferidos ao Poder Público na forma de valor de outorga. 
Com relação à contribuição variável, o MInfra e a Antaq a justificam como uma forma de capturar como outorga o sucesso de um novo investimento não previsto na modelagem (peça 36, p. 10, e peça 23, p. 12) .
Cumpre registrar que nas modelagens das prorrogações antecipadas das Ferrovias Estrada de Ferro Vitória-Minas (EFVM) , Estrada de Ferro Carajás (EFC) e Malha Paulista, assim como no contrato de Subconcessão do Tramo Central da Ferrovia Norte-Sul (FNS-Tramo Central) foi incluído um mecanismo de reequilíbrio econômico-financeiro por meio da redução da outorga remanescente devida pela concessionária. Trata-se de uma possibilidade de converter o valor devido de outorga em investimentos. 
A fim de melhor ilustrar o raciocínio aqui apresentado, juntou-se, à peça 45, cópia do 3º termo aditivo ao contrato de concessão da EFVM que prorrogou antecipadamente o contrato e alterou seus termos e condições. 
Entretanto, as situações definidas nos ajustes mencionados diferem da modelagem ora em análise. 
Naqueles casos, os valores de outorga que deveriam ser pagos ao Poder Concedente foram parcelados em 146 parcelas na EFVM e EFC, em 120 parcelas na FNS-Tramo Central e 146 parcelas na Malha Paulista. Nas respectivas matrizes de risco, foi alocado ao Poder Concedente a realização de investimentos adicionais por determinação da ANTT. Além disso, foi previsto como um dos meios para o REEF - que deve ocorrer por meio da elaboração do Fluxo de Caixa Marginal - a revisão do valor de outorga (peça 45, p. 27-29 e 39-40) . 
Assim, na hipótese de a ANTT determinar a realização de investimentos adicionais, os quais não se confundem com os investimentos obrigatórios constantes dos respectivos cadernos de obrigações, a ANTT, a seu critério, poderá adotar a redução do valor de outorga, de forma isolada ou combinada com outros meios previstos nos contratos, para o REEF. A adoção do critério de redução do valor de outorga impactará os valores ou quantidades de parcelas vincendas. Note-se que, nesses casos, os investimentos entraram no fluxo de caixa após estarem definidos e determinados.
Em nenhum momento, nos casos da EFVM, EFC, Malha Paulista e FNS-Tramo Central, há depósito de valor de outorga em conta de titularidade da concessionária, como se constata na modelagem de SSO. Na elaboração do fluxo de caixa marginal para cálculo do desequilíbrio nesses contratos referentes às ferrovias, os novos investimentos entrarão no fluxo de caixa e, consequentemente, impactarão o valor do VPL.
A perspectiva de inclusão de investimentos adicionais, além daqueles previstos na assinatura do contrato, se mostra salutar, tendo em vista os prazos longos dos contratos e a impossibilidade de se prever todos os investimentos necessários ao longo da concessão. No caso de SSO, não se trata apenas de investimentos nos médio e longo prazos, mas também no curto prazo, haja vista o primeiro Plano de Investimentos. 
Contudo, o depósito em conta de titularidade da concessionária, leia-se titularidade privada, de recursos que deveriam ir para o Poder Concedente - excedente econômico do projeto, ágio sobre o valor mínimo de outorga e outorga variável - não encontra guarida no ordenamento jurídico brasileiro.
Conforme já mencionado, o MInfra referiu-se em sua manifestação ao Parecer 511/2022/Conjur-MInfra/CGU/AGU, que trata do projeto de desestatização do Porto Organizado de Santos/SP, onde consta o seguinte trecho:
 (...) 
Ao revés, repise-se, tratam de valores que estão sendo "reservados" para arcar com eventos futuros e incertos cujo risco não se encontra alocado ao concessionário como forma de assegurar que, nos casos de sua ocorrência, os valores disponíveis na conta vinculada - bens integrantes da concessão - sejam suficientes para recompor o equilíbrio econômico-financeiro do contrato. Portanto, a contribuição à conta vinculada prevista tem a real natureza jurídica de recursos de propriedade da Concessão (do projeto) , que se tornam vinculados e destinados aos fins previstos no Contrato de Concessão (...) (peça 36, p. 11) (grifado) 
A consultoria jurídica, ao tratar da desestatização do Porto de Santos, denomina os valores da conta vinculada de bens integrantes da concessão e de recursos de propriedade da concessão.
Segundo a Lei 12.815/2013, art. 5º, § 2º, os bens vinculados à concessão são bens reversíveis:
Findo o prazo dos contratos, os bens vinculados à concessão ou ao arrendamento reverterão ao patrimônio da União, na forma prevista no contrato.
Os subitens 12.4.3 e 12.5.1 da minuta do contrato também conferem natureza de bem reversível ao saldo da conta vinculada. O subitem 12.4.3 traz a peculiaridade de ser reversível em 5 anos, no caso previsto no dispositivo.
12.4.3 Caso o montante depositado na conta vinculada previsto na Subcláusula 12.1 não seja utilizado para custear investimentos previstos no primeiro Plano de Investimentos em até 5 (cinco) anos contados de sua não objeção, os recursos excedentes serão revertidos ao Poder Concedente.
12.5.1 Caso ainda haja saldo na conta vinculada após o pagamento citado na Subcláusula 12.5, referido recurso será considerado como Bem Reversível e será revertido para o Poder Concedente, sem necessidade de pagamento de indenização a qualquer título à Concessionária.
Aduz-se da manifestação da consultoria jurídica que a proposta é tratar os valores depositados na conta vinculada como bens da concessão. Caso assim seja, haverá todo um regramento legal sobre esses valores, da mesma forma que ocorre sobre os bens vinculados à concessão que podem ser, posteriormente, revertidos.
Há, porém, desafios nessa construção legal. 
Suponhamos uma licitação hipotética em que a modelagem proposta definisse investimentos obrigatórios no valor de R$ 25 milhões, que é semelhante ao excedente econômico da análise econômico-financeira para o Porto de São Sebastião. Além disso, o critério de seleção da concessionária também seria pelo maior valor de outorga, com o valor mínimo de R$1,00 e uma parcela variável igual a 7,5% do que ultrapasse a receita operacional de R$ 42 milhões ao longo dos 25 anos da concessão. 
Nada haveria de controverso nessa licitação hipotética. Os investimentos obrigatórios estariam previstos no fluxo de caixa, deveriam ser aportados pela concessionária, consistiriam em bens vinculados à concessão, os quais seriam objeto de amortização (direitos) ou depreciação (bens físicos) e sujeitos à reversão no termo da concessão. Quanto ao valor de outorga, juntamente com o possível ágio no valor de adjudicação, seriam contabilizados como direito de uso pela concessionária e amortizados conforme as normas aplicáveis. O Poder Concedente, por sua vez, receberia os valores da outorga e respectivo ágio que seriam transferidos ao Tesouro Nacional e contabilizados conforme as normas de direito financeiro aplicável.
No caso da modelagem em exame, no lugar de investimentos obrigatórios há depósitos obrigatórios na conta vinculada que poderão ser convertidos em investimentos ao longo da concessão e, consequentemente, em bens vinculados à concessão. No caso em análise, havendo ágio, o equivalente a 9/10 (nove décimos) desse valor e o montante equivalente à outorga variável serão mantidos na conta vinculada, poderão ser convertidos em investimentos e, então, se tornarão bens vinculados à concessão. Nesse ponto ficamos diante de um quebra-cabeças jurídico, no qual as peças não se encaixam e no qual elementos que deveriam ter a mesma natureza têm naturezas distintas conforme a conveniência. Além da discutível característica de um leilão com previsão de possíveis investimentos, tem-se que os valores que deveriam ir para o Poder Concedente (outorga e ágio) são convertidos para a conta vinculada, cujos recursos poderão ser utilizados para investimentos no porto e se constituirão em bens vinculados à concessão e reversíveis ao seu termo.
Nada obstante o objetivo apontado pelo MInfra e Antaq de "dotar o projeto de liquidez a partir da própria receita auferida com a exploração do Porto Organizado, facultando o seu reinvestimento (...) em ampliação e melhoria da infraestrutura do próprio porto" (peça 36, p. 10) , não se identificou fundamento legal para a criação e utilização da conta vinculada no contrato de concessão do Porto de São Sebastião. 
Com efeito, conforme argumentado pelo MInfra, não deve ser objetivo principal do projeto de desestatização a arrecadação de recursos para o Tesouro, mas sim atrair investimentos com vistas a proporcionar o desenvolvimento do Porto de São Sebastião, bem como o aumento de sua capacidade e competitividade. Igualmente, mostra-se salutar buscar alternativas para minimizar os impactos da burocracia que cerca a Administração Pública. Todavia as soluções propostas necessitam encontrar respaldo no ordenamento jurídico.
É notório que tramita no Congresso Nacional o Projeto de Lei (PL) 7.063/2017, que trata da Nova Lei Geral de Concessões. Naquele PL, há previsão do mecanismo da conta vinculada. Em que pese o PL não ter qualquer efeito no mundo jurídico, uma vez que não é possível prever se ele será sequer aprovado na Câmara e no Senado Federal, ele é um indicativo de que o legislador federal já percebeu a necessidade de um amparo jurídico e legal para utilização desse instrumento.
Já no setor de aviação civil, a Lei 12.462/2011 instituiu o Fundo Nacional da Aviação Civil (Fnac) , que tem como uma de suas receitas "os valores devidos como contrapartida à União em razão das outorgas de infraestrutura aeroportuária" (art. 63, §1º, inciso III) . A Lei autoriza a aplicação de recursos do Fnac no "desenvolvimento, na ampliação e na reestruturação de aeroportos concedidos, desde que tais ações não constituam obrigação do concessionário" (art. 63, §5º, inciso I) .
Note-se que, no setor de aviação civil, foi instituído mecanismo diferente para assegurar que os recursos provenientes de desestatizações, na forma de valor de outorga, permaneçam e sejam investidos no próprio setor, a despeito de não existir qualquer vinculação dos recursos com a desestatização específica a partir da qual os recursos foram originados. Contudo, o fundo criado segue as leis de direito financeiro e suas despesas correm à conta de dotações orçamentárias específicas alocadas no Orçamento Geral da União.
O setor portuário, no entanto, ainda não dispõe de previsão semelhante, seja de natureza análoga àquela criada no setor de aviação civil, seja como a prevista no PL 7.063/2017. 
Dessa forma, caso esse Tribunal entenda possível manter a conta vinculada, ela não contará com respaldo legal, ficando amparada apenas nas cláusulas contratuais, fato que não se coaduna com o princípio da legalidade que norteia o direito administrativo. Por este motivo, a instrução preliminar encaminhada ao MInfra e à ANTT continha as seguintes propostas:
	a) determinar ao Ministério da Infraestrutura e à Agência Nacional de Transportes Aquaviários, com fundamento no art. 4º, inciso II, da Resolução TCU 315/2020, que, antes da publicação do edital do leilão de concessão dos serviços públicos de administração do Porto Organizado de São Sebastião, revise a modelagem da concessão, excluindo a conta vinculada, uma vez que, até o momento, não há amparo legal para sua utilização nos contratos administrativos de concessão portuária, e estabelecendo que o equivalente ao excedente econômico do Fluxo de Caixa Marginal constitua o valor de outorga mínimo a ser transferido para o Poder Concedente, conforme disposto no art. 56, da Lei 4.320/64 c/c arts. 48, inciso II, e 163 da Constituição Federal de 1988; 
	b) recomendar ao Ministério da Infraestrutura, com fundamento no art. 11 da Resolução-TCU 315, de 2020, que, juntamente com a Antaq, analise a oportunidade e conveniência de fazer gestão junto ao Poder Legislativo para aprimorar a legislação vigente a fim de incluir alternativas que permitam o reinvestimento dos valores oriundos dos processos de desestatização no desenvolvimento do próprio projeto ou do setor portuário; (peça 46, p. 30) 
Ainda na instrução preliminar pontuou-se que a criação de fundos setoriais se mostra mais alinhada com a legislação pátria, sobretudo levando-se em consideração o princípio da Unidade de Caixa ou Tesouraria, disposto no art. 56 da Lei 4.320/1964, e a previsão de fundos setoriais disposta nos arts. 71 a 74 da mesma Lei. 
É verdade que, caso seja criado um fundo para o setor portuário, não há garantia de aplicação dos recursos auferidos no exato empreendimento do quais se originaram, o que pode reduzir o ânimo do investidor em ofertar ágios maiores nas licitações, comparado com um maior interesse do investidor quando grande parte desse ágio é revertida como recursos para investimento pela concessionária. Todavia, essa alternativa permitiria o melhor aproveitamento dos recursos no setor portuário como um todo. Ademais, para grandes empreendimentos, como é o caso do Porto de Santos, não se pode descartar a possibilidade de criação de um fundo específico.
É nesse sentido também que a Lei 11.079/2004 (Lei da Parcerias Público-Privadas) prevê no artigo 8º, inciso II que as obrigações pecuniárias contraídas pela Administração Pública em contrato de PPP poderão ser garantidas mediante a instituição ou utilização de fundos especiais previstos em lei.
Entretanto, essa análise de criação de fundo setorial, como no caso do setor aéreo, ou de outros mecanismos que permitam o reinvestimento dos recursos no próprio setor ou projeto específico - alternativa que demandará maior aprimoramento legislativo - encontra-se na esfera de discricionariedade administrativa. 
Manifestação dos gestores
A Antaq, após solicitação de prorrogação de prazo, manifestou-se nos autos às peças 52-53, destacando sua competência para analisar as propostas de realização de investimentos não previstos nos contratos de concessão ou de arrendamento, ressalvando que compete ao Poder Concedente "fazer a gestão do contrato e optar pelo melhor mecanismo, em sua avaliação, para zerar o VPL" (peça 53, p. 1) .
Relativamente à conta vinculada, aquela agência reguladora entende que a avaliação acerca do impacto de sua exclusão da modelagem do projeto de desestatização do SSO cabe ao Poder Concedente. Ainda assim, a Antaq argumenta que tal instrumento foi incluído na modelagem para garantir atratividade e segurança ao contrato. 
Acrescenta que, apesar de a conta ser de titularidade da concessionária, os recursos só poderão ser utilizados com a autorização do Poder Concedente e após análise técnica da Agência, sendo que o saldo ao final do contrato será transferido à União.
Mais uma vez a Antaq defende que os recursos da conta vinculada se aproximam mais de "recursos da concessão destinados ao equilíbrio da equação econômico-financeira, do que dos recursos de outorga" (peça 53, p. 2) .
 Já o MInfra, após repisar alguns pontos levantados nos estudos, além das premissas consideradas e a motivação para inclusão da conta vinculada na modelagem de desestatização do Porto de São Sebastião, defende a criação da conta vinculada por contrato e destaca que "a definição dos investimentos obrigatórios ficou apenas postergada", fato que ocorrerá após a aprovação pelo Poder Concedente dos investimentos previstos no Plano de Investimentos, documento a ser apresentado pela concessionária em até 12 meses contados da assinatura do contrato de concessão (peça 67, p. 2) .
O MInfra defende que a previsão de pagamento à União dos valores inicialmente depositados na conta vinculada e não utilizados em até cinco anos contados da não objeção do Poder Concedente ao Plano de Investimentos mostra-se como um incentivo para a efetiva realização de investimentos no SSO.
O Ministério faz uma pequena explanação com vistas a demonstrar a razoabilidade da proporção adotada para depósito em conta vinculada e relembra as finalidades nas quais os recursos relativos a 7,5% da receita bruta consolidada anual que ultrapassar R$ 42 milhões poderão ser aplicados, quais sejam, em REEF decorrentes de: a) novos investimentos não previstos no primeiro Plano de Investimentos, b) investimentos que não possam ser parcial ou integralmente amortizados ao longo do contrato de concessão; c) investimentos exigidos pelo Poder Concedente; e d) outras hipóteses previstas no contrato de concessão, relativas a riscos alocados ao Poder Concedente.
Argumenta que a redação da minuta contratual pode ser revista para elidir quaisquer dúvidas quanto às possibilidades de uso dos recursos vinculados.
Destaca que a Lei 9.491/1997, em seu art. 6º, estabelece como competência do Conselho Nacional de Desestatização "determinar a destinação dos recursos provenientes da desestatização". Esclarece que estão em andamento tratativas entre MInfra, BNDES e Ministério da Economia com vistas à "elaboração de minuta de resolução a ser submetida ao CPPI em que serão analisados aspectos da modelagem e das condições de desestatização" do SSO (peça 67, p. 3) .
Após transcrever trecho da minuta contratual sobre a destinação dos recursos da conta vinculada (itens 12.4 a 12.5.2) , o MInfra ressalta que esses recursos só poderão ser utilizados para reequilíbrio de riscos alocados ao Poder Concedente e, portanto, em situações em que a União deveria desembolsar recursos próprios. E acrescenta:
Conforme essa lógica, a conta vinculada serve como uma reserva de recursos (como uma "conta garantia") , com disponibilidade imediata, para utilização em situações determinadas e pré-estabelecidas conforme a matriz de riscos contratual, com o objetivo de conferir maior agilidade na recomposição de desequilíbrios econômico-financeiros. 
Em suma, apesar de os recursos depositados na conta vinculada não integrarem patrimônio da União, não há previsão da sua utilização no intuito de arcar com obrigações da concessionária, portanto, em nenhuma hipótese a conta vinculada poderá ser utilizada de forma a transferir ao parceiro privado recursos que seriam devidos à União. Ainda, os recursos da conta vinculada não poderão ser utilizados pelo poder público para outra finalidade não seja a própria concessão, o que assegura que esse mecanismo seja utilizado exclusivamente em favor do desenvolvimento do Porto de São Sebastião e da boa gestão de seu contrato de concessão, e não para outras finalidades. 
Ademais, repisa-se que os recursos a serem depositados na conta vinculada são recursos do projeto de desestatização, oriundos de aportes da concessionária ou decorrentes da geração de fluxos de caixa da concessão, portanto, recursos vinculados ao projeto para fins de suportar futuros reequilíbrios, conforme as hipóteses constantes da alocação de riscos descrita na minuta de contrato de concessão. (peça 67, p. 4) 
Defende que, até enquanto não atendidas as condições para reversão dos valores para a União, os recursos vinculados são recursos do projeto. 
Relativamente ao PL 7.063/2017, o MInfra argumenta que a redação do referido projeto de lei, em que pese ainda não ter efeito no mundo jurídico, demonstra que a modelagem do SSO está alinhada ao entendimento de que as "obrigações pecuniárias assumidas pela Administração Pública poderão ser asseguradas por meio de mecanismos da conta vinculada" (peça 67, p. 5) .
Aquele Ministério afirma, mais uma vez, que, com a edição da Lei 11.079/2004, a Lei das Parcerias Público-Privadas (PPPs) , a utilização da conta vinculada passou a ser mais comum em projetos de infraestrutura. Nesse sentido, cita, duas concessões rodoviárias (BR 153/414/080/TO/GO e BR-116/101/SP/RJ) e duas PPPs: uma tendo como objeto a administração, manutenção, exploração comercial e requalificação dos terminais de ônibus vinculados ao sistema de transporte coletivo urbano de passageiros da cidade de São Paulo (Concorrência EC/002/2021/SGM-SE) e outra para construção, operação e manutenção de infraestrutura de transporte de dados, voz e imagem (Contrato 1/2021 do governo do estado do Piauí) . 
O Ministério afirma que o TCU tem analisado e concluído pela validade da utilização de conta vinculada em projetos de infraestrutura, como no caso das duas concessões citadas acima. 
O MInfra também faz considerações a respeito da modelagem utilizada em prorrogações antecipadas de contratos de concessão de ferrovia já mencionadas nesta instrução. De acordo com o Ministério, a solução adotada naqueles contratos é uma "alternativa subótima ao modelo proposto com o uso do mecanismo de conta vinculada". Isso porque o valor que seria depositado na conta vinculada seria distribuído ao longo da concessão na forma de contribuições fixas e variáveis (peça 67, p. 7) . 
Na visão daquele ministério, com "a manutenção de obrigatoriedade do recebimento do ágio como condição prévia à assinatura do contrato, há a mitigação de eventual seleção adversa" (peça 67, p. 7) .
 No que tange à recomendação para fazer gestão com vistas a aprimorar a legislação vigente a fim de incluir alternativas que permitam o reinvestimento dos valores oriundos dos processos de desestatização no desenvolvimento do próprio projeto ou do setor portuário, a Antaq considera não haver objeção tampouco informações a serem acrescentadas. 
O MInfra, por sua vez, tece críticas à alternativa de criação de um fundo setorial nos moldes do Fundo Nacional de Aviação Civil:
Ademais, é importante ressaltar que independentemente do valor arrecadado e do saldo de recursos que esse fundo setorial tenha, a utilização dos valores orçamentários e financeiros devem obedecer aos limites estabelecidos pelo Ministério da Economia. 
 (...) 
Por fim, é importante ressaltar o estabelecido no art. 5º da Emenda Constitucional nº 109, de 15 de março de 2021, na qual autoriza que "o superávit financeiro das fontes de recursos dos fundos públicos do Poder Executivo, apurados ao final de cada exercício, poderá ser destinado à amortização da dívida pública do respectivo ente". 
 (...) 
Com a entrada em vigor dessa Emenda Constitucional, o Minfra destinou ao Tesouro Nacional o valor de R$ 26,18 bilhões em 2021 e R$ 4,58 bilhões em 2022. Assim, observa-se que o Saldo do FNAC passou de R$ 26,21 bilhões em 2020 para o saldo de R$ 764 milhões em outubro de 2022.
 (...) 
Dessa forma, na visão desta unidade técnica, a atual previsão constitucional aliada ao estabelecimento de limites orçamentários e financeiros insuficientes, decorrentes da atual situação fiscal, e com regras rígidas para a sua execução restringem a eficácia da finalidade de um fundo setorial   (peça 67, p. 7-9) 
Já em relação ao PL 7.063/2017, o MInfra reitera seu entendimento de que não há vedação de utilização da modelagem proposta para o Porto de São Sebastião, nada obstante aquele projeto de lei ainda não ter sido publicado. 
Análise após manifestação dos gestores
Em seus comentários à instrução preliminar, a Antaq e o MInfra não apresentaram argumentos novos capazes de alterar as propostas de encaminhamento sugeridas. Sobre a postergação na definição dos investimentos no porto e a previsão de reversão para a União dos valores depositados na conta vinculada, caso não realizados os investimentos em cinco anos, o MInfra e a Antaq já haviam apresentado esclarecimentos em resposta a diligência.  Vale destacar acerca desse prazo de cinco anos para utilização dos recursos depositados inicialmente na conta vinculada que se trata de uma outra inovação sem respaldo legal, que poderá ser questionada pela concessionária no futuro.
Ao passo em que ressalta que os recursos vinculados só podem ser utilizados para reequilíbrio de riscos alocados ao Poder Concedente, o MInfra concorda em rever a redação da minuta de contrato a fim de elidir quaisquer dúvidas quanto às possibilidades de uso dos recursos vinculados. Essa medida se mostra oportuna caso este Tribunal concorde com a manutenção da conta vinculada na modelagem deste projeto de desestatização, tendo em vista que alguns questionamentos surgiram para a equipe técnica, conforme já abordado nesta instrução.
No que tange à natureza dos recursos depositados na conta vinculada, igualmente não foram trazidos argumentos novos. O MInfra afirma que os recursos não integram o patrimônio da União e devem ser usados para custear REEF alocados ao Poder Concedente. Por outro lado, asseveram que tais recursos não podem ser utilizados para arcar com obrigações da concessionária, pois não podem ser transferidos ao parceiro privado recursos que seriam devidos à União.
Essa contradição de utilizar recursos depositados em conta de titularidade da concessionária para custear REEF decorrente de riscos alocados ao Poder Concedente já foi tratada nesta instrução e os comentários apresentados pelo MInfra não aclaram o problema. Não basta classificá-los como recursos do projeto ou da concessão. Como já repisado, os valores a serem depositados na conta vinculada são recursos que devem ser transferidos à União na forma de valor de outorga.
O Minfra também defende que a modelagem de SSO está alinhada ao entendimento previsto no PL 7.063/2017, que prevê o mecanismo de conta vinculada. Conforme já registrado, trata-se de um projeto de lei que ainda não tem validade no mundo jurídico. Dessa forma, ele não pode ser fundamento para justificar o modelo proposto no projeto de desestatização do SSO.
Quanto ao mencionado art. 6º da Lei 9.491/1997, que estabelece a competência do Conselho Nacional de Desestatização para "determinar a destinação dos recursos provenientes da desestatização, observado o disposto no art. 13 desta Lei", há de se considerar que não é válido expandir sua interpretação para abarcar a criação de uma conta vinculada por meio de contrato. 
O dispositivo legal permite a destinação dos recursos, mas, de acordo com a exigência constitucional de que finanças públicas seja objeto de Lei Complementar e a vedação de vinculação de receita, uma lei ordinária não pode admitir a vinculação de receita, ou seja, admitir que alguma receita tenha destinação direta a algum propósito sem transitar pelo Orçamento Geral da União. A proibição de vinculação da receita, porém, não cria óbice à transferência dos recursos para integrar o Orçamento Geral da União. O Conselho pode determinar, via proposta ao Legislativo, a destinação das receitas advindas das desestatizações. Entretanto, isso não significa que essas receitas não devam ser direcionadas, inicialmente, ao Tesouro Nacional. Destino é o local de chegada dos recursos.
Interpretar o dispositivo como uma autorização à criação da conta vinculada por meio de contrato significa ir de encontro à obrigatoriedade de lei complementar para tratar de finanças públicas (art. 163, inciso I, da CF/88) e ao princípio da unidade de caixa, já mencionado. Sendo o valor de outorga uma receita pública, não há autorização constitucional para ser interceptada ou desviada para uma conta privada.
O Ministério da Infraestrutura também menciona, como na resposta à diligência, concessões e PPPs que utilizam o mecanismo de conta vinculada, sendo que o Tribunal não apresentou objeção ao mecanismo em duas concessões rodoviárias apreciadas por esta Corte de Contas. Sobre o assunto, vale destacar que, naqueles Acórdão 4036/2020-TCU-Plenário e 1.766/2021-Plenário, Min. Relatores Vital do Rêgo e Walton Alencar Rodrigues, respectivamente) esta Corte não analisou especificamente o instrumento da conta vinculada. Não é demais lembrar que as análises prévias de desestatizações são realizadas a partir da definição de um escopo de trabalho e não impedem fiscalizações futuras.
 Em relação à modelagem utilizada em prorrogações antecipadas de contratos de concessão de ferrovias prevendo o parcelamento do valor da outorga ao longo da concessão com a previsão de utilização desses valores para abatimento de REEF decorrente de risco alocado ao Poder Concedente, o MInfra defende ser uma solução inferior àquela presente no projeto do SSO. Uma das razões seria a mitigação de seleção adversa por conta da previsão de depósito do ágio e de nove vezes o valor da outorga na conta vinculada.
Com efeito, o desembolso de valor significativo no início da concessão tem potencial para afastar licitantes aventureiros e/ou com assimetria de informações que, no futuro, poderão não conseguir arcar com as responsabilidades assumidas no contrato, levando à sua inexecução. 
Entretanto, essa comparação entre as duas modelagens não pode ser considerada válida. Isso porque o MInfra está contrapondo um modelo com mecanismo de conta vinculada em que não se identificou amparo jurídico com outro viável juridicamente.
Por oportuno, cabe ressaltar que a intenção desta equipe técnica ao citar a modelagem escolhida para as prorrogações antecipadas de concessões ferroviárias não foi a de sugerir uma alternativa ao modelo proposto para SSO, tendo em vista que esta definição sobre a modelagem do empreendimento é atribuição do Poder Concedente. Buscou-se, contudo, demonstrar que a rejeição do mecanismo de conta vinculada, em decorrência da falta de amparo na legislação vigente, não implica a inviabilidade de outra modelagem que permita o investimento de parte do valor da outorga no próprio empreendimento. Pretendeu-se demonstrar que o mecanismo da conta vinculada não é a única alternativa capaz de permitir esse reinvestimento no próprio empreendimento. 
Nesses termos, entende-se que os comentários do MInfra e da Antaq não trouxeram elementos capazes de alterar ou aprimorar a proposta de encaminhamento apresentada no sentido de excluir da modelagem a conta vinculada por falta de amparo legal no ordenamento jurídico atualmente em vigor. 
Relativamente à proposta de recomendação para que o MInfra e a Antaq façam gestão junto ao Poder Legislativo para aprimorar a legislação vigente a fim de incluir alternativas que permitam o reinvestimento dos valores oriundos dos processos de desestatização no desenvolvimento do próprio projeto ou do setor portuário, a Antaq e o MInfra não apresentaram óbice à proposta.
O MInfra, contudo, além de defender que o instrumento de conta vinculada pode ser aplicado mesmo antes da aprovação do PL 7.063/2017, que trata da Nova Lei Geral das Concessões e prevê tal mecanismo, faz críticas à alternativa de criação de um fundo setorial. Sobre o assunto, importa registrar que cabe ao Poder Concedente escolher a melhor alternativa a ser aplicada para alcançar os objetivos que almeja. 
A intenção da proposta de recomendação é tão somente estimular a busca de respaldo legal para as noveis modelagens que vêm sendo construídas e que buscam o reinvestimento de recursos oriundos da desestatização no próprio empreendimento e agilidade para os REEFs decorrentes de riscos alocados ao Poder Concedente. Assim, entende-se que a recomendação deve ser mantida. 
Destinação dos recursos vinculados 
A despeito da ausência de respaldo legal para a utilização do instrumento da conta vinculada no contrato de SSO, a destinação dos recursos vinculados, outro ponto de questionamento levantado pelo Min. Relator, será examinada abaixo.
A fim de melhor entender as possibilidades nas quais os recursos depositados na conta vinculada podem ser aplicados, transcreve-se mais uma vez os subitens 12.4 e 12.5 da minuta do contrato:
12.4 Os recursos depositados na conta vinculada serão utilizados exclusivamente para recomposição do equilíbrio econômico-financeiro do Contrato de Concessão, em especial a realização dos investimentos previstos no primeiro Plano de Investimentos e a realização de novos investimentos pactuados ao longo da vigência da Concessão, por meio de uma Proposta Apoiada, ou de inclusões que ensejem o reequilíbrio do Contrato de Concessão.
12.4.1 Não é admitida a utilização dos recursos depositados na conta vinculada para fim diverso dos estabelecidos nas Subcláusulas 12.4 e 12.5.
12.4.2 Os valores depositados na conta vinculada deverão ser aplicados pelo Banco Depositário em títulos públicos federais atrelados à taxa SELIC, ou outro indicador de remuneração de depósitos bancários seguido pelo mercado em caso de descontinuidade da taxa SELIC.
12.4.3 Caso o montante depositado na conta vinculada previsto na Subcláusula 12.1 não seja utilizado para custear investimentos previstos no primeiro Plano de Investimentos em até 5 (cinco) anos contados de sua não objeção, os recursos excedentes serão revertidos ao Poder Concedente.
12.5 Extinta a Concessão, caso a Concessionária faça jus à indenização, nos termos da Cláusula 32, o Poder Concedente utilizará eventual saldo existente na conta vinculada para fazer frente a tal pagamento.
12.5.1 Caso ainda haja saldo na conta vinculada após o pagamento citado na Subcláusula 12.5, referido recurso será considerado como Bem Reversível e será revertido para o Poder Concedente, sem necessidade de pagamento de indenização a qualquer título à Concessionária.
 (...) (minuta do contrato de concessão, peça 15, p. 22-23) 
Como pode ser observado, os subitens 12.4 e 12.5 preveem as seguintes possibilidades de destinação para os recursos depositados na conta vinculada:
a) reequilíbrio econômico-financeiro do contrato, em especial:
a.1) realização de investimentos previstos no primeiro Plano de Investimentos;
a.2) realização de novos investimentos pactuados ao longo da vigência da Concessão, por meio de uma Proposta Apoiada;
a.3) inclusões que ensejem o reequilíbrio do contrato de concessão;
b) eventual indenização que fizer jus a concessionária por ocasião da extinção da concessão;
c) reversão do saldo da conta ao Poder Concedente caso seus recursos não sejam aplicados na execução do primeiro Plano de Investimentos no prazo de cinco anos a contar de sua não objeção; e
d) reversão do saldo da conta ao Poder Concedente após pagamento de eventual indenização à concessionária ao término do contrato.
O subitem 11.1.1 da minuta do contrato, por seu turno, define quais investimentos podem ser propostos nos Planos de Investimentos: 
 investimentos dentro da área do porto organizado nos berços e suas estruturas; nos sistemas de armazenagem; nos sistemas de carregamento e descarregamento; nos sistemas de recepção e expedição terrestres; nos equipamentos de terra (RTG, pá carregadeira etc.) ; na pavimentação de solo; e na dragagem de aprofundamento; e/ou
 fora da área do porto organizado nos casos em que fique comprovado que os investimentos propostos trarão melhorias na operação do porto organizado.
Os novos investimentos, que podem ser solicitados por meio de Proposta Apoiada, por iniciativa da concessionária ou em comum acordo com o Poder Concedente, são aqueles que não podem ser parcial ou integralmente amortizados ao longo do prazo de concessão (subitem 23.2.3 da minuta do contrato.
23.2. A Concessionária poderá, apoiada pelos Usuários e/ou Exploradores de Instalação Portuária, apresentar Proposta Apoiada para:
 (...) 
23.2.3. Propor, por iniciativa própria ou em comum acordo com o Poder Concedente, a realização de novos investimentos no Porto Organizado, que não possam ser, parcial ou integralmente, amortizadas ao longo do Prazo da Concessão, conforme análise baseada em Fluxo de Caixa Marginal. (grifado) 
Conforme subitens 12.4 e 12.5 da minuta do contrato, os recursos depositados na conta vinculada serão utilizados para recomposição do equilíbrio econômico-financeiro do contrato. 
12.4 Os recursos depositados na conta vinculada serão utilizados exclusivamente para (...) inclusões que ensejem o reequilíbrio do Contrato de Concessão.
Muito embora a Antaq e o MInfra sejam claros em afirmar que os recursos vinculados serão utilizados para REEF apenas decorrentes de riscos alocados ao Poder Concedente, a redação desses subitens da minuta do contrato não permite essa interpretação inequívoca. Assim, a previsão contratual parece abranger quaisquer REEF.
Considerando que não está evidente, no texto da minuta do contrato, que os recursos vinculados devem custear apenas REEFs decorrentes de riscos alocados ao Poder Concedente, verifica-se que a atual redação da minuta do contrato pode suscitar dúvidas quanto à utilização do recurso vinculado quando o risco for alocado à concessionária, especialmente porque os recursos da conta vinculada já são de titularidade da concessionária. Isso pode fortalecer eventual pleito da concessionária ou discussão judicial sobre o assunto.
Dessa forma, caso seja mantida a conta vinculada no contrato de concessão, o subitem 12.4 necessita ser aprimorado para restar expresso e inequívoco que os recursos da conta vinculada somente poderão ser utilizados para REEF de eventos decorrentes de riscos designados ao Poder Concedente.
Ao alocar os custos de novos investimentos ao Poder Concedente na matriz de riscos, não foram criadas restrições, bastando que o investimento tenha sido aprovado ou requerido pelo Concedente. A previsão na minuta abrange todos os novos investimentos - aqueles solicitados pela concessionária e aprovados pelo Poder Concedente, aqueles requeridos pelo próprio Poder Concedente e não faz distinção entre investimentos amortizáveis e não amortizáveis:
19.2. A Concessionária não é responsável pelos seguintes riscos relacionados à Concessão, cuja responsabilidade é do Poder Concedente: (...) 
19.2.4. Custos relativos a novos investimentos aprovados ou requeridos pelo Poder Concedente (minuta do contrato de concessão) 
Seria razoável que, nos riscos alocados ao Poder Concedente, estivessem tão somente aqueles investimentos que não podem ser amortizados parcial ou integralmente durante o período de concessão, inclusive por conta do disposto no art. 1º, §3º, da Lei 12.815/2013, Lei dos Portos, o qual estabelece que as concessões, os arrendamentos e as autorizações nela tratados serão outorgados a pessoa jurídica que demonstre capacidade para seu desempenho por sua conta e risco. Registre-se que apenas no caso dos novos investimentos previstos na Proposta Apoiada restringiuse os investimentos, de forma expressa, àqueles que não podem ser integralmente amortizados durante a concessão. No primeiro Plano de Investimentos não há tal restrição. 
Nada obstante, o subitem 11.2 da minuta do contrato prevê o cálculo do REEF decorrente do primeiro Plano de Investimentos por meio de análise baseada em fluxo de caixa marginal:
11.2 Os investimentos objeto do primeiro Plano de Investimentos serão objeto de recomposição do equilíbrio econômico-financeiro, conforme análise baseada em Fluxo de Caixa Marginal, a ser realizado por meio da utilização dos recursos depositados na Conta Vinculada e, se necessário, da combinação com outras formas de recomposição
Os novos investimentos pleiteados pela concessionária e aprovados pelo Poder Concedente que sejam amortizáveis no período da concessão são de responsabilidade da concessionária, por força do já citado art. 1º, §3º, da Lei 12.815/2013. Já os novos investimentos, que não possam ser, parcial ou integralmente, amortizados ao longo do prazo da concessão, podem ser considerados riscos alocados ao Poder Concedente e, portanto, caso mantida a conta vinculada, podem ser executados com recursos vinculados.
 Dessa forma, no caso de ser mantida a modelagem com a conta vinculada proposta, deve ficar expresso e claro no subitem 19.2.4 da minuta do contrato que apenas a parcela não amortizável dos novos investimentos, aprovados pelo Poder Concedente ou por ele requeridos, será de responsabilidade do Poder Concedente.
Além disso, depreende-se do texto do subitem 14.2 da minuta do contrato, quando dispõe que os recursos vinculados podem ser utilizados para custear "inclusões que ensejem o reequilíbrio da concessão", que a destinação dos recursos da conta vinculada não está restrita a novos investimentos. Esse fato foi confirmado pelo MInfra em sua resposta à diligência:
Entretanto, os recursos vinculados também poderão ser utilizados para REEF do Contrato de Concessão decorrente de eventos de natureza diversa daqueles relativos à realização de investimentos, não havendo vedação contratual para isto, mas apenas uma indicação de preferencialidade para a REEF decorrente de eventos associados à realização dos investimentos descritos na subcláusula 12.4. (grifado - peça 36, p. 14) 
Essa questão deve ser analisada considerando a motivação para utilização da conta vinculada apresentada pelo MInfra e a Antaq de que essa conta permite que recursos oriundos da própria concessão sejam reinvestidos no porto a fim de fomentar seu desenvolvimento.
Muito embora a utilização dos recursos vinculados para cobrir REEF decorrente de outros riscos que não novos investimentos esteja em linha com a justificativa apresentada pelo MInfra e Antaq de que os recursos da conta vinculada conferem liquidez aos REEFs, ela não contribui diretamente para que os recursos oriundos da própria concessão sejam voltados para o aprimoramento e o desenvolvimento do porto. 
Nessas hipóteses, acredita-se estarem relacionados os demais itens alocados ao Poder Concedente, previstos na cláusula 19.2 da minuta do contrato, como, por exemplo, Fato do Príncipe e prejuízos causados à concessionária por ação ou omissão do Poder Concedente.
Dessa forma, caso este Tribunal entenda cabível a utilização da conta vinculada no contrato de concessão do Porto de São Sebastião, a exclusão da parte final da redação da cláusula 12.4 ("ou de inclusões que ensejem o reequilíbrio do Contrato de Concessão") deve ser avaliada, a fim de que os recursos sejam direcionados tão somente para investimentos que fomentem o desenvolvimento do porto. 
Ainda quanto à destinação dos recursos depositados na conta vinculada, verifica-se que a minuta do contrato prevê, no subitem 12.4.3, que o saldo dos recursos nela depositados seja revertido ao Poder Concedente no caso de sua aplicação no primeiro Plano de Investimentos não ser realizada em cinco anos. Ocorre que não há previsão legal para essa medida durante a vigência da concessão, conforme já comentado no parágrafo 172 desta instrução.
12.4.3. Caso o montante depositado na Conta Vinculada previsto na Subcláusula 12.1 não seja utilizado para custear investimentos previstos no primeiro Plano de Investimentos em até 5 (cinco) anos contados de sua não objeção, os recursos excedentes serão revertidos ao Poder Concedente.
12.5. Extinta a Concessão, caso a Concessionária faça jus à indenização, nos termos da Cláusula 32, o Poder Concedente utilizará eventual saldo existente na Conta Vinculada para fazer frente a tal pagamento.
12.5.1. Caso ainda haja saldo na Conta Vinculada após o pagamento citado na Subcláusula 12.5, referido recurso será considerado como Bem Reversível e será revertido para o Poder Concedente, sem necessidade de pagamento de indenização a qualquer título à Concessionária.
O §1º do art. 35 da Lei 8.987/1995 estabelece que os bens reversíveis, direitos e privilégios transferidos ao concessionário serão revertidos ao Poder Concedente por ocasião da extinção da concessão. Sem adentrar na discussão da natureza jurídica dos recursos vinculados, se fosse o caso de reversão dos recursos ao Poder Concedente, não há fundamentação legal para que ela ocorra antes do término da concessão.
Assim, caso este Tribunal decida pelo prosseguimento do processo de desestatização do SSO com a modelagem proposta que inclui a conta vinculada, a redação do subitem 12.5.1 da minuta do contrato deve ser reavaliada, tendo em vista a ausência de previsão legal para a reversão dos recursos antes do término da concessão.
CONCLUSÃO
O presente processo foi autuado por determinação do Min. Relator Walton Alencar Rodrigues, em despacho à peça 19 do TC Processo 039.017/2021-4 (peça 1 deste processo) para acompanhar a desestatização do Porto de São Sebastião.
Esta instrução cuida da análise da desestatização do Porto de São Sebastião por meio da concessão dos serviços públicos de administração e da exploração direta e indireta das instalações portuárias nele existentes.
Considerando a materialidade envolvida no empreendimento, a capacidade operacional disponível nesta Secretaria e a perspectiva de recebimento de diversos outros processos de desestatização portuária e ferroviária, esta Unidade Técnica propôs dispensar a análise da desestatização do Porto de São Sebastião/SP. O Min. Relator Walton Alencar Rodrigues dissentiu da proposta desta Seinfra por entender que alguns pontos da modelagem precisavam ser esclarecidos. 
Assim, o escopo dos trabalhos foi definido a partir dos questionamentos levantados pelo próprio Ministro Relator, a saber:
a viabilidade e condições de interrupção do convênio firmado com o estado de São Paulo para administração e exploração do Porto de São Sebastião;
a previsão de utilização de conta vinculada para depósito de valor referente a nove vezes o valor de outorga e das contribuições variáveis;
a destinação dos recursos depositados na conta vinculada.
Com vistas a coletar informações para esclarecimentos dos pontos definidos no escopo dos trabalhos, foram realizadas diligências junto ao MInfra e à Antaq. 
Quanto ao convênio firmado com o estado de São Paulo para administração e exploração do Porto de São Sebastião, mostra-se recomendável formalização de acordo ou protocolo de intenções entre o Poder Concedente e o estado de São Paulo para que a devolução do Porto de São Sebastião não seja condicionada a eventuais indenizações. Ademais, também se entende pertinente formalizar acordo tendo em vista a necessidade de continuidade das operações do porto desde a devolução à União até o final do período de transição previsto na minuta do contrato.
De forma geral, foi possível inferir das análises que o Poder Concedente preferiu não definir a vocação do Porto de Sebastião ou uma espécie de carga a ser ali operada, mas deixar livre as possibilidades para que maior número de empresas sejam atraídas para o leilão. 
Porém, apesar de não identificarem os investimentos a serem ali realizados, considerando que a principal destinação dos recursos da conta vinculada são novos investimentos no Porto, a estratégia adotada de criação e utilização da conta vinculada resulta em outorgar a concessão àquele que depositar mais recursos nessa conta, consequentemente, tiver mais recursos para investir no Porto. 
Estava então o Poder Concedente diante de uma encruzilhada - ao mesmo tempo que quer a concessionária que mais invista no Porto, não pretende definir qual espécie de investimento será realizado no intuito de ampliar a concorrência. Escolheu o critério de maior valor de outorga, com valor mínimo de R$1,00 e com a exigência de depósitos na conta vinculada. O Consórcio contratado pelo BNDES para elaboração da modelagem econômico-financeira explicou que a adoção do critério inicialmente sugerido de maior valor de investimento não prevaleceu porque se aventou que poderia enfrentar problemas de aprovação diante de seu ineditismo.  
Não obstante, o ineditismo continuou com a alteração do critério para o de maior valor de outorga, com o agravante de que, teoricamente, o valor de outorga mínimo deve ser o excedente econômico do fluxo de caixa e na modelagem adotada esse excedente é depositado na conta vinculada.
O depósito de recursos que deveriam ir para o Poder Concedente - excedente econômico do projeto, ágio sobre o valor mínimo de outorga e outorga variável - em conta de titularidade da concessionária não encontra guarida no ordenamento jurídico brasileiro. Assim, a conta vinculada, da forma apresentada na modelagem do SSO, caracteriza-se como um instrumento contratual sem amparo legal.
Caso seja acatada pelo TCU, a criação da conta vinculada para depósito de valores que, teoricamente, deveriam constituir o valor de outorga e respectivo ágio transferido ao Poder Concedente, o montante nela depositado deve ser utilizado, exclusivamente, para custear reequilíbrio econômico-financeiro de parcelas não amortizáveis de investimentos não previstos na modelagem inicial, inclusive aqueles pertencentes ao primeiro Plano de Investimento, além de investimentos determinados pelo Poder Concedente.
Outrossim, será proposta recomendação para que o MInfra, juntamente com a Antaq, analise a oportunidade e conveniência de fazer gestão para aprimorar a legislação vigente a fim de incluir alternativas que permitam o reinvestimento dos valores oriundos dos processos de desestatização no desenvolvimento do próprio projeto ou do setor. 
Dessa forma, o exame das respostas do MInfra e da Antaq e dos documentos que já haviam sido encaminhados ao TCU por força do art. 3º da IN TCU 81/2018 permitiu as seguintes conclusões:
Recomendável formalizar com o estado de São Paulo: 
acordo ou protocolo de intenções sobre o encerramento do Convênio entre a União e o estado de São Paulo, que delegou a administração portuária do Porto de São Sebastião ao governo paulista - este encerramento, que pode ocorrer nos termos da cláusula do convênio que prevê a denúncia, deve considerar a possibilidade de indenização ao governo do estado de São Paulo, questão que pode ser conduzida de forma apartada ao processo de desestatização. No entanto, mesmo para o assunto ser discutido independentemente da concessão, as partes devem estar de comum acordo para evitar possíveis judicializações;
acordo ou protocolo de intenções sobre a continuidade da operação portuária no período entre o encerramento do convênio e o final do período de transição previsto na minuta do contrato;
Não há previsão legal para utilização do mecanismo da conta vinculada da forma apresentada na modelagem do Porto de São Sebastião; 
Caso esta Corte entenda pela manutenção da conta vinculada, alguns ajustes na minuta do contrato são necessários:
 correção do subitem 12.4 para fazer constar que os recursos depositados na conta vinculada serão utilizados exclusivamente para recomposição do equilíbrio econômico-financeiro do Contrato de Concessão decorrentes de riscos alocados ao Poder Concedente e para excluir a previsão de utilização dos recursos vinculados para "inclusões que ensejem o reequilíbrio do Contrato de Concessão";
exclusão da previsão de reversão ao Poder Concedente do saldo da conta vinculada ao final de cinco anos, no subitem 12.5, por falta de amparo legal;
alteração da redação do subitem 19.2.4, que trata dos riscos alocados ao Poder Concedente, para que fique expresso que apenas as parcelas não amortizáveis durante a concessão dos investimentos aprovados pelo Poder Concedente e aqueles investimentos por ele determinados estão incluídos nesses riscos.
Finalmente, frisa-se, à luz da Resolução-TCU 315/2020 e da IN-TCU 81/2018, que, além de reunião técnica realizada com o Ministério da Infraestrutura no dia 17/10/2022, instrução preliminar com as propostas de encaminhamento foi encaminhada àquele Ministério e à Antaq para manifestação dos gestores. De maneira geral, foram reapresentados esclarecimentos e argumentações já encaminhados a este Tribunal por ocasião das diligências realizadas, de forma que não houve alteração das conclusões da equipe técnica desta Secretaria. 
PROPOSTA DE ENCAMINHAMENTO
Ante o exposto, submete-se os autos à consideração superior propondo:
a) determinar ao Ministério da Infraestrutura e à Agência Nacional de Transportes Aquaviários, com fundamento no art. 4º, inciso II, da Resolução TCU 315/2020, que, antes da publicação do edital do leilão de concessão dos serviços públicos de administração do Porto Organizado de São Sebastião, revise a modelagem da concessão, excluindo a conta vinculada, uma vez que, até o momento, não há amparo legal para sua utilização nos contratos administrativos de concessão portuária, e estabelecendo que o equivalente ao excedente econômico do Fluxo de Caixa Marginal constitua o valor de outorga mínimo a ser transferido para o Poder Concedente, conforme disposto no art. 56, da Lei 4.320/1964 c/c arts. 48, inciso II, e 163, inciso I, da Constituição Federal de 1988;
b) recomendar ao Ministério da Infraestrutura, com fundamento no art. 11 da Resolução-TCU 315, de 2020, que, juntamente com a Antaq, analise a oportunidade e conveniência de fazer gestão junto ao Poder Legislativo para aprimorar a legislação vigente a fim de incluir alternativas que permitam o reinvestimento dos valores oriundos dos processos de desestatização no desenvolvimento do próprio projeto ou do setor portuário;
c) recomendar ao Ministério da Infraestrutura, com fundamento no art. 11 da Resolução-TCU 315, de 2020, que, antes da publicação do edital do leilão de concessão dos serviços públicos de administração do Porto Organizado de São Sebastião, seja formalizado acordo ou protocolo de intenções entre o Poder Concedente e o estado de São Paulo tratando:
c.1) da forma de operação do Porto de São Sebastião até o final do período de transição previsto na minuta do contrato; e
c.2) de segregar o processo de concessão do Porto de São Sebastião de possíveis procedimentos relacionados a indenizações ao estado de São Paulo."
II
O diretor da então SeinfraPortoFerrovia, por sua vez, manifestou a sua parcial anuência à referida proposta, conforme transcrevo a seguir (peça 71) : 
"Tratam os autos de acompanhamento de desestatização, conforme Instrução Normativa TCU 81/2018, por meio da concessão dos serviços públicos de administração do Porto de São Sebastião (SSO) e exploração direta e indireta das instalações portuárias nele existentes.
Inicialmente cabe destacar que me manifesto parcialmente de acordo com a proposta formulada na instrução precedente, conforme será detalhado adiante. Declaro, ainda, que foi verificado, no que se mostrou aplicável, o atendimento ao disposto na Resolução-TCU 315/2020.
Antes de adentrar na análise das propostas, é importante tecer algumas considerações acerca do Porto de São Sebastião/SP e das premissas consideradas no EVTEA.
Porto de São Sebastião
Como indicado no Relatório de Modelagem (peça 21) , foi apurado durante os trabalhos de Due Diligence Jurídica que o Porto Organizado de São Sebastião não possui contrato de arrendamento vigente. A operação atualmente existente ocorre por meio de operadores portuários pré-qualificados no cais público.
Além disso, o Porto Organizado de São Sebastião é de pequeno porte e não tem grande participação na cadeia logística nacional, tendo grande necessidade de atrair novas cargas. Possui uma área operacional pequena quando comparada a outros portos, de aproximadamente 380.000 m², e movimentou em 2021 o total de 705.380 toneladas. De um total de 32 instalações portuárias públicas, SSO ficou em 27º lugar em termos de movimentação em 2021, representando 0,17% da carga total movimentada nessas instalações públicas.
Vale destacar que o maior berço de atracação do Porto possui comprimento de 150 m, estendido na direção sul por mais 125 m através de três dolfins, perfazendo o total de 275 m de comprimento acostável, com profundidade de 10 m. O calado do canal de acesso varia de 14 a 23 m.
O EVTEA identificou a possibilidade de atração de novas cargas, com maiores chances de seleção de um empreendedor com perfil desenvolvedor, como SSO necessita, se a Concessionária puder movimentar carga de forma verticalizada, isto é, se o empreendedor que já atua com uma cadeia logística de determinada carga puder operar a sua própria carga.
Assim, foi escolhido pelo Minfra o modelo de concessão vertical, no qual são transferidas à Concessionária todas as atribuições de Administração Portuária, bem como a possibilidade de explorar direta e/ou indiretamente as instalações portuárias existentes.
Neste ponto cabe destacar pontos importantes do caso concreto, qual seja, o Porto Organizado de São Sebastião é um porto pequeno, possuído apenas 380.000m², sem áreas terrestres de expansão, não comportando uma diversidade de arrendamentos, possui praticamente um cais que pode receber navios maiores, como também, o porto ainda não possui um perfil de carga consolidado.
Modelagem prevista no EVTEA
O estudo apresentado considera que, de modo geral, os elementos que compõem as infraestruturas existentes não demandam nenhuma intervenção visando recuperação, sendo necessária apenas a manutenção preventiva, permitindo a continuidade das operações atuais. Neste contexto, não foram atribuídas ao futuro concessionário obrigações de investimentos em ampliação da infraestrutura portuária.
Tendo em vista as características descritas acima, e em especial a pequena área operacional, a inexistência de contrato de arrendamento vigente, a inexistência de um perfil de carga definido historicamente para as operações, a baixa movimentação do porto e consequente baixo valor presente líquido (VPL) do projeto, o Poder Concedente optou por não definir o perfil de carga para o qual o Porto será destinado, deixando essa decisão para o futuro concessionário. 
Essa decisão é um dos pilares da modelagem proposta, e traz a vantagem de não restringir na partida o universo de possíveis interessados, uma vez que se destinasse investimentos na modelagem para algum tipo de carga, os interessados que movimentam outro tipo de carga estariam praticamente alijados da disputa, tendo em vista a área reduzida da concessão e o baixo valor econômico do projeto.
Juntamente com essa premissa inicial, a modelagem possui algumas ferramentas para possibilitar a alavancagem dos investimentos, a exemplo do "Plano de Investimentos" e da "Conta Vinculada", que serão explorados mais adiante.
Assim, em que pese as críticas pelo baixo investimento previsto inicialmente no projeto, praticamente só manutenção, a opção discricionária do Poder Concedente visou aumentar o universo de interessados, deixando para a iniciativa privada decidir a melhor solução. Ou seja, o interessado que enxergar o projeto de maior valor, irá fazer a maior oferta no leilão pela exploração do ativo. O Minfra espera que a modelagem bastante flexível maximizará as chances de SSO, de fato, ser expandido.
A análise do que será proposto pela futura concessionária será realizada pelo Poder Concedente em um momento posterior, por ocasião da etapa de aprovação do Plano de Investimentos.
Segundo o contrato, o Plano de Investimentos seria um "Plano de investimentos inicial proposto pela Concessionária no prazo de 12 (doze) meses contados da Data de Eficácia, que deverá indicar os investimentos a serem realizados no Porto Organizado, bem como planos futuros destinados à realização de novos investimentos".
Neste ponto vale fazer algumas considerações. O objetivo pretendido pelo Poder Concedente poderia ser alcançado com a utilização da modalidade "diálogo competitivo" previsto na Lei 14.133/2021, com a vantagem de o Poder Concedente dialogar com os interessados, conhecer previamente as propostas técnicas e investimentos pretendidos, e ir para a fase competitiva com o fluxo de caixa do projeto municiado dos investimentos e receitas projetados, retirando a necessidade de reservar na conta vinculada, desde a partida, valores para fazer frente aos novos investimentos não previstos.
Igualmente, a proposta original do Consórcio que desenvolveu os estudos foi a utilização do critério de maior valor de investimento (Decreto 8.033/2013, art. 9º, inc. IV) , desse modo o valor global de investimentos propostos na licitação seria objeto de formulação de PBI para prévia aprovação pelo Poder Concedente. Ou seja, essa modalidade seria mais alinhada ao objetivo declarado de maximizar os investimentos no porto.
Contudo, a decisão do Poder Concedente foi pela manutenção do critério já largamente utilizado nas licitações do setor portuário, por dois motivos (peça 8, p. 23) :
Em primeiro lugar, dado que o Valor Presente Líquido do projeto de concessão do Porto Organizado de São Sebastião no Cenário Base é relativamente baixo e que não foram identificados investimentos obrigatórios de grande monta necessários à sustentação das operações previstas no Cenário Base, com a adoção do critério de maior valor de investimentos, seria possível que cada proponente oferecesse o maior volume de investimentos possível com o qual poderia arcar, e que fosse adequado ao projeto de exploração pretendido para SSO. Ressalta-se que exigir investimentos de grande monta não vinculados à demanda mapeada da Concessionária aumentaria demasiadamente o risco de tornar inviável o projeto.
Em segundo lugar, não há uma vocação óbvia de cargas para o Porto Organizado de São Sebastião. Por tal razão, a melhor alternativa para atrair investimentos para SSO seria adotar uma modelagem bastante flexível, de modo que cada proponente tivesse a liberdade de desenhar o projeto de exploração do Porto Organizado de São Sebastião da melhor forma que entendesse, maximizando as chances de SSO de fato ser expandido. Da mesma forma, cada proponente poderia apresentar o valor de investimentos máximo que conseguiria arcar, adequado ao seu projeto de exploração para SSO, justificável pelos retornos projetados. 
 (grifos nosso) 
Os investimentos estão regulados na cláusula 11 da minuta de contrato da concessão (peça 15, p. 19) . A cláusula 11.2 prevê que a análise do primeiro Plano de Investimentos será baseada em Fluxo de Caixa Marginal, a ser realizado por meio da utilização dos recursos depositados na Conta Vinculada e, se necessário, da combinação com outras formas de recomposição.
A cláusula 11.7 da minuta de contrato prevê que em até 90 dias contados da data da decisão de não objeção pelo Poder Concedente ao Plano de Investimentos apresentado, a Concessionária deverá apresentar o respectivo EVTEA à Antaq, que procederá à análise de recomposição do equilíbrio econômico-financeiro. 
Nesse ponto vale frisar que o Plano de investimentos contará apenas com investimentos novos, ou seja, não previstos no EVTEA licitado. Além disso, a metodologia do fluxo de caixa marginal levará em conta não só as despesas geradas pelos novos investimentos, como também as receitas advindas deles. Ou seja, os recursos da conta vinculada serão utilizados para fazer frente ao desequilíbrio, no caso de as receitas não serem suficientes para custear os investimentos novos. Outrossim, todo o risco de demanda é do concessionário, que explorará o serviço por sua conta e risco.
Concluindo em relação ao plano de investimentos, esse é uma ferramenta prevista na modelagem para incentivar novos investimentos no Porto de São Sebastião, alinhados ao plano de negócios da futura concessionária, de forma a maximizar as chances de ampliação da infraestrutura existente.
Dessa forma, não há vinculação de recursos a título de reequilíbrio para investimentos já previstos, afastando-se o receio dessa possibilidade como bem destacado no despacho do Eminente Relator, Exmo. Ministro Walton Alencar Rodrigues, constante da exordial. 
Conta vinculada
Como citado anteriormente, o segundo mecanismo previsto na modelagem é a conta vinculada, que tem precipuamente a função de dar liquidez aos processos de reequilíbrio decorrentes de responsabilidades atribuídas ao Poder Concedente.
Seu regramento está previsto na cláusula 12 da minuta de contrato (peça 15, p. 21) , no seu anexo oitavo, e na minuta de edital (peça 14, p. 36-37) , sendo definido que a conta vinculada será composta de:
a) uma parcela fixa inicial de R$ 24.907.700,00, referente ao VPL do projeto (subitem 7.1, iii, "a", da minuta do edital, peça 14, p. 37) ;
b) o montante equivalente a nove vezes o valor da outorga (subitem 7.1, "iii", "b", da minuta do edital, peça 14, p. 37) ;
c) a contribuição variável, a ser paga anualmente, no montante resultante da aplicação da alíquota de 7,5% sobre a parcela da receita bruta consolidada da concessionária que ultrapassar o valor de R$ 42.000.000,00 (subitem 6.1.3 da minuta do contrato, peça 15, p. 11-12, c/c subitem 12.2 da minuta de contrato, peça 15, p. 22) .
O depósito na conta vinculada das duas primeiras parcelas acima detalhado será condição necessária para assinatura do contrato.
O Minfra declarou na Nota Técnica 36/2022 CGMC-SNPTA/DNOP/SNPTA (peça 67, p. 3) a finalidade não arrecadatória dos projetos de desestatização daquela pasta:
A proporção adotada para o depósito em conta vinculada está em linha ao afirmado pelo Minfra em diversas oportunidades de que os projetos de desestatização não possuem fins arrecadatórios, mas buscam garantir meios para que os recursos sejam aplicados no próprio complexo portuário. Para isso, buscou-se garantir que além de um depósito inicial mínimo, a maior parte de eventual ágio a ser ofertado durante o certame licitatório constituam fonte de recursos para a Conta Vinculada, a fim de garantir recursos para a recomposição do equilíbrio econômico-financeiro do contrato. (grifos nosso) 
Ressalta-se que a manutenção dos recursos oriundos da concessão no próprio porto é uma praxe de longa data nos projetos de arrendamento de áreas portuárias analisadas por esta Corte. Em geral é previsto o máximo de investimentos para otimizar a infraestrutura, e o excedente do projeto é convertido em arrendamentos fixos e variáveis de modo a dotar a Autoridade Portuária Pública de autonomia financeira para fazer frente às suas obrigações contratuais e legais.
Dessa forma, os VPL dos projetos portuários são zerados em termos de arrendamentos fixos e variáveis, a serem pagos ao longo de todo o projeto. Em outras palavras, ao invés de receber já na entrada o valor correspondente ao VPL, as modelagens distribuem esse valor ao longo de todo o contrato, em parcelas fixas (R$/mês) e variáveis (R$/t movimentada) . Desse modo, tais valores de arrendamentos quando trazidos a valor presente, pela taxa interna de retorno prevista no EVTEA, correspondam ao VPL calculado para o projeto.
Até mesmo os excedentes econômicos vislumbrados pelos particulares, traduzido no lance do leilão (BID) , também têm sido destinados às Autoridades Portuárias, e não ao caixa único do Tesouro Nacional, justamente para que o dinheiro do projeto fique no Porto de origem e fomente seu desenvolvimento, seguindo a lógica de exploração seguida pela maioria dos portos públicos do mundo.
Essa prática garante a sustentabilidade da Autoridade Portuária Pública, pois é uma das principais fontes de receita do modelo Landlord, garante novos investimentos no setor, bem como serve de fonte de recurso para que o Poder Concedente cumpra com suas obrigações no contrato de concessão, que por ser um contrato de longo prazo, incompleto, possui uma matriz de risco para alocar a cada parte suas obrigações.
Com a concessão da Autoridade Portuária, deixa de existir o ente público da Administração Indireta que dava sustentação a essas obrigações (companhias Docas) , de maneira mais ágil, sendo transferida para a União tais encargos. 
Essa situação pode gerar descumprimentos contratuais por parte do Poder Concedente quando da concretização de riscos lhe atribuído no contrato, que demandarão mais tempo para resolução, pois dependerá de previsão orçamentária e disponibilidade financeira para que sejam honrados os compromissos, retardando os investimentos que porventura sejam necessários além de tornar mais oneroso o reequilíbrio devido à demora na sua concretização, podendo em alguns casos a comprometer a qualidade e/ou continuidade dos serviços.
É certo que existem várias formas de realizar o reequilíbrio, e não só pelo aporte financeiro do ente público, como diminuição de obrigações, aumento de tarifas, extensão de prazo contratual, entre outros, contudo todos tendem a aumentar o custo financeiro da contratada.
Contudo, a conta vinculada serve para os propósitos de manter os recursos da concessão no porto, dotar a concessão de mecanismo ágil que confira liquidez aos reequilíbrios cuja responsabilidade seja atribuída ao Poder Concedente, além de não onerar o orçamento público, pois as obrigações serão honradas com o dinheiro gerado na própria concessão. esse tipo de conta tem sido apontado como uma boa prática pela doutrina, conferindo mais confiabilidade aos projetos e consequentemente atraindo mais interessados.
Dessa forma, apesar do ineditismo do instituto da conta vinculada no setor portuário, ela não inova no tocante à não destinação dos recursos oriundos dos projetos para a conta única do Tesouro Nacional. Obrigar que tais recursos sejam obrigatoriamente recolhidos ao Tesouro implicaria, por simetria, retirar das autoridades portuárias públicas uma de suas principais fonte de receitas, inviabilizando seu funcionamento e tornando-as em estatais dependentes da União.
No caso da presente concessão, significaria tirar do Poder Concedente qualquer margem financeira para fazer frente às suas obrigações contratuais, em caso de materialização de riscos alocados a ele na matriz do contrato, sem ter que onerar o orçamento público, bem como retirar do Porto os recursos gerados, em contradição à política pública instituída ao longo dos anos.
A minuta de contrato prevê como destinação dos recursos depositados na conta vinculada:
12.4. Os recursos depositados na Conta Vinculada serão utilizados exclusivamente para recomposição do equilíbrio econômico-financeiro do Contrato de Concessão, em especial a realização dos investimentos previstos no primeiro Plano de Investimentos e a realização de novos investimentos pactuados ao longo da vigência da Concessão, por meio de uma Proposta Apoiada, ou de inclusões que ensejem o reequilíbrio do Contrato de Concessão.
 (...) 
12.5. Extinta a Concessão, caso a Concessionária faça jus à indenização, nos termos da Cláusula 32, o Poder Concedente utilizará eventual saldo existente na Conta Vinculada para fazer frente a tal pagamento.
12.5.1. Caso ainda haja saldo na Conta Vinculada após o pagamento citado na Subcláusula 12.5, referido recurso será considerado como Bem Reversível e será revertido para o Poder Concedente, sem necessidade de pagamento de indenização a qualquer título à Concessionária.
Em que pese o espaço para melhorias na redação contratual, as finalidades descritas acima estão bem delineadas no sentido permitir que os recursos da concessão sejam utilizados em prol do desenvolvimento do Porto, exclusivamente para recomposição do equilíbrio econômico-financeiro do Contrato, ou, em caso de não utilização, recolhimento ao Tesouro.
Diferente dos propósitos da conta vinculada do setor rodoviário, que visa precipuamente a manutenção da modicidade tarifária, aqui no setor portuário o Poder Concedente indica que visa manter a atualidade do serviço e seu contínuo aperfeiçoamento por meio do reinvestimento das receitas geradas no projeto, bem como aumentar a liquidez dos processos de reequilíbrio. 
Vale salientar que, no caso concreto, apesar de possuir liberdade de preço, com apenas a tarifa de utilização do canal de acesso com price cap, o Porto possui competição direta com o Porto de Santos, possuindo pouca ou nenhuma margem para fugir dos preços de mercado para conseguir atrair carga, melhorar sua infraestrutura e sair da situação de baixa movimentação na qual se encontra.
Devido à capacidade do Porto de Santos, com os ganhos de escala, e toda infraestrutura logística já montada ao seu redor, é muito provável que o Porto de São Sebastião tenha que oferecer vantagens competitivas para atrair parceiros, a exemplo de preços mais baixos. Assim, o presente caso concreto indica que o mecanismo de aumento tarifário não é o mais indicado para a manutenção do equilíbrio contratual.
Por último, antes de adentrar nas propostas da equipe, outro ponto a ser destacado é que a contribuição variável ao ser destinada à conta vinculada continua a ser apropriada pelo Poder Concedente, no sentido de que os recursos da conta serão utilizados para fazer frente a obrigações do Poder Concedente, previstos na matriz de risco, e não obrigações da Concessionária.
Assim, o Poder Concedente continua a se apropriar do risco positivo do sucesso de um novo investimento não previsto na modelagem, pois esse investimento gerará mais receita, e parte desta será capturada como outorga variável (7,5% da receita bruta que ultrapassar R$ 42 milhões - cláusula 6.1.3 do contrato) pelo Poder Concedente. O fato de a contribuição não ser recolhida ao Tesouro não mudará a lógica contratual de ser utilizada a favor do ente público, para fazer frente a suas obrigações, ou mesmo visando o desenvolvimento do porto:
O objetivo é dotar o projeto de liquidez a partir da própria receita auferida com a exploração do Porto Organizado, facultando o seu reinvestimento, a critério do Poder Concedente, seja determinando, seja autorizando propostas de iniciativa da Concessionária, em ampliação e melhoria da infraestrutura do próprio porto. (peça 36, p. 10) 
Nesse contexto, não se pode perder de vista o caso concreto do porto, que possui necessidade de investimentos para aperfeiçoamento de sua infraestrutura, e assim conseguir atrair cargas e mudar sua trajetória deficitária observada ao longo dos últimos anos. 
Dessa forma, a conta vinculada, em conjunto com o plano de investimentos são ferramentas contratuais para alavancar os investimentos no porto, possibilitando o aumento do capex de expansão da infraestrutura.  Contudo, deve-se ressaltar que nem todo investimento será necessariamente via reequilíbrio, pois pode não ser aprovado pelo Poder Concedente, não gerar desequilíbrio, ou mesmo a concessionária pode optar por fazer investimentos sem aprovação, às suas expensas e sem direito à reequilíbrio, conforme cláusula 11.3 do contrato.
Superado esses pontos iniciais em relação à conta vinculada, passa-se às propostas da instrução precedente.
Propostas de encaminhamento
Resumidamente, na instrução precedente foram abordados dois pontos: a situação do atual convênio de delegação e o mecanismo da conta vinculada.
No tocante às propostas em relação ao convênio de delegação entre a União e o estado de São Paulo para gestão do Porto de São Sebastião, manifesto minha concordância com as análises e as recomendações propostas na instrução.
Quanto à conta vinculada, a proposta da instrução precedente é pela sua exclusão da modelagem, por ausência de previsão legal para sua utilização nos contratos administrativos de concessão portuária, e que seja estabelecido que o excedente econômico do Fluxo de Caixa Marginal constitua o valor de outorga mínimo a ser transferido para o Poder Concedente.
No tocante a este ponto, inicialmente vale ressaltar que tanto a Lei 12.815/2013 quanto a Lei 8.987/1995 não contemplam um conteúdo máximo para o contrato, e sim um rol mínimo, essencial, para os quais deverão existir cláusulas contratuais necessariamente.
A Lei 8.987/1995 inclusive é taxativa quanto à possibilidade de existência de outras cláusulas contratuais, como prevê seu art. 23-A:
Art. 23-A. O contrato de concessão poderá prever o emprego de mecanismos privados para resolução de disputas decorrentes ou relacionadas ao contrato, inclusive a arbitragem, a ser realizada no Brasil e em língua portuguesa, nos termos da Lei no 9.307, de 23 de setembro de 1996. (Incluído pela Lei nº 11.196, de 2005) 
A conta vinculada é uma espécie de escrow account, ou conta centralizadora de recebíveis. Esta última é um mecanismo privado que vem sendo utilizado em projetos complexos e de grande envergadura que envolvem riscos relevantes e diversificados e que requeiram uma segurança financeira maior e a estabilidade no adimplemento das obrigações pecuniárias pelas partes envolvidas, ajudando a mitigar, dentre outros, os riscos de passivos contingentes, de liquidez, de solvência e, até mesmo, do próprio negócio, como o risco de demanda, por exemplo.
A escrow account, portanto, possui a natureza de ser uma conta garantia em que se depositam e se reservam recursos financeiros de uma, ou de ambas as partes contratantes, segundo suas responsabilidades contratuais, com a finalidade de se adimplir obrigações futuras, por vezes, incertas, que surjam, ou decorram da execução contratual, e até mesmo após o seu encerramento.
Vejamos que esse é justamente a finalidade da conta vinculada, conforme Egon Bockmann Moreira em "Direito das Concessões de Serviço Público":
Tais contas podem ser entendidas como um "colchão de liquidez" que permite ao projeto se valer de recursos gerados no âmbito da concessão para resolver problemas do próprio contrato. É mecanismo regulatório que abarca um processo de retroalimentação positiva, cujo objetivo principal se concentra na sustentabilidade econômico-financeira do projeto concessionário.
O aludido colchão presta-se a mitigar determinados riscos, como os cambiais e de demanda, além de prover recursos para o pagamento de reequilíbrios e a inclusão de investimentos necessários não previstos originalmente.78 Ele se presta a antecipar exigências futuras, eis que é proteção à liquidez: a disponibilidade de dinheiro em caixa (...) 
O colchão de liquidez pode ser composto por recursos provenientes das receitas variáveis obtidas ao longo da concessão e também pelo valor da oferta quando do leilão.
A conta vinculada é uma espéie de escrow account, que é um mecanismo privado para resolução de conflitos, sendo utilizado no caso da concessão para resolver conflitos (reequilíbrios contratuais) . Dessa forma, entendo que o mecanismo, apesar de não expresso textualmente, encontra guarita no art. 23-A da Lei 8.987/1995.
O Minfra destacou ainda que a Lei 9.491/1997, em seu art. 6º, estabelece como competência do Conselho Nacional de Desestatização (CND) , cujas competências são atualmente exercidas pelo Conselho do Programa de Parcerias de Investimentos (art. 7º da Lei nº 13.334, de 2016) , "determinar a destinação dos recursos provenientes da desestatização". Esclarece que estão em andamento tratativas entre Minfra, BNDES e Ministério da Economia com vistas à "elaboração de minuta de resolução a ser submetida ao CPPI em que serão analisados aspectos da modelagem e das condições de desestatização" do SSO.
Dessa forma, existe comando legal autorizando o CND definir a destinação dos recursos de outorga. Considerar que os recursos devem ser necessariamente recolhidos ao Tesouro, significaria tornar letra morta tal dispositivo legal, o que não se coaduna com a melhor técnica de interpretação. Igualmente, o PND não necessitaria dessa previsão legal para realizar a destinação de tais recursos por meio do processo orçamentário, tornando o art. 6º da Lei 9.491/1997 sem função.  
Também não há que se falar em inconstitucionalidade, uma vez que essa não foi declarada pelo Supremo Tribunal Federal (STF) , a quem competiria tal atribuição. A lei do PND trata do Programa Nacional de Desestatização, e não de orçamento, não havendo que se falar também em necessidade de lei complementar.
Conforme já apreciado e autorizado por esta corte, o instituto do investimento cruzado utilizado em ferrovias é igualmente baseado em lei ordinária, fazendo destinação da outorga para outros fins que não o recolhimento ao caixa único do Tesouro, não havendo, portanto, que se falar em inconstitucionalidade do art. 6º da Lei 9.491/1997.
Por fim, como trazido na instrução, já foram objeto de análise deste Tribunal dois casos de rodovias que utilizaram o instituto da conta vinculada. Apesar de não constar uma avaliação do instituto nos precedentes citados, fato é que foram aprovados sem suscitar necessidade de observar trâmite orçamentário.
Outro ponto suscitado na instrução precedente foi a necessidade de definição dos investimentos, com adequado nível de detalhamento e grau de precisão, conforme o voto condutor do Acórdão 276/2019-TCU-Plenário, referente à renovação antecipada do contrato da ferrovia "Malha Paulista". 
Apesar de concordar que, em geral, os investimentos devem estar bem delineados, considero haver diferença entre uma renovação antecipada e uma nova outorga. Também existem motivos no presente caso concreto, que merecem ser considerados. 
Na renovação antecipada, o fundamento do mecanismo é justamente antecipar o investimento para não ter que esperar o fim do contrato, dito de outra forma, se não existe investimento já necessário, não há que se falar em antecipação, a concessão deve ser prorrogada ordinariamente, se for o caso.
Já em São Sebastião, como relatado no início deste pronunciamento, a opção foi por postergar a definição para aumentar a atratividade do projeto e com isso a competição do leilão. Ou seja, tendo em vistas as características do porto (pequena área, nenhum arrendamento, baixa movimentação, sem perfil de carga bem definido para o porto, entre outras) , deixou-se para um segundo momento a exata definição dos investimentos para alinhá-los ao plano de negócio da futura concessionária, aumentando assim a atratividade. Além disso, a concessionária deverá submeter ao Minfra o seu plano de investimentos em até 12 meses. Dessa forma, os motivos expressos pelo Minfra justificam a opção adotada no caso concreto e trazem benefícios ao leilão.
Destarte, acredito que não se deve proibir o uso do instituto, e sim contribuir para seu aperfeiçoamento. Nessa seara, a instrução precedente apontou algumas cláusulas contratuais que necessitariam de algum aperfeiçoamento, com os quais anuo.
Ressalta-se que o mecanismo da conta vinculada também foi alvo de questionamentos ao Minfra e Antaq por ocasião da auditoria no processo de concessão do Porto de Itajaí (TC Processo 039.017/2021-4) , que também é de relatoria do Exmo. Ministro Walton Alencar, e ainda não foi julgado.
Não seria producente trazer aqui toda a discussão ocorrida naquele processo, mas em brevíssimo resumo, foram questionados ao Minfra e à Antaq sobre a natureza dos recursos da conta vinculada e sobre a redação de algumas cláusulas contratuais.
No decorrer do processo de auditoria o Minfra propôs várias melhorias na redação, além de concordar com os argumentos da unidade técnica de que os recursos seriam de natureza pública, ou nas palavras do Ministério, "de destinação pública" para custear exclusivamente obrigações de responsabilidade do Poder Concedente.
Na instrução precedente também foi exposto a necessidade de deixar claro que os recursos da conta vinculada serão utilizados para reequilíbrios apenas decorrentes de riscos alocados ao Poder Concedente. 
Dessa forma, reputo de importância a uniformização dos entendimentos alcançados para os dois processos, bem como das cláusulas contratuais que regerão o tema, como também a decisão que será adotada por esta corte para ambos os processos.
Assim, proponho que seja determinado ao Minfra que:
uniformize as cláusulas contratuais relativas à conta vinculada presente nos contratos de concessão portuárias a serem licitadas;
deixe claro que os valores disponibilizados na "conta vinculada" são "recursos públicos" da outorga da União, passíveis de custear exclusivamente obrigações do Poder Concedente em face de reequilíbrios econômico-financeiros futuros.
Na instrução precedente também foi sugerido que no subitem 19.2.4 da minuta do contrato que apenas a parcela não amortizável dos novos investimentos, aprovados pelo Poder Concedente ou por ele requeridos, será de responsabilidade do Poder Concedente. Também foi proposta a avaliação da exclusão da parte final da redação da cláusula 12.4 ("ou de inclusões que ensejem o reequilíbrio do Contrato de Concessão") , a fim de que os recursos sejam direcionados tão somente para investimentos que fomentem o desenvolvimento do porto.
Como são propostas de melhorias, proponho acatar tais apontamentos por meio de recomendação.
Por fim, deve-se pontuar que tanto neste processo quanto no processo de concessão do Porto de Itajaí/SC, os documentos encaminhados pelo Minfra não contemplaram os pareceres jurídicos de análise das minutas contratuais e editalícias.
Segundo o Minfra, esses pareceres só são emitidos após análise do TCU e antes da publicação do edital. Em que pese esse procedimento seja a rotina adotada e que não exista menção expressa na IN TCU 81/2018, análise posterior da consultoria jurídica do Ministério pode modificar cláusulas contratuais/editalícias e trazer a necessidade de nova análise desta Corte. 
Adicionalmente, tais pareceres podem contribuir para o processo de análise desta Corte, principalmente no caso concreto que trata das noveis concessões de autoridades portuárias, além da inserção de novas ferramentas contratuais, a exemplo da conta vinculada.
Assim será proposta recomendação para que o Minfra submeta a sua consultoria jurídica as minutas contratuais antes do envio dos documentos ao TCU, inserindo tais análises nos documentos a serem encaminhados a esta Corte.
Com base no exposto, e agregando as propostas da instrução precedente, submeto os autos à consideração superior propondo:
determinar ao Ministério da Infraestrutura e à Agência Nacional de Transportes Aquaviários, com fundamento no art. 4º, inciso II, da Resolução-TCU 315/2020,  que, antes de publicar o edital do leilão de concessão do Porto Organizado de São Sebastião, explicitem na minuta do contrato que os valores disponibilizados na "conta vinculada" são "recursos públicos" da outorga da União, passíveis de custear exclusivamente obrigações do Poder Concedente em face de reequilíbrios econômico-financeiros futuros, bem como, uniformizem tais cláusulas com os demais contratos de concessão de autoridades portuárias, naquilo que for possível, de forma a atender os art. 10 e 15, inciso II, da Lei 8.987/1995; art. 2º, inciso IX, da Lei 12.815/2013; art. 8º e 9º da Resolução Antaq 85/2022; e art. 25, § 1º, da Lei 14.133/2021;
recomendar ao Ministério da Infraestrutura e à Agência Nacional de Transportes Aquaviários, com fundamento no art. 11 da Resolução-TCU 315, de 2020, que, antes da publicação do edital do leilão de concessão do Porto Organizado de São Sebastião, avaliem a conveniência e oportunidade de:
excluir a parte final da redação da cláusula 12.4 ("ou de inclusões que ensejem o reequilíbrio do Contrato de Concessão") , a fim de que os recursos sejam direcionados tão somente para investimentos que fomentem o desenvolvimento do porto;
reformular o subitem 19.2.4 da minuta do contrato para que apenas a parcela não amortizável dos novos investimentos, aprovados pelo Poder Concedente ou por ele requeridos, será de sua responsabilidade;
fazer gestão junto ao Poder Legislativo para aprimorar a legislação vigente a fim de incluir alternativas que permitam o reinvestimento dos valores oriundos dos processos de desestatização no desenvolvimento do próprio projeto ou do setor portuário;
recomendar ao Ministério da Infraestrutura, com fundamento no art. 11 da Resolução-TCU 315, de 2020, que, antes da publicação do edital do leilão de concessão do Porto Organizado de São Sebastião:
submeta a sua consultoria jurídica as minutas contratuais dos processos de desestatização antes do seu envio ao TCU, inserindo tais análises nos documentos a serem encaminhados a esta Corte para atendimento a IN-TCU 81/2018;
seja formalizado acordo ou protocolo de intenções entre o Poder Concedente e o estado de São Paulo tratando:
da forma de operação do Porto de São Sebastião até o final do período de transição previsto na minuta do contrato; e
de segregar o processo de concessão do Porto de São Sebastião de possíveis procedimentos relacionados a indenizações ao estado de São Paulo."
III
Por fim, transcrevo, a seguir, o pronunciamento do titular da então SeinfraPortoFerrovia (peça 72) : 
"Trata-se de acompanhamento de desestatização, por meio da concessão dos serviços públicos de administração do Porto de São Sebastião (SSO) e exploração direta e indireta das instalações portuárias nele existentes. A análise destes autos é regida pelo rito estabelecido na Instrução Normativa TCU 81/2018.
Conforme despacho acostado à peça 1, o Eminente Relator, Exmo. Ministro Walton Rodrigues, trouxe dois questionamentos a serem dirimidos junto ao MInfra, primeiro com relação à viabilidade jurídica da própria concessão, haja vista que o porto de São Sebastião é administrado pela Companhia Docas de São Sebastião (CDSS) por meio de um convênio de delegação celebrado entre a União e o Estado de São Paulo em junho de 2007, com vigência de 25 anos. O segundo com relação à existência e operacionalização da denominada conta vinculada, em que seriam depositados valores atinentes à outorga.
À peça 70, a equipe de fiscalização desse processo de desestatização acostou a instrução de análise dos pontos levantados pelo Relator, Exmo. Walton Alencar Rodrigues.
Com relação ao primeiro aspecto - situação do convênio de delegação -, manifesto minha concordância com as análises e as recomendações propostas na instrução. 
Quanto à segunda questão, segundo a equipe de fiscalização, a estruturação da conta vinculada não contaria com amparo legal, razão pela qual foi proposta determinação para sua exclusão da modelagem. Com as devidas vênias, deixo de acompanhar as análises e conclusões constantes da referida instrução, bem como a respectiva proposta de encaminhamento oferecida quanto a esse ponto, conforme as razões que passarei a expor ao longo deste pronunciamento.
Não obstante, manifesto-me de acordo com as considerações e propostas de encaminhamento oferecidas pelo Diretor Luiz Antonio Fragoso, conforme seu Pronunciamento constante na peça 71.
DOS BENEFÍCIOS DA CONTA VINCULADA
Importante consignar, inicialmente, que o mecanismo busca conferir de forma salutar maior agilidade na resolução dos problemas da própria concessão, além de conferir mecanismo capaz de evitar ou mitigar eventual aumento futuro de tarifas para recomposição de reequilíbrio econômico-financeiro ou da não realização tempestiva de investimentos necessários, preservando assim os conceitos de serviço adequado trazidos pela Lei 8.987/1995 em seu art. 6º, §1º, como os da modicidade tarifária, atualidade e eficiência.    
Pode-se afirmar também que a denominada conta vinculada reduz indubitavelmente o denominado "risco Brasil", quanto a capacidade do Estado em relação a futuros reequilíbrios econômico-financeiros do contrato, o que tende a ampliar o interesse na concessão e aumentar a competitividade do certame.
Menciona-se, ainda, que a própria literatura acadêmica reconhece a importância do instituto. Nessa linha, cita-se trecho do conteúdo da disciplina "Aspectos Regulatórios do Setor Rodoviário", de autoria do Professor Fernando Camacho:
Idealmente, o contrato tem que ser desenhado de modo a ter instrumentos que possam resolver seus "próprios problemas". Um exemplo concreto refere-se à utilização de outorga variável e sistema de mecanismos de contas que tem sido aplicado em contratos de concessão rodoviária no Brasil para gerar um colchão de liquidez para, por exemplo, mitigar riscos e para pagamentos de reequilíbrios.  
Resta claro, por todo exposto, que a instituição da referida conta vinculada pode trazer benefícios se inserida na modelagem da concessão.
DA LEGALIDADE
Registra-se que, conforme alegado pelo MInfra, a previsão de uso de conta vinculada já constava, de fato, em recentes concessões rodoviárias, a exemplo da Rodovia Presidente Dutra, que tiveram seus estudos submetidos à análise do TCU. Entretanto, ressalta-se que esta Corte de Contas não tratou sobre a legalidade do instituto em nenhum dos processos, tendo se manifestado apenas sobre os aspectos operacionais de sua utilização. 
Adentrando então nessa seara da legalidade, pontua-se que não há nenhum dispositivo legal que determina que o saldo livre do fluxo de caixa da modelagem e o respectivo ágio devam ser integralmente revertidos aos cofres do Tesouro Nacional.
Não somente isso, mas o próprio art. 6º, inciso III, da Lei 9.491/1997 (Lei do PND) , estabelece que compete ao Conselho Nacional de Desestatização determinar a destinação dos recursos provenientes da desestatização, observado o disposto no art. 13 da mesma lei, que orienta a utilização prioritária para quitação de dívidas vencidas perante a União. Contudo, não há normativo que especifique em detalhes ou regulamente a citada destinação.
Assim, pode-se dizer que o saldo livre do fluxo de caixa depositado em tal conta vinculada não se caracterizaria, em um primeiro momento,  como fonte originária de receita orçamentária para o Estado, mas como recursos financeiros que formam um colchão de liquidez para suportar possíveis reequilíbrios econômico-financeiros decorrentes de riscos do Poder Concedente ou investimentos que se façam necessários conforme Plano de Investimentos e Propostas Apoiadas ao longo da vigência contratual. 
Caso estes recursos não sejam utilizados, o ingresso permanente desses recursos ao patrimônio público em algum momento futuro, conforme a ser previsto na regulamentação contratual, o transformará em receita orçamentária, podendo a partir daí ser devidamente previsto na Lei Orçamentária e escriturado quando auferido.
Essa interpretação se coaduna com a Lei do PND, citada anteriormente, pois não haveria razão de ser do supracitado dispositivo se não houvesse a possibilidade de determinar a destinação de recursos provenientes de desestatizações para além de seu recolhimento aos cofres do Tesouro Nacional de forma imediata.
Não somente isso, conforme consta na derradeira instrução, o MInfra argumentou que não deve ser objetivo principal do projeto de desestatização a arrecadação de recursos para o Tesouro, mas sim a atração de investimentos com vistas a proporcionar o desenvolvimento do Porto de São Sebastião, bem como o aumento de sua capacidade e competitividade. Assim, impossibilitar a utilização do instituto desvirtuaria a própria essência do objeto último da referida desestatização.  
Passo a adentrar, então, nos aspectos trazidos pela equipe de auditoria. Primeiramente, citam as modelagens das prorrogações antecipadas das Ferrovias Estrada de Ferro Vitória-Minas (EFVM) , Estrada de Ferro Carajás (EFC) e Malha Paulista, assim como no contrato de Subconcessão do Tramo Central da Ferrovia Norte-Sul (FNS-Tramo Central) , em que foi incluído um mecanismo de reequilíbrio econômico-financeiro por meio da redução da outorga remanescente devida pela concessionária. De acordo com a equipe, "trata-se de uma possibilidade de converter o valor devido de outorga em investimentos".
Alegam, que naquelas modelagens os valores de outorga foram parcelados (todos acima de 120 meses) e que, na hipótese de determinação pela ANTT de realização de investimentos adicionais não previstos, a agência poderia adotar a redução do valor da outorga, impactando os valores ou quantidades das parcelas vincendas. 
Nesse aspecto, entendo que a conta vinculada teria função bem semelhante no tocante a investimentos não previstos e demandados/autorizados pelo Poder Concedente que não possam ser amortizados no âmbito do contrato de concessão, a saber o de ser um mecanismo interno à concessão (no sentido de não demandar recursos exógenos) capaz de suportar reequilíbrios econômico-financeiros. A diferença está no fato de que nas concessões ferroviárias foi prevista uma diluição do valor de outorga durante mais de 10 anos, enquanto no presente caso este valor deve ser aportado up front (valor de entrada) . 
Ora, nota-se que a situação não é apenas semelhante no tocante a ambos os valores de outorga serem eventualmente apropriados dentro da própria concessão, como no presente caso o uso da conta vinculada com aporte imediato se mostra inclusive mais benéfico ao próprio Poder Concedente, uma vez que não se tem o risco de inadimplemento com relação a parcelas vincendas e, assim, há maior segurança de que o recurso será de fato apropriado, seja na própria concessão, seja no recolhimento ao Tesouro Nacional em momento oportuno.
Em outras palavras, se em arrendamentos portuários e concessões ferroviárias não se tem cogitado qualquer empecilho legal para que o saldo livre do fluxo de caixa seja parcelado, o que impede na prática sua apropriação imediata ao Tesouro, e seja utilizado para recompor a equação econômico-financeira quando desbalanceada, não se vislumbra tampouco por analogia vedação ao instituto da conta vinculada.
DA INVERSÃO DE FASES
Não obstante o exposto, há realmente uma singularidade no atual projeto de Desestatização do Porto de São Sebastião que deve ser tratada com cautela, qual seja a postergação da definição dos investimentos obrigatórios para depois da fase de licitação, quando em até 12 meses contados da eficácia do contrato a concessionária deverá apresentar ao Poder Concedente um primeiro Plano de Investimentos.
Conquanto a equipe tenha trazido o Voto condutor do Ac. 2.876/2019-P, ressaltando a "impossibilidade de conversão do valor de outorga para a realização de investimentos imprecisos", entende-se que, diante de singularidades do atual processo, o raciocínio aplicado àquele processo da Malha Paulista pode ser, no caso específico de São Sebastião, relativizado. Explico. 
Em primeiro lugar, as citadas prorrogações antecipadas de ferrovias possuíam Valor Presente Líquido de alta materialidade, na casa dos bilhões em alguns casos, enquanto o do projeto de São Sebastião é comparativamente muito baixo, de cerca de R$ 25 milhões.
Ademais, enquanto naquelas prorrogações antecipadas, bem como na maioria das desestatizações do setor de transporte que passam pelo Tribunal, há uma definição muito clara, a partir do histórico de movimentação, acerca do perfil de cargas, tarifas praticadas, investimentos necessários, na desestatização do Porto de São Sebastião, segundo o MInfra, não há essa identificação, uma vez que não foi possível demonstrar "vocação óbvia de cargas para o Porto Organizado" (peça 23, p. 9) . Além disso, a pasta ministerial ainda defende que "exigir investimentos de grande monta não vinculados à demanda mapeada da Concessionária aumentaria demasiadamente o risco de tornar inviável o projeto".
Esse cenário revela que, caso houvesse a definição por parte do Ministério acerca dos investimentos obrigatórios desde já, isso acarretaria não somente potencial direcionamento da licitação para determinado perfil de carga e, consequentemente, restrição de interessados, como poderia incorrer em custo de oportunidade diante de potencial escolha inadequada e da assimetria de informação para com o mercado privado, uma vez que este tem melhor capacidade de avaliar as possibilidades para aquele porto.
Mas a principal razão pela qual os processos de prorrogação antecipada não podem ser ancorados para a presente análise de São Sebastião é com relação à própria razão de ser do instrumento jurídico. Um dos principais argumentos, senão o principal, trazido pelo Governo e acolhido pelo TCU no tocante à comprovação da vantajosidade em se permitir a antecipação da renovação dos contratos de concessão ferroviária foi justamente o da antecipação de investimentos que visavam mitigar os conflitos urbanos existentes e aumentar a capacidade de carga transportada. Ou seja, sem que houvesse de partida a definição clara sobre quais e como os investimentos seriam feitos, em detalhes, sequer seria possível pleitear e autorizar tais renovações. Como exposto, essa não é a realidade de São Sebastião, o qual não desenvolveu durante as últimas décadas vocação clara e vai se submeter a um processo licitatório em que a assimetria de informação para com o mercado privado é significativa. 
Portanto, tendo em vista o já citado dispositivo da Lei do PND que confere legitimidade ao Conselho Nacional de Desestatização para definir a destinação dos recursos, não vislumbro a alegada falta de amparo legal ou qualquer vedação prevista em lei para a instituição da denominada conta vinculada, ou de qualquer outro ativo, tendo em vista seu caráter financeiro enquanto ainda não se conforma de fato em receita orçamentária. Não obstante, entendo que há, sim, a necessidade de correções e cuidados nas delimitações de sua utilização, inclusive quanto aos investimentos que comporão o primeiro Plano de Investimentos, como passo a expor.
DA NATUREZA DOS RECURSOS
A minuta editalícia assevera no subitem 7.1.i que a adjudicatária do certame deverá abrir uma Conta Vinculada em seu nome perante um banco depositário (peça 14, p. 37) . Já o subitem 12.1.1 da minuta contratual estabelece que as partes reconhecem que a Conta Vinculada e os recursos nela depositados são de propriedade da Concessionária (peça 15, p. 22) .
Além disso, os subitens 12.4.3 e 12.5 mencionam que, caso os recursos não sejam utilizados em cinco anos ou ainda haja saldo, após extinta a concessão e saldadas as obrigações do Poder Concedente, tais recursos seriam revertidos como se bens reversíveis fossem, sem necessidade de indenização.
Sobre o assunto, o Parecer 511/2022/Conjur-MInfra/CGU/AGU (peça 36, p. 11) sustenta que " (...) a contribuição à conta vinculada prevista tem a real natureza jurídica de recursos da propriedade da concessão (do projeto) , que se tornam vinculados e destinados aos fins previstos no contrato de concessão (...) ".
A Antaq, por sua vez, menciona que os valores relativos aos recursos vinculados à concessão assumiriam natureza jurídica distinta dos princípios constitucionais orçamentários, previstos nos arts. 163 e seguintes da Constituição Federal e da Lei 4.320/1964, pois se aproximariam mais de bens da concessão do que de receitas da União. Isso se deve ao entendimento de que tais recursos não são valores pagos pelo concessionário destinados a retribuir à União pela transferência do ativo, e, sim, que cobrirão eventos futuros e incertos, cujo risco não se encontra alocado à concessionária (peça 39, p. 3) .
Em que pesem as considerações dos gestores, ainda que os recursos sejam mantidos em conta de banco depositário, tais recursos oriundos do saldo livre do fluxo de caixa não podem ser considerados como bens da concessão, mas sim de propriedade do Poder Concedente e, portanto, tem natureza pública. Desse modo, tais recursos transferidos à conta vinculada jamais podem ser descritos como de titularidade da concessionária.
Tendo em vista que o contrato de concessão tem como partes apenas o concessionário e o Poder Concedente (caráter intuitu personae) , pelo qual se outorga a prestação de um serviço público à empresa privada, todo e qualquer excesso de rentabilidade (medido pelo valor presente líquido) existente na modelagem financeira, incluindo na acepção possíveis ágios obtidos com a fase competitiva do certame pela concessão, não se justificaria na propriedade do concessionário, o qual já tem garantido sua justa remuneração por meio do WACC.
Logo, considerando haver apenas duas partes contratuais, latu sensu, detentoras de direitos e responsáveis por encargos na relação concessório-contratual: a coletividade, representada pelo Poder Concedente, de um lado, e o concessionário, do outro, entende-se que seja natural que a propriedade de tais recursos deva recair sobre o Poder Concedente, tutor dos interesses da coletividade para a qual os serviços públicos são direcionados.
Conclui-se, portanto, que o valor presente líquido do projeto, bem assim o ágio porventura obtido com a fase competitiva da licitação constitui em parcelas de recursos dotados de natureza pública. Assim, a partir da formalização do contrato concessório, tais recursos devem, de algum modo, ser percebidos pela sociedade, quiçá por meio de redução tarifária, em respeito à modicidade tarifária, ou pelo Poder Concedente, por meio de recebimento de certa quantia de recursos financeiros que podem ser dispostos, a partir do juízo da conveniência e da oportunidade administrativa, para integrar o patrimônio público como pagamento pela outorga ou para serem utilizados para a previsão de realização de investimentos nas concessões que se mostrem de interesse público, por exemplo, na qualidade de tutor dos interesses coletivos.
DA UTILIZAÇÃO
Superadas as questões da legalidade e da natureza dos recursos, passo a tratar daquela que considero a mais importante, qual seja dos limites e contornos a serem impostos para que o instituto da conta vinculada não tenha desvio de finalidade.
Nesse aspecto, cito trecho do relatório preliminar de análise da Desestatização do Porto de Itajaí (peça 161, p. 23, TC Processo 039.017/2021-4) , por meio do qual a equipe de fiscalização trouxe as seguintes manifestações às quais partilho do entendimento:
...a despeito de, em tese, a "conta vinculada" ser, a priori, uma boa prática de gestão de política pública, a falta de regras claras preestabelecidas e seu uso a mercê das peculiaridades e das conveniências de cada projeto acarretam maior risco regulatório e ineficiência, por falta da correta calibragem de custo-benefício do seu emprego em cada concessão de serviço público.
De fato, há que se ter uma regulamentação acerca do instituto, a fim de que haja transparência, previsibilidade e correta destinação em sua utilização. No âmbito do referido relatório, já há proposta no sentido de determinar à Antaq que estabeleça plano de ação para regulamentar o referido instituto, razão pela qual deixarei de trazer proposição no âmbito do corrente processo, que conta com a mesma relatoria.
Não obstante, no caso de São Sebastião, há que se ter um cuidado nos termos das minutas de contrato, a fim de não gerar interpretações dúbias que levem a possíveis questionamentos judiciais futuramente. 
Nessa linha, cito o subitem 12.4, que não deixa claro que as únicas hipóteses de utilização dos recursos da conta vinculada são para a inclusão de investimentos originalmente não previstos no contrato, por meio do Plano de Investimentos e das Propostas Apoiadas, e para os fatos ensejadores de reequilíbrio econômico-financeiro decorrentes da concretização de riscos alocados ao Poder Concedente.
Já por meio do subitem 19.2 não resta precisa a redação de que apenas a parte não amortizável dos investimentos a serem incluídos que de fato ensejam reequilíbrio econômico-financeiro a ser calculado por meio do fluxo de caixa marginal e eventualmente ser suportado pela utilização dos recursos dos bens afetos à prestação do serviço público (reversíveis) , poderá ser indenizada pelo Poder Concedente.
Assim, conclui-se que a redação dos subitens 12.4 e 19.2 da minuta contratual apresentam imprecisões que possibilitam interpretações incompatíveis com o arcabouço normativo vigente.
Quanto aos demais aspectos trazidos no pronunciamento da subunidade, manifesto novamente minha concordância, razão pela qual acompanho as respectivas propostas.
PROPOSTA DE ENCAMINHAMENTO
Pelo exposto, submetem-se as seguintes propostas de encaminhamento à consideração Exmo. Relator:
determinar ao Ministério da Infraestrutura e à Agência Nacional de Transportes Aquaviários, com fundamento no art. 4º, inciso II, da Resolução-TCU 315/2020,  que, antes de publicar o edital do leilão de concessão do Porto Organizado de São Sebastião, explicitem na minuta do contrato que os valores disponibilizados na "conta vinculada" são "recursos públicos" da outorga da União, passíveis de custear exclusivamente obrigações do Poder Concedente em face de reequilíbrios econômico-financeiros futuros, bem como, uniformizem tais cláusulas com os demais contratos de concessão de autoridades portuárias, naquilo que for possível, de forma a atender os art. 10 e 15, inciso II, da Lei 8.987/1995; art. 2º, inciso IX, da Lei 12.815/2013; art. 8º e 9º da Resolução Antaq 85/2022; e art. 25, § 1º, da Lei 14.133/2021;
recomendar ao Ministério da Infraestrutura e à Agência Nacional de Transportes Aquaviários, com fundamento no art. 11 da Resolução-TCU 315, de 2020, que, antes da publicação do edital do leilão de concessão do Porto Organizado de São Sebastião, avaliem a conveniência e oportunidade de:
excluir a parte final da redação da cláusula 12.4 ("ou de inclusões que ensejem o reequilíbrio do Contrato de Concessão") , a fim de que os recursos sejam direcionados tão somente para investimentos que fomentem o desenvolvimento do porto;
reformular o subitem 19.2.4 da minuta do contrato para que apenas a parcela não amortizável dos novos investimentos, aprovados pelo Poder Concedente ou por ele requeridos, será de sua responsabilidade;
fazer gestão junto ao Poder Legislativo para aprimorar a legislação vigente a fim de incluir alternativas que permitam o reinvestimento dos valores oriundos dos processos de desestatização no desenvolvimento do próprio projeto ou do setor portuário;
recomendar ao Ministério da Infraestrutura, com fundamento no art. 11 da Resolução-TCU 315, de 2020, que, antes da publicação do edital do leilão de concessão do Porto Organizado de São Sebastião:
submeta a sua consultoria jurídica as minutas contratuais dos processos de desestatização antes do seu envio ao TCU, inserindo tais análises nos documentos a serem encaminhados a esta Corte para atendimento a IN-TCU 81/2018;
seja formalizado acordo ou protocolo de intenções entre o Poder Concedente e o estado de São Paulo tratando:
da forma de operação do Porto de São Sebastião até o final do período de transição previsto na minuta do contrato; e
de segregar o processo de concessão do Porto de São Sebastião de possíveis procedimentos relacionados a indenizações ao estado de São Paulo."

não há.

Não atuou.

DESESTATIZAÇÃO. CONCESSÃO DO PORTO ORGANIZADO DE SÃO SEBASTIÃO. DETERMINAÇÃO PARA A EXCLUSÃO DA CONTA VINCULADA ANTE À FALTA DE PREVISÃO LEGAL. RECOMENDAÇÃO PARA FORMALIZAR ACORDO COM O ESTADO DE SÃO PAULO SOBRE AS INDENIZAÇÕES POR INVESTIMENTOS NÃO AMORTIZADOS. RECOMENDAÇÃO PARA AVALIAR A CONVENIÊNCIA E A OPORTUNIDADE DE ADOTAR EVENTUAIS MEDIDAS DE MUDANÇA DA LEGISLAÇÃO. RECOMENDAÇÃO PARA A SUBMISSÃO DE FUTURAS MINUTAS CONTRATUAIS À CONSULTORIA JURÍDICA ANTES DO ENVIO AO TCU. CIÊNCIA. ARQUIVAMENTO.

DESESTATIZAÇÃO (DES)

Secretaria de Fiscalização de Infraestrutura Portuária e Ferroviária (SeinfraPortoFerrovia).

Tratam os autos de acompanhamento da desestatização do Porto Organizado de São Sebastião, no Estado de São Paulo, para a concessão dos serviços públicos de administração portuária e exploração das instalações portuárias e das áreas não afetas às operações portuárias. 
O valor estimado do contrato de concessão, correspondente ao valor presente das receitas tarifárias e não-tarifárias, é de R$ 314.004.630,49, considerando todo o prazo da concessão, que é de 25 anos, sem prejuízo da possibilidade de prorrogação, uma única vez, por até quinze anos.
O critério de julgamento da licitação, na modalidade leilão, é o de maior valor de outorga, fixado no patamar mínimo de R$ 1,00 (um Real) .
Contextualizando, o Porto Organizado de São Sebastião integra o Complexo Portuário de São Sebastião, em conjunto com o Terminal de Uso Privado da Petrobras Transporte S/A (Transpetro) , denominado como Terminal Almirante Barroso (Tebar) .
Por meio do Decreto 9.972/2019, o Porto Organizado de São Sebastião e os seus serviços públicos portuários relacionados foram qualificados no Programa de Parcerias de Investimentos (PPI) , para fins de desestatização, e, posteriormente, mediante o Decreto 10.894/2021, incluídos no Programa Nacional de Desestatização (PND) .
Originalmente, o acompanhamento da presente desestatização estava inserido no escopo do TC Processo 039.017/2021-4, também da minha relatoria, para ser examinado em conjunto com a do Porto de Itajaí, no Estado de Santa Catarina, mas verifiquei a necessidade de constituir o presente processo em apartado, por conta das diferenças de porte e modelagem de cada um desses portos.
A SeinfraPortoFerrovia considerou que a desestatização do Porto de São Sebastião, em comparação com o de Itajaí, estaria inserida em um contexto de baixa materialidade e relevância, por representar apenas 5% da movimentação portuária brasileira, razão pela qual propôs dispensar a análise de mérito da sua desestatização. 
Não obstante, determinei, por meio de despacho, o prosseguimento do acompanhamento em exame, por entender subsistirem riscos na modelagem, que demandariam o exame aprofundado desta Corte de Contas.
O primeiro diz respeito à aparente inviabilidade jurídica da concessão, uma vez que o porto é, hodiernamente, administrado pela Companhia Docas de São Sebastião (CDSS) , em face da outorga conferida pela União, cujo prazo se encerra em 2032, prorrogável por mais 25 anos.
Com a rescisão do contrato de outorga em vigor com a CDSS, surgiram dúvidas sobre os riscos decorrentes da interrupção dos serviços portuários, em prejuízo aos seus usuários, bem como se haverá, ou não, o pagamento de indenização pelos investimentos já realizados pela CDSS, mas ainda não amortizados, os quais possuem vida útil estimada até 2064.
O segundo risco concerne à criação da denominada "conta vinculada", de titularidade da concessionária, criada com o objetivo de recompor o equilíbrio econômico-financeiro do contrato em favor da concessionária e arcar com o pagamento das indenizações, igualmente em benefício da empresa, quando extinta a concessão.
A terceira cláusula do contrato de concessão, que padecia de esclarecimentos, era a "contribuição variável" que, em conjunto com outras duas parcelas previstas no edital, compõem a conta vinculada, cujo montante corresponderá ao valor equivalente a 7,5% sobre a receita bruta que ultrapassar o valor anual de R$ 42.000.000,00.
Por conseguinte, em atenção à premente necessidade de elucidação sobre essa modelagem de concessão portuária, o então Ministério da Infraestrutura, atual Ministério dos Portos e Aeroportos, e a Agência Nacional de Transportes Aquaviários (Antaq) apresentaram as informações ora examinadas, em conjunto com as análises promovidas pela SeinfraPortoFerrovia.
Com relação ao convênio em vigor com a CDSS, o Ministério da Infraestrutura respondeu, em síntese, que está em tratativas com o Estado de São Paulo, para rescindir amigavelmente a outorga, evitando a descontinuidade das operações do porto, mas, caso não alcançada uma solução consensual, procederá à denúncia do convênio por conveniência administrativa (peça 24) .
No tocante às indenizações, o então Ministério da Infraestrutura discorda do Estado de São Paulo e afirma que elas não são devidas, com fulcro na cláusula 6ª, § 4º do convênio de delegação, pois o regime de delegação da administração e exploração portuária não prevê fluxo de caixa, taxa interna de retorno ou remuneração ao delegatário (peça 24) .
Adicionalmente, esclarece não haver previsão de pagamento de indenização com amparo na cláusula 10ª, § 1º, do termo de convênio, já que ela diz respeito às hipóteses de inadimplemento contratual, tampouco na cláusula 2ª do Termo de Cessão de Uso de Bens Patrimoniais Móveis e Imóveis, firmado entre a União, o Estado de São Paulo e a CDSS, uma vez que essa indenização seria restrita ao período em que o porto esteve sob o comando do Estado de São Paulo.
Em relação à conta vinculada, o então Ministério da Infraestrutura informou que o seu propósito é criar reserva de emergência, com liquidez, para resguardar a empresa concessionária contra a necessidade de realizar investimentos não previstos originalmente no contrato de concessão e para protegê-la de eventos que causem desequilíbrio ao contrato (peças 36, p. 7, e 39, p. 2) .
	Defende a necessidade desse mecanismo em função de o modelo de concessão não prever investimentos obrigatórios no edital convocatório, os quais acarretariam perda de competitividade ao certame e impossibilitariam o concessionário de buscar novas oportunidades de exploração do porto.
	Dessa forma, a existência da conta vinculada eliminaria a discussão sobre a aferição dos valores efetivamente investidos em comparação com o lance vencedor, além de garantir maior liquidez financeira em prol da realização desses investimentos.
Em defesa desse instituto, o então Ministério da Infraestrutura indicou outras concessões, em que a conta vinculada foi igualmente prevista, as quais foram avalizadas por este Tribunal por meio dos Acórdãos 4.036/2020 e 1.766/2021, ambos do Plenário, relatados, respectivamente, pelo E. Ministro Vital do Rêgo e por mim.
Após examinar todas essas informações, as auditoras integrantes da SeinfraPortoFerrovia (atual AudPortoFerrovia) propõem que este Tribunal determine ao então Ministério da Infraestrutura e à Antaq que excluam a conta vinculada e estabeleçam que o equivalente ao excedente econômico do fluxo de caixa marginal seja o valor de outorga mínimo a ser transferido para o Poder Concedente (peça 71) .
Entretanto, o corpo diretivo da unidade técnica propõe determinar, em vez de excluir a conta vinculada, seja indicado no contrato de concessão que os valores que a compõem são recursos públicos de outorga da União, passíveis de custear apenas as obrigações do Poder Concedente para os reequilíbrios econômico-financeiros futuros (peças 72 e 73) .
Apesar de reconhecer o caráter público desses recursos, o corpo diretivo da unidade técnica avalia que a exclusão da conta vinculada inviabilizaria o desenvolvimento do projeto portuário, por retirar a sua principal fonte de receitas, tornando-as dependentes do rito orçamentário.
Quanto à contribuição variável a ser depositada na conta vinculada, os dirigentes alegam que o Poder Concedente continuaria a se apropriar do risco positivo do sucesso acima do previsto na modelagem, pois, apesar de não recolhida ao Tesouro Nacional, ela reverteria em benefício público a partir do desenvolvimento do porto.
Em consenso, as auditoras encarregadas da instrução do processo e o corpo diretivo da unidade técnica sugerem que o Tribunal recomende ao Ministério dos Portos e Aeroportos a formalização de acordo com o Estado de São Paulo para estabelecer a forma de operação do Porto de São Sebastião até a sua transferência para a concessionária e para segregar o processo de concessão de possíveis procedimentos relacionados à indenização de investimentos não amortizados.
Ademais, concordam em recomendar ao Ministério dos Portos e Aeroportos que avalie a conveniência e a oportunidade de atuar junto ao Poder Legislativo, para aprimorar a legislação vigente, com vistas a prever alternativas que permitam o reinvestimento da receita, oriunda das desestatizações, no empreendimento portuário concedido.
Por fim, o corpo diretivo da SeinfraPortoFerrovia propõe recomendar que o Ministério dos Portos e Aeroportos submeta as minutas contratuais do Porto Organizado de São Sebastião ao exame da sua consultoria jurídica e, em seguida, ao TCU, e modifique as cláusulas 12.4 e 19.2.4 do contrato, alterando determinadas especificações relativas à conta vinculada e aos custos dos investimentos aprovados ou requeridos pelo Poder Concedente.
Feito esse breve relatório, passo a decidir.
							II
No mérito, acompanho, em essência, os exames empreendidos pela SeinfraPortoFerrovia, especialmente aquele produzido pelas auditoras federais de controle externo, à peça 70, adotando-os como minhas razões de decidir, sem prejuízo das considerações a seguir.
O primeiro questionamento sobre o modelo de desestatização do Porto Organizado de São Sebastião está relacionado aos efeitos decorrentes da rescisão unilateral do convênio atualmente em vigor com o Estado de São Paulo (peça 40) , desde 1934, especialmente quanto às indenizações pelos investimentos já realizados, mas ainda não amortizados.
Após examinar as cláusulas do referido convênio de delegação, a unidade técnica entendeu subsistirem ambiguidades na redação dos dispositivos atinentes à indenização, passíveis de interpretações distintas, razão pela qual propõe recomendar que esse assunto seja tratado de maneira separada do leilão, por meio da assinatura de protocolo de intenções com o Estado de São Paulo.
Após concedida a oportunidade de manifestar-se sobre essa recomendação, o então Ministério da Infraestrutura reiterou a sua compreensão sobre a falta de previsão de pagamento das indenizações, assim como sobre a solução da controvérsia, que não constituiria etapa necessária para o prosseguimento da concessão (peça 67, p. 9-12) .
Desta forma, não haveria óbice ao prosseguimento do processo de desestatização portuária em razão das divergências sobre a necessidade, ou não, de indenizar a CDSS pelos gastos já realizados, em favor do complexo portuário, que será concedido à iniciativa privada.
A solução consensual desse conflito vem sendo tratada, desde o ano de 2019, a partir de reuniões com representantes do então Ministério da Infraestrutura, da Antaq, do Governo do Estado de São Paulo, da CDSS e do Banco Nacional de Desenvolvimento Econômico e Social (BNDES) .
Além disso, eventual futura imputação de responsabilidade pela indenização em favor do Estado de São Paulo não se insere no escopo do presente acompanhamento, definido, na Instrução Normativa TCU 81/2018, como o objetivo de avaliar o adequado uso dos recursos públicos, conforme previsto no art. 70, parágrafo único, da Constituição Federal de 1988.
Ademais, não há previsão no edital de concessão ou na minuta contratual nenhuma cláusula relativa às indenizações decorrentes da desestatização do Porto Organizado de São Sebastião, objeto do presente acompanhamento, razão pela qual não há falar em dispêndio público que enseje a apreciação do TCU nesta fase processual.
Sem embargo, registro que o convênio celebrado entre a União e o Estado de São Paulo definiu as seguintes cláusulas relativas à indenização (peça 40, p. 13 e 16) :
"CLÁUSULA SEXTA
DA IDENTIFICAÇÃO E CESSÃO DOS BENS QUE INTEGRAM O PATRIMÔNIO DO PORTO
 (...) Parágrafo quarto - Os bens adquiridos durante a vigência do Convênio para exploração do PORTO ficarão afetos ao seu patrimônio e reverterão à DELEGANTE, ao término deste Convênio, independentemente de indenização.
 (...) CLÁUSULA DÉCIMA
DA DENÚNCIA 
As partes poderão denunciar o presente Convênio, mediante notificação judicial ou extrajudicial com antecedência mínima de noventa dias.
Parágrafo primeiro - Constituem motivos para denúncia deste Convênio a superveniência de ato, fato ou lei que o torne inviável, a conveniência administrativa devidamente justificada, ou o inadimplemento de quaisquer de suas cláusulas e condições, responsabilizando-se pelas respectivas indenizações a parte que der causa a denúncia." 
Examinados os termos do convênio, julgo não haver subsunção do fato à hipótese prevista na cláusula sexta, pois a concessão portuária irá ocorrer antes do término do convênio firmado com o Estado de São Paulo, ao passo que a dispensa do pagamento de indenização, com a afetação dos bens ao patrimônio do Poder Concedente, está condicionada ao término do ajuste.
Reputo, outrossim, configurada a subsunção do caso à cláusula décima, hipótese em que está garantida a indenização em favor da CDSS, por se tratar de hipótese de denúncia do convênio, conforme reconhecido pelo então Ministério da Infraestrutura, ao afirmar que, se não houver consenso com o Estado de São Paulo, procederá à denúncia (peça 33, p. 1-2) .
Para além de tais considerações, considero relevante pontuar que, no contrato de concessão que será celebrado com a licitante vencedora, em decorrência da licitação a ser promovida pelo Ministério dos Portos e Aeroportos, há previsão de pagamento de indenização, nos termos que transcrevo a seguir (peça 40) :
"12.5. Extinta a Concessão, caso a Concessionária faça jus à indenização, nos termos da Cláusula 32, o Poder Concedente utilizará eventual saldo existente na Conta Vinculada para fazer frente a tal pagamento.
12.5.1. Caso ainda haja saldo na Conta Vinculada após o pagamento citado na Subcláusula 12.5, referido recurso será considerado como Bem Reversível e será revertido para o Poder Concedente, sem necessidade de pagamento de indenização a qualquer título à Concessionária.
 (...) 
32. Extinção da Concessão
Regras gerais sobre extinção
32.1.A Concessão considerar-se-á extinta, observadas as normas legais específicas, quando ocorrer:
32.1.1. Término do prazo do contrato;
32.1.2. Encampação;
32.1.3. Caducidade;
32.1.4. Rescisão por iniciativa da Concessionária;
32.1.5. Anulação; ou
32.1.6. Falência ou extinção da Concessionária;
32.2. Além das hipóteses previstas na Subcláusula 32.1, a ocorrência de caso fortuito ou força maior que não seja de responsabilidade da Concessionária, conforme Cláusula 19.2.10, regularmente comprovado e impeditivo da execução do Contrato de Concessão, poderá, também, ensejar a extinção da Concessão.
32.2.1. Na hipótese da Subcláusula 32.2, a indenização devida à Concessionária será a mesma aplicável em caso de encampação, conforme previsto na Subcláusula 32.15, excetuando-se a parcela relativa aos lucros cessantes, referida na Subcláusula 32.15.2."
Desse modo, no contrato decorrente da desestatização ora em exame haverá indenização.
Divirjo da justificativa apresentada pelo então Ministério da Infraestrutura, no sentido de que, por ter o Estado de São Paulo recebido delegação da União para a prestação dos serviços portuários, não há remuneração ao delegatário, razão pela qual tal não ensejaria a indenização.
Não há nenhuma previsão contratual que enseje essa cogitada interpretação, porque, caso essa indenização estivesse condicionada aos requisitos citados pelo Ministério, a hipótese deveria estar prevista no convênio firmado com o Estado de São Paulo. 
Além disso, não há vedação ao pagamento de indenização nas leis federais que regem a delegação do Porto Organizado de São Sebastião, indicadas no seu sítio oficial, quais sejam: Leis 3.421/1958, 8.987/1995, 9.277/1996, 10.233/2001, 12.815/2013.
Pelo contrário. Está previsto no art. 37 da Lei 8.987/1995 que a retomada do serviço durante o prazo da concessão, por motivo de interesse público, demanda do Poder Concedente o prévio pagamento de indenização dos investimentos vinculados a bens reversíveis ainda não amortizados.
	Todavia, conforme mencionado, as soluções sobre as dúvidas relativas à indenização não obstam a apreciação do presente processo de acompanhamento, razão pelo qual reputo adequada a proposta da unidade técnica de recomendar ao Ministério dos Portos e Aeroportos que, antes da publicação do edital de concessão, formalize o acordo ou o protocolo de intenção acerca das indenizações cabíveis.
III
No que se refere à transição das operações portuárias da CDSS para a concessionária vencedora, identifiquei, preliminarmente, o risco decorrente da interrupção da outorga sem as devidas cautelas, porquanto ausente a menção acerca da outorga em vigor.  
De fato, a minuta de contrato estabelece que a transição operacional do porto será realizada por intermédio do Plano de Transferência Operacional, que, de acordo com a cláusula 13.3 do contrato, deverá conter os estágios de preparação, de operação assistida e de transição.
Em suma, o primeiro estágio consiste na elaboração do aludido plano de transferência, o segundo, no acompanhamento das operações por parte da concessionária, mas que ainda estarão sob a incumbência da CDSS, e o terceiro será o momento em que a aquela passará a ser responsável pelas operações.
Nenhum desses estágios de transição contou com a aprovação ou foi submetida ao exame prévio do Estado de São Paulo, por intermédio da CDSS, de modo que a atual delegatária será instada a se submeter a cláusulas fixadas pelo Poder Concedente sobre as quais não anuiu.
Com efeito, é oportuna a recomendação formulada pela SeinfraPortoFerrovia no sentido de que, antes da publicação do edital de licitação, seja formalizado acordo ou protocolo de intenção entre o Estado de São Paulo e o Poder Concedente com vistas à definição da forma de operação portuária até o final do período de transição previsto na minuta de contrato.
IV
No que concerne à conta vinculada, forçoso prestar esclarecimentos preliminares sobre as duas finalidades pretendidas pelo Poder Concedente com a criação desse mecanismo, extraídas da minuta contratual, as quais transcrevo a seguir:
"12.4. Os recursos depositados na Conta Vinculada serão utilizados exclusivamente para recomposição do equilíbrio econômico-financeiro do Contrato de Concessão, em especial a realização dos investimentos previstos no primeiro Plano de Investimentos e a realização de novos investimentos pactuados ao longo da vigência da Concessão, por meio de uma Proposta Apoiada, ou de inclusões que ensejem o reequilíbrio do Contrato de Concessão.
12.4.1. Não é admitida a utilização dos recursos depositados na Conta Vinculada para fim diverso dos estabelecidos nas Subcláusulas 12.4 e 12.5.
 (...) 12.5. Extinta a Concessão, caso a Concessionária faça jus à indenização, nos termos da Cláusula 32, o Poder Concedente utilizará eventual saldo existente na Conta Vinculada para fazer frente a tal pagamento." 
Por conseguinte, depreende-se que o objetivo da conta vinculada é recompor o equilíbrio econômico-financeiro do contrato e custear as indenizações em favor da concessionária, após extinta a concessão.
Discordo que o propósito dos recursos integrantes da conta vinculada esteja voltado para a recomposição do equilíbrio econômico-financeiro, pois o exame das demais cláusulas contratuais e das informações prestadas pelo então Ministério da Infraestrutura e pela Antaq revelam que a finalidade precípua da conta é efetivamente custear os investimentos objeto do plano submetido pela concessionária.
Corroborando esse entendimento, a cláusula 11.2 da minuta contratual dispõe o seguinte:
"Os investimentos objeto do primeiro Plano de Investimentos serão objeto de recomposição do equilíbrio econômico-financeiro, conforme análise baseada em Fluxo de Caixa Marginal, a ser realizado por meio da utilização dos recursos depositados na Conta Vinculada e, se necessário, da combinação com outras formas de recomposição."
Na mesma linha, a Antaq informou que o objetivo é financiar os investimentos aprovados ou requeridos pelo Poder Concedente, que são um risco alocado ao Poder Concedente, nos termos da subcláusula 19.2.4 da minuta contratual (peça 39, p. 4) .
Além disso, também atestando que a conta vinculada não se presta à equação econômico-financeira, a vigésima cláusula contratual estabelece que os mecanismos passíveis de utilização para a preservação desse equilíbrio são o reajuste, a revisão dos parâmetros da concessão, a proposta apoiada e a revisão extraordinária, sem, contudo, fazer referência à conta vinculada (peça 15, p. 39) .
Logo, têm-se uma contradição, pois, na cláusula 12.4, a minuta do contrato estabelece que o equilíbrio entre as partes estará resguardado pela conta vinculada, ao passo que na cláusula 20 são listados diversos institutos para o alcance desse objetivo, dentre os quais não está a conta vinculada.
Não tenho dúvidas de que a interpretação mais harmônica sobre as cláusulas contratuais é no sentido de que a conta vinculada não se presta à manutenção da equação econômico-financeira, mas, tão somente, à criação de reserva para custear investimentos no complexo portuário concedido.
Importante observar que essa conclusão, de que a conta vinculada não se presta ao alcance do aludido equilíbrio, também advém da exegese do art. 65, inciso II, alínea "d", da Lei de Licitações, que estabelece a possibilidade de alteração dos contratos para garantir a manutenção do equilíbrio econômico-financeiro inicial do contrato, na hipótese de sobrevirem fatos imprevisíveis, previsíveis com consequências incalculáveis, força maior, caso fortuito ou fato do príncipe.
Nessa conjuntura, extrai-se das lições de Hely Lopes Meirelles[footnoteRef:2] e Celso Antônio Bandeira de Mello[footnoteRef:3] que esse equilíbrio econômico-financeiro consiste na relação inicialmente estabelecida pelas partes entre os encargos assumidos pela empresa contratada e a recompensa financeira a cargo da Administração pela execução do objeto. [2:  Meirelles, Hely Lopes. Direito administrativo brasileiro/Hely Lopes Meirelles, José Emmanuel Burle Filho. - 44. Ed./ver., atual. e aum. - São Paulo: Malheiros, 2020. p. 209.]  [3:  Mello, Celso Antônio Bandeira de. Curso de Direito Administrativo/Celso Antônio Bandeira de Mello. - 34. Ed. Ver. E atual. até a Emenda Constitucional 99, de 14.12.2917. - São Paulo: Malheiros, 2019. p. 676.] 
Portanto, se essa equação originalmente pactuada for violada, os mecanismos previstos no edital e no contrato serão utilizados para a sua recomposição, tanto em favor do contratado, garantindo-lhe o aumento da sua remuneração, como em prol da Administração, com a redução da recompensa para o particular.
Na presente desestatização, não há definição das obrigações assumidas pela concessionária, tampouco foram elas quantificadas, em valores monetários, para justificar a posterior recomposição, uma vez que nem o edital, nem o contrato estabelecem os investimentos a cargo da concessionária.
Diante do desconhecimento da vocação do Porto de São Sebastião, o plano de investimento será proposto pela concessionária somente depois de dozes meses da assinatura do contrato, razão pela qual não há falar em recomposição, uma vez que a equação inicial não foi previamente definida. Além disso, difícil pressupor que a concessionária irá prever em seu plano algum dispêndio que lhe seja desvantajoso e, assim, apto a ensejar o desequilíbrio contratual.
Refuto a hipótese de que essa conta possa ser devida para a recomposição do equilíbrio econômico-financeiro causado por investimentos requeridos pelo Poder Concedente, uma vez que tais custos e riscos são atribuídos ao Poder Concedente:
"19.2. A Concessionária não é responsável pelos seguintes riscos relacionados à Concessão, cuja responsabilidade é do Poder Concedente: 
 (...) 19.2.4. Custos relativos a novos investimentos aprovados ou requeridos pelo Poder Concedente;"
Nesse cenário, em que os investimentos requeridos pelo Poder Concedente, caso eles não possam ser amortizados durante o prazo da concessão, o equilíbrio será resguardado em proteção à concessionária por meio do instituto da "proposta apoiada", previsto na cláusula 20.2 do contrato que transcrevo a seguir (peça 15, p. 39-40) :
"23.1.A Proposta Apoiada constitui mecanismo de flexibilização regulatória cujo objetivo é permitir a manutenção do equilíbrio econômico-financeiro do Contrato de Concessão e da eficiência na gestão portuária ao longo do período da Concessão.
 (...) 23.2.3. Propor, por iniciativa própria ou em comum acordo com o Poder Concedente, a realização de novos investimentos no Porto Organizado, que não possam ser, parcial ou integralmente, amortizadas ao longo do Prazo da Concessão, conforme análise baseada em Fluxo de Caixa Marginal."
Com efeito, concluo que o modelo de concessão ora exame assemelha-se àquele em que os investimentos no porto, concedido à iniciativa privada, ficam sob as expensas do Poder Concedente, em especial mediante os recursos oriundos da conta vinculada.
Não questiono a modelagem de conferir maior flexibilidade ao concessionário por meio da definição de quais investimentos serão realizados, mas há de deixar assente que a conta vinculada tem como objetivo custear o plano de investimentos definidos pela concessionária, e não recompor o equilíbrio econômico-financeiro contratual entre as partes.
V
A segunda dúvida que ensejou a determinação para o prosseguimento do acompanhamento da desestatização do Porto de São Sebastião diz respeito à natureza, pública ou privada, dos recursos integrantes da conta vinculada.
De início, imprescindível esclarecer que essa conta vinculada compreende duas parcelas fixas - uma de R$ 24.907.700,00 e a outra correspondente a nove vezes o valor de outorga ofertado pela concessionária a título de lance - e uma parcela variável, sob a alíquota de 7,5% sobre a receita bruta anual que ultrapassar o montante de R$ 42.000.000,00.
Na prática, essas parcelas serão depositadas na conta vinculada, que será de titularidade da concessionária, como condição para a assinatura do contrato, e serão liberadas por ordem do Poder Concedente, após o ateste da regularidade da entrega dos investimentos realizados, conforme o plano de investimentos elaborado pela concessionária.
No modelo definido para essa concessão, essas três parcelas não se confundem com o valor de outorga, definido como a importância a ser paga pela adjudicatária em contrapartida ao direito de prestação dos serviços públicos de administração e da exploração das instalações portuárias, ou seja, o lance oferecido pela concessionária vencedora.
Portanto, conforme o modelo de outorga estabelecido em edital, os recursos que integram a conta vinculada não são incorporados, no primeiro momento, ao patrimônio do Poder Concedente, razão pela qual não são considerados como receita pública.
De acordo com a cláusula 12.4.3 do contrato, eles irão adquirir a natureza pública somente se o montante depositado na conta vinculada não for utilizado para o financiamento dos investimentos previstos no primeiro plano apresentado pela concessionária, em até cinco anos, momento em que os excedentes serão revertidos ao Poder Concedente.
Segundo o então Ministério da Infraestrutura, trata-se de bens reversíveis que, depois do término do contrato de concessão, retornam ao patrimônio da União, nos termos da cláusula 12.5.1 do contrato e do art. 5º, § 2º, da Lei 12.815/2013.
No entanto, discordo que parcela fixa de R$ 24.907.700,00 e a contribuição variável sobre a receita bruta possuem natureza privada ou que irão adquirir a classificação pública apenas depois de transcorridos cinco anos e, desde que, não utilizados no plano de investimentos.
A primeira é pública por consistir no excedente econômico, habitualmente definido como o valor mínimo de outorga, mas que, na presente desestatização, teve a sua denominação alterada a fim de reduzir o montante a ser transferido para o Poder Concedente e evitar a sua entrada financeira na conta única do Tesouro Nacional, para, em troca, aumentar o saldo disponível na conta vinculada.
Ao invés do valor de outorga ter sido definido com base no valor justo dos ativos objeto da concessão, o modelo de desestatização o definiu no patamar mínimo de R$ 1,00, como um subterfúgio para evitar a sua caracterização como receita da União, e, assim, redirecioná-lo para a conta vinculada.
De toda sorte, essas receitas de outorga são classificadas como patrimoniais[footnoteRef:4], provenientes da fruição de patrimônio pertencente ao ente público, como as decorrentes de concessões de serviço público, cuja classificação por natureza da receita orçamentária se dá por meio do código da conta contábil de número 1.3.0.0.00.0.0. [4:  https://www1.siop.planejamento.gov.br/mto/lib/exe/fetch.php/mto2022:mto2022-atual.pdf. p. 20.] 
A segunda, qual seja a contribuição variável, também é de natureza pública, por ter como finalidade permitir ao Poder Concedente participar do risco positivo do empreendimento concedido, de modo que o sucesso de um novo investimento permitirá capturar parte dos rendimentos (peça 39, p. 3) .
Nessa mesma linha de raciocínio, o então Ministério da Infraestrutura informou o seguinte (peça 36, p. 10) :
"A contribuição variável se justifica porque permite ao Poder Concedente participar do risco positivo do empreendimento. O cenário base adotado na modelagem da concessão de SSO reflete somente as operações que puderam ser identificadas ao longo do estudo, razão pela qual é desejável que haja um compartilhamento de riscos assimétrico entre a Concessionária e o Poder Concedente, de modo que o sucesso de um novo investimento não previsto na modelagem possa ser capturado como outorga pelo Poder Concedente ao longo da execução contratual"
Portanto, apesar do alegado propósito dessa contribuição ser uma captura do risco positivo do empreendimento em favor do Poder Concedente, possibilitando a percepção da outorga decorrente do sucesso não previsto inicialmente, a modelagem do Porto de São Sebastião estabeleceu que essa contribuição, em vez de retornar aos cofres públicos, deveria retornar à conta vinculada para recomposição do equilíbrio econômico-financeiro do contrato.
Por fim, estou certo de que essas receitas são de natureza pública, a partir das justificativas apresentadas pelo então Ministério da Infraestrutura, as quais considero que confirmam o caráter público dos recursos da conta vinculada (peça 67, p. 5) :
 "Logo, o entendimento desta unidade técnica é que enquanto não atendidas as condições de reversão dos valores da conta vinculada, eles são recursos do projeto. Uma vez satisfeitas as condições previstas no contrato, esses valores devem ser arrecadados aos cofres públicos, momento em que eles serão classificados como de receita pública. Após a arrecadação e em atendimento ao princípio de unidade de tesouraria, será feito o recolhimento à conta específica do Tesouro Nacional." 
Na sua recente manifestação, posterior à instrução de mérito da SeinfraPortoFerrovia, o então Ministério da Infraestrutura os definiu como "recursos do projeto com destinação pública, não sendo classificados como recursos públicos em sentido estrito, logo de partida." (peça 73, p. 4) .
Discordo dos referidos apontamentos, mas eles confirmam que as receitas são efetivamente públicas e o Poder Concedente pretende criar espécie de fundo especial, em detrimento do recolhimento das receitas ao Tesouro Nacional.
O motivo principal da minha discordância é a ausência de amparo legal para condicionar a natureza pública desses recursos à comprovação de dois requisitos cumulativos: o de não utilização dos referidos recursos para custear os investimentos propostos pela concessionária e o de aguardar o transcurso de cinco anos sem utilizá-los.
Trata-se de subterfúgio criado nesse modelo de desestatização, para garantir que os recursos fiquem à margem da programação orçamentária.
Dessa forma, concluo que as receitas decorrentes da outorga portuária e da percepção da contribuição variável pela captura do risco positivo pelo Poder Concedente possuem natureza pública, razão pela qual não há autorização para serem destinadas à conta vinculada, tampouco para garantir, em favor da concessionária, a manutenção do equilíbrio econômico-financeiro do contrato.
VI
A minha terceira divergência concerne ao instituto da conta vinculada propriamente dito, sobretudo pela não transferência desses recursos ao Tesouro Nacional, visto que possuem natureza de receita pública.
Consoante reconhecido pelo então Ministério da Infraestrutura, a conta vinculada visa a funcionar como incentivo, como liquidez imediata, para garantir a efetiva realização de investimentos no Porto Organizado dentro do horizonte temporal definido em contrato (peça 67, p. 2) .
Por sua vez, a Antaq afirma que esse arranjo objetiva transferir o excedente econômico para a conta vinculada, a fim de garantir a sua apropriação, em benefício do porto, na forma de investimentos, em vez de ser auferido pela União e não retornar para o setor portuário (peças 67, p. 3, e 70, p. 22) .
Na mesma linha, o corpo diretivo da então SeinfraPortoFerrovia pondera ser usual a manutenção dos recursos nos portos concedidos, por intermédio da conversão do excedente econômico e do valor de outorga em arrendamentos, e, com isso, garantir a autonomia financeira da autoridade portuária para honrar com as suas obrigações contratuais e legais (peça 71, p. 4) .
Acrescenta que esse mecanismo de vinculação dos recursos encontra respaldo no art. 23-A da Lei 8.987/1995, que dispõe sobre o regime de concessão e permissão de serviços públicos, e no art. 6º, inciso III, da Lei 9.491/1997, que altera os procedimentos relativos ao PND.
A partir dessas explicações, concluo que nada mais é do que um mecanismo, criado para evitar a transferência dos recursos, oriundos da concessão portuária, ao caixa único do Tesouro Nacional e, assim, dispensar a previsão orçamentária para a realização das despesas no setor.
Discordo de que esse entendimento possua base de sustentação no ordenamento jurídico.
O art. 23-A da Lei 8.987/1995 diz respeito aos mecanismos privados destinados a resolver disputas entre o Poder Concedente e a concessionária, que, por sua vez, em nada se assemelha com a conta vinculada, porquanto o mecanismo de resolução dos conflitos é a arbitragem, conforme previsto no item 36 da minuta contratual.
Em relação à Lei do PND, transcrevo os dispositivos apontados pelos dirigentes da unidade técnica como justificativa para a instauração da conta vinculada:
"Art. 6º Compete ao Conselho Nacional de Desestatização:
 (...) III - determinar a destinação dos recursos provenientes da desestatização, observado o disposto no art. 13 desta Lei;
 (...) Art. 13. Observados os privilégios legais, o titular dos recursos oriundos da venda de ações ou de bens deverá utilizá-los, prioritariamente, na quitação de suas dívidas vencidas e vincendas perante a União."
Da leitura dos aludidos dispositivos, não há falar em livre destinação dos recursos oriundos da desestatização ao alvedrio do Conselho Nacional de Desestatização, possibilitando-o destiná-los conforme a sua predileção, consoante realizado com a implementação da conta vinculada.
Pelo contrário, o dispositivo prevê que os recursos sejam destinados, inicialmente, aos privilégios legais e, subsidiariamente, com a quitação das suas dívidas com a União.
Destarte, não existe previsão legal para criação da conta vinculada ao contrato de concessão portuária em detrimento do orçamento geral da União, apesar da tentativa de garantir que essas receitas fiquem vinculadas ao Porto Organizado de São Sebastião.
Confirmando a impossibilidade de substituir a conta vinculada na presente concessão, o Fundo Nacional de Aviação Civil (FNC) , diferentemente desse fundo pretendido para o Porto de São Sebastião, encontra respaldo no art. 63 da Lei 12.462/2011, com a reserva de valores devidos como contrapartida à União em razão das outorgas de infraestrutura aeroportuárias.
Apesar do Fundo Nacional de Aviação Civil possuir previsão legal, ele está inserido no contexto do Regime Diferenciado de Contratações Públicas (RDC) , voltado essencialmente para as licitações e contratos relativos aos projetos olímpicos e eventos esportivos realizados em 2013 e 2014, que nada se assemelha à desestatização portuária ora em julgamento. 
De todo modo, serve para evidenciar a necessidade de previsão legal, exigido no art. 71 da Lei 4.320/1964, ao dispor que constitui fundo especial o produto de receitas especificadas que, por lei, vinculam-se à realização de determinados objetivos ou serviços.
Embora possa parecer válida a tentativa do então Ministério da Infraestrutura de reunir as receitas da outorga e dirigi-las de volta ao setor portuário, exige-se autorização legislativa para tanto.
Não fosse o bastante para atestar a falta de amparo no ordenamento jurídico para a criação da conta vinculada, um dos princípios que regem o orçamento público é o da universalidade, previsto no art. 2º, caput, da Lei 4.320/1964, recepcionado e normatizado pelo art. 165, § 5º, da Constituição Federal, que determina que a Lei Orçamentária Anual (LOA) deverá conter todas as receitas e despesas, inclusive a dos fundos especiais.
Considerando que o prazo de concessão portuária é de 25 anos, prorrogável por até quinze anos, a manutenção do cogitado instituto da conta vinculada viabilizaria a percepção de receitas e o dispêndio de despesas fora da LOA, furtando-se da programação orçamentária.
Digno de nota o fato de que a lei, ao instituir o fundo especial, jamais poderia elidir a competência deste Tribunal, nos termos do art. 74 da Lei 4.320/1964, mas, se restar mantida essa modelagem prevista na desestatização do Porto de São Sebastião, os investimentos portuários estariam fora do alcance do controle externo do TCU, sob a injustificada alegação de serem recursos privados.
Por fim, ainda com relação à Lei 4.320/1964, o princípio da unidade de tesouraria consagra que todas as receitas devem ser recolhidas em prol da conta única, vedada a fragmentação em caixas especiais, nos termos do seu art. 56.
Por conseguinte, concluo não haver previsão legal para a manutenção da conta vinculada.
VII
À vista do exposto, imperativo que este Tribunal faça as seguintes determinações e recomendações:
a) determinar ao Ministério de Portos e Aeroportos e à Agência Nacional de Transportes Aquaviários que exclua a conta vinculada do edital do leilão de concessão do Porto Organizado de São Sebastião, em razão da falta de amparo legal e da natureza pública do excedente econômico do fluxo de caixa marginal;
b) recomendar ao Ministério de Portos e Aeroportos que, antes da publicação do edital do leilão de concessão dos serviços públicos de administração do Porto Organizado de São Sebastião, que  formalize o acordo ou protocolo de intenções com o Estado de São Paulo dispondo sobre a forma de operação do Porto Organizado de São Sebastião até o final do período de transição, assim como sobre as indenizações pelos investimentos realizados pela Companhia Docas de São Sebastião, mas que não serão amortizados antes da denúncia ao convênio firmado com o Estado de São Paulo;
c) recomendar ao Ministério de Portos e Aeroportos que, em conjunto com a Agência Nacional de Transportes Aquaviários, avalie a oportunidade e a conveniência de adotar medidas junto ao Poder Legislativo para aprimorar a legislação vigente a fim de incluir alternativas que permitam o reinvestimento dos valores oriundos dos processos de desestatização no desenvolvimento do próprio projeto ou do setor objeto da concessão; e
d) recomendar ao Ministério de Portos e Aeroportos que, antes do envio dos futuros editais de concessão de serviços públicos de administração portuária ao TCU, submeta-os à prévia análise da consultoria jurídica, inserindo os correspondentes pareceres jurídicos nos documentos encaminhados a esta Corte de Contas.
Ante o exposto, voto por que o Tribunal adote o Acórdão que ora submeto à apreciação deste Colegiado.
TCU, Sala das Sessões, em 1 de fevereiro de 2023.
WALTON ALENCAR RODRIGUES 
Relator